# Caso de Estudio: Laringoscopia en Pacientes con Obesidad Mórbida {#cap-laringoscopia}

[📖 Humberto Martínez Bautista]{.fuente-badge .fuente-humberto}

Este capítulo presenta una revisión estadística aplicada del ensayo clínico aleatorizado *"A Randomized Comparison Between the Pentax AWS Video Laryngoscope and the Macintosh Laryngoscope in Morbidly Obese Patients"*, publicado en *Anesthesia & Analgesia* (2011). El objetivo es ilustrar cómo los métodos estadísticos del curso —estadística descriptiva, pruebas de hipótesis, regresión y análisis de supervivencia— se aplican a datos reales en ciencias de la salud.

El análisis fue desarrollado por el **Dr. Humberto Martínez Bautista** (CIMAT), en colaboración con Ricardo A. Rodríguez Ojeda y María de Lourdes Delgadillo Hurtado, como producto de las estancias de verano 2023 de CIMAT.

::: {.callout-tip icon=false}
### Objetivos de aprendizaje

Al finalizar este capítulo el estudiante será capaz de:

- Construir y interpretar una tabla de características basales (Tabla 1) para evaluar el balance entre grupos de un ensayo clínico.
- Aplicar la prueba exacta de Fisher para comparar proporciones entre dos grupos.
- Ajustar e interpretar modelos de regresión logística, logística ordinal y ANOVA en datos clínicos.
- Implementar el análisis de supervivencia de Kaplan-Meier y el modelo de riesgos proporcionales de Cox.
- Reproducir y contrastar resultados publicados usando R.

:::

---

## Descripción del estudio {#sec-laringoscopia-descripcion}

La proporción de pacientes con obesidad mórbida que requieren intubación traqueal ha aumentado globalmente. En estos pacientes el acceso a la vía aérea es más difícil, lo que aumenta el riesgo anestésico. El estudio compara dos dispositivos:

- **Pentax AWS**: videolaringoscopio con cámara integrada y monitor LCD, disponible en Japón desde 2006.
- **Macintosh estándar (hoja n° 4)**: laringoscopio convencional de uso generalizado.

**Hipótesis de investigación:** La intubación con Pentax AWS tiene mayor eficacia y rapidez que con Macintosh en pacientes con obesidad mórbida.

**Diseño:** Ensayo clínico aleatorizado de dos brazos. De 105 pacientes reclutados, 99 completaron el estudio (Macintosh $n=49$, Pentax AWS $n=50$). La aleatorización se realizó con números aleatorios generados por computadora.

**Población:** Pacientes con obesidad mórbida (IMC 30–50 kg/m²) sometidos a cirugía electiva bajo anestesia general.

---

## Instalación y carga de paquetes {#sec-laringoscopia-paquetes}

```{r}
#| label: paquetes-laringoscopia
#| message: false
#| warning: false
#| code-fold: true
#| code-summary: "Ver paquetes"

library(MASS)  # cargado primero para que dplyr::select lo enmascare
library(dplyr); library(ggplot2); library(forcats)
library(survival); library(gtsummary); library(kableExtra)
library(smd); library(medicaldata)
```

---

## Base de datos `laringoscopia` {#sec-laringoscopia-datos}

Los datos provienen del paquete **medicaldata** y contienen información de 99 pacientes con 22 variables.

```{r}
#| label: cargar-datos
data(laryngoscope, package = "medicaldata")
names(laryngoscope)
```

### Gestión de datos

Renombramos variables al español y declaramos los factores — este proceso ya está integrado en `modelEstCIMAT::laringoscopia`.

```{r}
#| label: renombrar-variables
#| code-fold: true
#| code-summary: "Ver transformación de variables"

laringoscopia <- dplyr::rename(laryngoscope,
  Edad                    = age,        Sexo                    = gender,
  Estado_fisico           = asa,        IMC                     = BMI,
  Grupo                   = Randomization,
  Tiempo_total_intubacion = total_intubation_time,
  Num_intentos            = attempts,   Nivel_dificultad        = ease,
  Tiempo_1_intento        = attempt1_time,  Exito_1_intento     = attempt1_S_F,
  Tiempo_2_intento        = attempt2_time,  Exito_2_intento     = attempt2_S_F,
  Metodo_2_intento        = attempt2_assigned_method,
  Tiempo_3_intento        = attempt3_time,  Exito_3_intento     = attempt3_S_F,
  Metodo_3_intento        = attempt3_assigned_method,
  Fracasos                = failures,   Exito_intubacion        = intubation_overall_S_F,
  Sangrado                = bleeding,   Dolor_garganta          = sore_throat,
  Vista_glotis            = view
)

laringoscopia$Sexo             <- factor(laringoscopia$Sexo,             c(0,1),     c("Femenino","Masculino"))
laringoscopia$Grupo            <- factor(laringoscopia$Grupo,            c(0,1),     c("Macintosh","Pentax_AWS"))
laringoscopia$Estado_fisico    <- factor(laringoscopia$Estado_fisico,    c(2,3,4),   c("II","III","IV"))
laringoscopia$Exito_1_intento  <- factor(laringoscopia$Exito_1_intento,  c(0,1),     c("No","Si"))
laringoscopia$Exito_2_intento  <- factor(laringoscopia$Exito_2_intento,  c(0,1),     c("No","Si"))
laringoscopia$Exito_3_intento  <- factor(laringoscopia$Exito_3_intento,  c(0,1),     c("No","Si"))
laringoscopia$Fracasos         <- factor(laringoscopia$Fracasos,         c(1,2,3),   c("1","2","3"))
laringoscopia$Exito_intubacion <- factor(laringoscopia$Exito_intubacion, c(0,1),     c("No","Si"))
laringoscopia$Sangrado         <- factor(laringoscopia$Sangrado,         c(0,1),     c("No","Si"))
laringoscopia$Dolor_garganta   <- factor(laringoscopia$Dolor_garganta,   c(0,1,2,3), c("Ninguno","Leve","Moderado","Severo"))
laringoscopia$Vista_glotis     <- factor(laringoscopia$Vista_glotis,     c(0,1),     c("Malo","Bueno"))
laringoscopia$Metodo_2_intento <- factor(laringoscopia$Metodo_2_intento, c(0,1),     c("No","Si"))
laringoscopia$Metodo_3_intento <- factor(laringoscopia$Metodo_3_intento, c(0,1),     c("No","Si"))

head(laringoscopia, 6)
```

### Diccionario de variables

```{r}
#| label: diccionario
#| echo: false

diccionario <- data.frame(
  Variable    = c("Edad","Sexo","Estado_fisico","IMC","Mallampati","Grupo",
                  "Tiempo_total_intubacion","Num_intentos","Nivel_dificultad",
                  "Exito_1_intento","Exito_intubacion","Sangrado",
                  "Dolor_garganta","Vista_glotis"),
  Descripcion = c("Años del paciente","Género del paciente",
                  "Estado físico ASA (II, III o IV)",
                  "Índice de masa corporal (kg/m²)",
                  "Escala Mallampati (dificultad de intubación esperada)",
                  "Grupo de tratamiento (Macintosh o Pentax AWS)",
                  "Tiempo total de intubación (segundos)",
                  "Número de intentos de intubación",
                  "Dificultad de intubación (0 = fácil, 100 = difícil)",
                  "Éxito en el primer intento (Sí/No)",
                  "Éxito global de intubación (Sí/No)",
                  "Presencia de sangrado (Sí/No)",
                  "Dolor de garganta posoperatorio (Ninguno/Leve/Moderado/Severo)",
                  "Vista de la glotis — Cormack-Lehane (Malo/Bueno)")
)
kbl(diccionario, col.names = c("Variable", "Descripción")) |>
  kable_styling(bootstrap_options = c("striped", "hover"), full_width = FALSE)
```

---

## Tabla de características basales {#sec-laringoscopia-tabla1}

La **Tabla 1** evalúa el balance entre los grupos de tratamiento al inicio del estudio. Se calcula la diferencia estandarizada (SMD) para cada variable; un SMD > 0.25 indica desbalance y la variable debe ajustarse en el análisis.

```{r}
#| label: tabla1-laringoscopia
#| code-fold: true
#| code-summary: "Ver código Tabla 1"

tabla1 <- medicaldata::laryngoscope |>
  select(Randomization, age, gender, BMI, asa, Mallampati) |>
  mutate(Randomization = factor(Randomization, labels = c("Macintosh","Pentax_AWS")),
         Randomization = fct_relevel(Randomization, "Pentax_AWS","Macintosh")) |>
  tbl_summary(
    by         = Randomization,
    missing    = "no",
    statistic  = list(c("age","BMI") ~ "{mean} ({sd})",
                      c("asa","Mallampati","gender") ~ "{n} ({p}%)")
  ) |>
  add_difference(test = list(all_continuous()   ~ "smd",
                             all_categorical()  ~ "smd")) |>
  italicize_levels() |>
  modify_spanning_header(c("stat_1","stat_2") ~ "*Grupos:*") |>
  modify_header(label = "*Característica*") |>
  modify_caption("Tabla 1. Características demográficas y clínicas basales por grupo de tratamiento.") |>
  bold_labels()

tabla1
```

::: {.callout-note icon=false}
### Interpretación

Ninguna covariable presenta SMD > 0.25, lo que indica que los grupos están balanceados en sus características basales. El ensayo tiene una asignación aleatoria efectiva.

:::

---

## Análisis estadístico {#sec-laringoscopia-analisis}

```{r}
#| label: attach-datos
#| include: false
attach(laryngoscope)
```

```{r}
#| label: estructura-datos
#| code-fold: true
#| code-summary: "Ver estructura de la BD"
str(laryngoscope)
```

### Análisis descriptivo (univariado) {#sec-laringoscopia-univariado}

::: {.panel-tabset}

#### Tiempo de intubación

La variable primaria es el **tiempo total de intubación** (segundos), desde el primer intento hasta la señal del capnograma.

```{r}
#| label: univariado-tiempo
#| fig-cap: "Distribución del tiempo de intubación por grupo"
#| fig-width: 8
#| fig-height: 4

summary(laryngoscope$total_intubation_time)

laryngoscope |>
  mutate(Randomization = factor(Randomization, labels = c("Macintosh","Pentax_AWS"))) |>
  ggplot(aes(x = total_intubation_time)) +
  geom_histogram(aes(y = after_stat(density)), colour = 1, fill = "white", binwidth = 10) +
  geom_density(col = 2, lwd = 1) +
  facet_wrap(~ Randomization) +
  labs(x = "Tiempo (segundos)", y = "Densidad",
       title = "Tiempo total de intubación por grupo") +
  theme_bw()
```

#### Nivel de dificultad

La dificultad se midió en escala Likert de 0 (extremadamente fácil) a 100 (extremadamente difícil).

```{r}
#| label: univariado-dificultad
#| fig-cap: "Distribución del nivel de dificultad por grupo"
#| fig-width: 8
#| fig-height: 4

summary(laryngoscope$ease)

laryngoscope |>
  mutate(Randomization = factor(Randomization, labels = c("Macintosh","Pentax_AWS"))) |>
  ggplot(aes(x = ease)) +
  geom_histogram(aes(y = after_stat(density)), colour = 1, fill = "white") +
  geom_density(col = 2, lwd = 1) +
  facet_wrap(~ Randomization) +
  labs(x = "Escala de dificultad (0-100)", y = "Densidad",
       title = "Nivel de dificultad de intubación por grupo") +
  theme_bw()
```

#### Prueba de normalidad

Antes de elegir entre métodos paramétricos y no paramétricos, evaluamos la normalidad de las variables continuas con la prueba de Shapiro-Wilk.

```{r}
#| label: normalidad
# Prueba de Shapiro-Wilk (base R) para tiempo de intubación y nivel de dificultad
sw_tiempo     <- shapiro.test(laryngoscope$total_intubation_time)
sw_dificultad <- shapiro.test(laryngoscope$ease)

data.frame(
  Variable  = c("total_intubation_time", "ease"),
  Estadístico = round(c(sw_tiempo$statistic, sw_dificultad$statistic), 4),
  `Valor p`   = c(format.pval(sw_tiempo$p.value, digits = 3),
                  format.pval(sw_dificultad$p.value, digits = 3)),
  Normalidad  = c(ifelse(sw_tiempo$p.value > 0.05, "Sí", "No"),
                  ifelse(sw_dificultad$p.value > 0.05, "Sí", "No"))
)
```

::: {.callout-important icon=false}
### Decisión metodológica

Ambas variables rechazan la hipótesis de normalidad ($p < 0.05$). Por ello se utilizarán:

- **Prueba de Wilcoxon** para comparar el número de intentos y la dificultad.
- **Kaplan-Meier + log-rank** y **modelo de Cox** para el tiempo de intubación.

:::

:::

---

### Análisis bivariado (asociación) {#sec-laringoscopia-bivariado}

::: {.panel-tabset}

#### Éxito de intubación (Fisher)

La prueba exacta de Fisher es adecuada cuando alguna celda de la tabla de contingencia tiene frecuencias $\leq 5$.

```{r}
#| label: fisher-exito

table(laryngoscope$intubation_overall_S_F, laryngoscope$Randomization)

prueba_fisher_intub <- fisher.test(
  table(laryngoscope$intubation_overall_S_F, laryngoscope$Randomization))
prueba_fisher_intub

valorp_exitoGe <- round(prueba_fisher_intub$p.value, 2)

tbl_est_exito_intu <- laryngoscope |>
  dplyr::select(Randomization, intubation_overall_S_F) |>
  tbl_summary(by = Randomization) |>
  bold_labels()
tbl_est_exito_intu
```

> Con Macintosh todos los pacientes fueron intubados exitosamente; con Pentax AWS hubo 4 fracasos, por lo que no es posible estimar un odds ratio con la prueba exacta de Fisher.

#### Sangrado (Fisher)

```{r}
#| label: fisher-sangrado

table(laryngoscope$bleeding, laryngoscope$Randomization)

prueba_fisher_sangrado <- fisher.test(
  table(laryngoscope$bleeding, laryngoscope$Randomization))
prueba_fisher_sangrado

valorp_sangrado <- round(prueba_fisher_sangrado$p.value, 2)

laryngoscope |>
  dplyr::select(Randomization, bleeding) |>
  tbl_summary(by = Randomization) |>
  bold_labels()
```

:::

---

### Modelación paramétrica {#sec-laringoscopia-parametrica}

::: {.panel-tabset}

#### ANOVA — Nivel de dificultad

El ANOVA compara las medias del nivel de dificultad entre los dos grupos de tratamiento.

$$H_0: \mu_{\text{Macintosh}} = \mu_{\text{Pentax AWS}} \qquad H_1: \mu_{\text{Macintosh}} \neq \mu_{\text{Pentax AWS}}$$

```{r}
#| label: anova-dificultad

anova_result <- lm(ease ~ Randomization, data = laryngoscope)
summary(anova_result)

p_value_nivel <- round(summary(anova_result)$coefficients["Randomization","Pr(>|t|)"], 2)

laryngoscope |>
  select(ease, Randomization) |>
  mutate(Randomization = factor(Randomization, labels = c("Macintosh","Pentax_AWS")),
         Randomization = fct_relevel(Randomization, "Pentax_AWS","Macintosh")) |>
  tbl_summary(by = Randomization,
              statistic = list(ease ~ "{mean} ± {sd}")) |>
  add_difference(test = list(all_continuous() ~ "smd"))
```

> Se obtiene $p = `r p_value_nivel`$ < 0.05: hay diferencia estadísticamente significativa en la dificultad de intubación entre los grupos.

#### Regresión logística — Éxito 1er intento

```{r}
#| label: logistica-exito1

model <- glm(attempt1_S_F ~ Randomization + asa + Mallampati,
             data = laryngoscope, family = binomial)
summary(model)

tbl_regresion <- tbl_regression(model, exponentiate = TRUE)
tbl_regresion

tbl_estad_exito1 <- laryngoscope |>
  dplyr::select(Randomization, attempt1_S_F) |>
  tbl_summary(by = Randomization) |>
  bold_labels()
tbl_estad_exito1

modelo_exito1 <- as_tibble(tbl_regresion$table_body[1,])
oddR_exito1   <- round(modelo_exito1$estimate,  2)
ConfLo_exito1 <- round(modelo_exito1$conf.low,  2)
ConfSu_exito1 <- round(modelo_exito1$conf.high, 2)
p_value_exito1 <- round(modelo_exito1$p.value,  2)
```

#### Regresión logística — Vista de la glotis

```{r}
#| label: logistica-glotis

model_glotis <- glm(view ~ Randomization + asa + Mallampati,
                    data = laryngoscope, family = binomial)
tbl_modelo_glotis <- tbl_regression(model_glotis, exponentiate = TRUE)
tbl_modelo_glotis

tbl_estad_glotis <- laryngoscope |>
  dplyr::select(Randomization, view) |>
  tbl_summary(by = Randomization) |>
  bold_labels()
tbl_estad_glotis

glotis_modelo  <- as_tibble(tbl_modelo_glotis$table_body[1,])
oddR_glotis    <- round(glotis_modelo$estimate,  2)
ConfLo_glotis  <- round(glotis_modelo$conf.low,  2)
ConfSu_glotis  <- round(glotis_modelo$conf.high, 2)
p_value_glotis <- round(glotis_modelo$p.value,   2)
```

#### Regresión ordinal — Dolor de garganta

La regresión logística ordinal (odds proporcionales) modela variables con categorías ordenadas: Ninguno < Leve < Moderado < Severo.

```{r}
#| label: logistica-ordinal

modelo_dolor <- polr(as.factor(sore_throat) ~ Randomization + asa + Mallampati,
                     data = laryngoscope)
tbl_modelo_dolor <- tbl_regression(modelo_dolor, exponentiate = TRUE)
tbl_modelo_dolor

valor_p_dolorg <- round(modelo_dolor$coefficients["Randomization"], 2)

laryngoscope |>
  select(Randomization, sore_throat) |>
  tbl_summary(by = Randomization,
              statistic = list(all_categorical() ~ "{n} ({p}%)"))

tabla_dolor  <- as_tibble(tbl_modelo_dolor$table_body[1,])
oddR_dolor   <- round(tabla_dolor$estimate,  2)
ConfLo_dolor <- round(tabla_dolor$conf.low,  2)
ConfSu_dolor <- round(tabla_dolor$conf.high, 2)
```

:::

---

### Modelación no paramétrica {#sec-laringoscopia-noparametrica}

::: {.panel-tabset}

#### Wilcoxon — Número de intentos

La prueba de suma de rangos de Wilcoxon es la alternativa no paramétrica a la prueba $t$, adecuada cuando los datos no siguen una distribución normal.

$$H_0: \text{No hay diferencia en la distribución del número de intentos entre grupos}$$

```{r}
#| label: wilcoxon-intentos

wilcox_test <- wilcox.test(attempts ~ Randomization, data = laryngoscope)
wilcox_test

valorp_intentos <- round(wilcox_test$p.value, 2)

tbl_intentos <- laryngoscope |>
  select(Randomization, attempts) |>
  tbl_summary(by = Randomization,
              statistic = list(all_continuous()  ~ "{mean} ({sd})",
                               all_categorical() ~ "{n} ({p}%)"))
tbl_intentos
```

#### Kaplan-Meier — Éxito de intubación

El estimador de Kaplan-Meier estima la función de supervivencia $S(t)=P(T>t)$, aquí interpretada como la probabilidad de **no** haber logrado la intubación hasta el tiempo $t$.

```{r}
#| label: kaplan-meier
#| fig-cap: "Curvas de Kaplan-Meier por grupo de tratamiento (Macintosh vs Pentax AWS)"
#| fig-width: 8
#| fig-height: 5

survObject <- Surv(total_intubation_time, intubation_overall_S_F)
fit        <- survfit(survObject ~ Randomization, data = laryngoscope)
logRank    <- survdiff(survObject ~ Randomization)
pval       <- pchisq(logRank$chisq, length(logRank$n) - 1)

# Gráfica de supervivencia con ggplot2 + broom::tidy
km_df <- do.call(rbind, lapply(c("0","1"), function(g) {
  s <- survfit(Surv(total_intubation_time, intubation_overall_S_F) ~ 1,
               data = laryngoscope[laryngoscope$Randomization == as.integer(g), ])
  data.frame(time = c(0, s$time), surv = c(1, s$surv),
             upper = c(1, s$upper), lower = c(1, s$lower),
             grupo = ifelse(g == "0", "Macintosh", "Pentax AWS"))
}))

ggplot(km_df, aes(x = time, y = surv, colour = grupo, fill = grupo)) +
  geom_step(linewidth = 0.9) +
  geom_ribbon(aes(ymin = lower, ymax = upper), alpha = 0.15, colour = NA) +
  annotate("text", x = 80, y = 0.15,
           label = paste0("Log-rank p = ", round(pval, 4)), size = 3.5) +
  scale_colour_manual(values = c("Macintosh" = "#2196F3", "Pentax AWS" = "#F44336")) +
  scale_fill_manual(values   = c("Macintosh" = "#2196F3", "Pentax AWS" = "#F44336")) +
  labs(x = "Tiempo (segundos)", y = "Probabilidad de éxito de intubación",
       colour = "Grupo", fill = "Grupo") +
  theme_bw() + theme(legend.position = "bottom")
```

> Las curvas muestran que el laringoscopio Macintosh logra la intubación en menor tiempo que el Pentax AWS. La diferencia es estadísticamente significativa según la prueba log-rank.

:::

---

### Modelo de Cox {#sec-laringoscopia-cox}

El modelo de riesgos proporcionales de Cox permite estimar el efecto del tratamiento sobre el tiempo de intubación, ajustando por covariables (estado físico ASA y escala Mallampati).

$$\lambda(t \mid \mathbf{x}) = \lambda_0(t) \exp(\beta_1 \cdot \text{Grupo} + \beta_2 \cdot \text{ASA} + \beta_3 \cdot \text{Mallampati})$$

El **Hazard Ratio (HR)** para el grupo Pentax AWS se interpreta como:

- HR < 1: el grupo Pentax AWS tarda **más** en lograr la intubación que Macintosh.
- HR > 1: el grupo Pentax AWS logra la intubación **más rápido**.

```{r}
#| label: cox-model

surv_obj   <- Surv(total_intubation_time, intubation_overall_S_F)
modelo_cox <- coxph(surv_obj ~ Randomization + asa + Mallampati, data = laryngoscope)
summary(modelo_cox)

tbl_cox <- tbl_regression(modelo_cox, exponentiate = TRUE,
                          label = Randomization ~ "Grupo de tratamiento")
tbl_cox

# Extracción del HR del grupo de tratamiento
tbl_efecto_tratamiento <- tbl_cox |>
  modify_table_body(~.x[.x$variable == "Randomization",])
tbl_efecto_tratamiento

tbl_descriptivas_tiem <- laryngoscope |>
  select(total_intubation_time, Randomization) |>
  mutate(Randomization = factor(Randomization, labels = c("Macintosh","Pentax_AWS"))) |>
  tbl_summary(by         = Randomization,
              statistic  = total_intubation_time ~ "{median} ({p25}, {p75})",
              label      = list(total_intubation_time = "Tiempo total (seg)"))
tbl_descriptivas_tiem

modelo_tiem  <- as_tibble(tbl_efecto_tratamiento$table_body)
oddR_tiem    <- round(modelo_tiem$estimate,  2)
ConfLo_tiem  <- round(modelo_tiem$conf.low,  2)
ConfSu_tiem  <- round(modelo_tiem$conf.high, 2)
pvalue_tiem  <- modelo_tiem$p.value
p_value_tiem <- if (!is.null(pvalue_tiem) && !is.na(pvalue_tiem) && pvalue_tiem < 0.001) "<0.001" else round(as.numeric(pvalue_tiem), 3)

pentax_aws_stats_tiem <- tbl_descriptivas_tiem$table_body$stat_2[1]
macintosh_stats_tiem  <- tbl_descriptivas_tiem$table_body$stat_1[1]
```

::: {.callout-note icon=false}
### Interpretación del modelo de Cox

Un HR ≈ 0.34 para el grupo Pentax AWS indica que, en cada instante de tiempo, la **tasa de éxito de intubación** del Pentax AWS es aproximadamente el 34% de la del Macintosh (controlando por ASA y Mallampati). Dicho de otro modo: el Macintosh estándar logra la intubación con una velocidad ~3 veces mayor que el Pentax AWS en esta muestra.

:::

---

## Tabla resumen de resultados {#sec-laringoscopia-resultados}

```{r}
#| label: tabla-resumen
#| code-fold: true
#| code-summary: "Ver código tabla resumen"

# Extraer estadísticas adicionales para la tabla
tbl_est_sangrado <- laryngoscope |>
  dplyr::select(Randomization, bleeding) |>
  tbl_summary(by = Randomization) |> bold_labels()
sangrado_estadi            <- as_tibble(tbl_est_sangrado$table_body)
pentax_aws_stats_sangrado  <- sangrado_estadi$stat_2[2]
macintosh_stats_sangrado   <- sangrado_estadi$stat_1[2]
valorp_exitoGe <- round(fisher.test(table(laryngoscope$intubation_overall_S_F, laryngoscope$Randomization))$p.value, 2)

tbl_estad_exito1_b <- laryngoscope |>
  dplyr::select(Randomization, attempt1_S_F) |>
  tbl_summary(by = Randomization) |> bold_labels()
exito_estadi               <- as_tibble(tbl_estad_exito1_b$table_body)
pentax_aws_stats_exito1    <- exito_estadi$stat_2[2]
macintosh_stats_exito1     <- exito_estadi$stat_1[2]

tbl_estad_glotis_b <- laryngoscope |>
  dplyr::select(Randomization, view) |>
  tbl_summary(by = Randomization) |> bold_labels()
glotis_estadi              <- as_tibble(tbl_estad_glotis_b$table_body)
pentax_aws_stats_glotis    <- glotis_estadi$stat_2[2]
macintosh_stats_glotis     <- glotis_estadi$stat_1[2]

tbl_intentos_b <- laryngoscope |>
  select(Randomization, attempts) |>
  tbl_summary(by = Randomization,
              statistic = list(all_continuous() ~ "{mean} ({sd})", all_categorical() ~ "{n} ({p}%)"))
intentos_estadi              <- as_tibble(tbl_intentos_b$table_body)
pentax_aws_stats_intentos_l1 <- intentos_estadi$stat_2[2]
pentax_aws_stats_intentos_l2 <- intentos_estadi$stat_2[3]
pentax_aws_stats_intentos_l3 <- intentos_estadi$stat_2[4]
macintosh_stats_intentos_l1  <- intentos_estadi$stat_1[2]
macintosh_stats_intentos_l2  <- intentos_estadi$stat_1[3]
macintosh_stats_intentos_l3  <- intentos_estadi$stat_1[4]

tbl_estad_dolor_b <- laryngoscope |>
  select(Randomization, sore_throat) |>
  tbl_summary(by = Randomization, statistic = list(all_categorical() ~ "{n} ({p}%)"))
dolor_estadi                <- as_tibble(tbl_estad_dolor_b$table_body)
pentax_aws_stats_dolor_l1   <- dolor_estadi$stat_2[2]
pentax_aws_stats_dolor_l2   <- dolor_estadi$stat_2[3]
pentax_aws_stats_dolor_l3   <- dolor_estadi$stat_2[4]
pentax_aws_stats_dolor_l4   <- dolor_estadi$stat_2[5]
macintosh_stats_dolor_l1    <- dolor_estadi$stat_1[2]
macintosh_stats_dolor_l2    <- dolor_estadi$stat_1[3]
macintosh_stats_dolor_l3    <- dolor_estadi$stat_1[4]
macintosh_stats_dolor_l4    <- dolor_estadi$stat_1[5]

final_results <- data.frame(
  `Variable` = c(
    "**Respuesta primaria**","Tiempo total de intubación (med, Q1-Q3)",
    "**Respuesta secundaria**","Nivel de dificultad (media ± DE)"," ",
    "Éxito en 1er intento","Éxito global de intubación",
    "Número de intentos","  1","  2","  3",
    "Vista de la glotis (buena)","Sangrado",
    "Dolor de garganta","  Ninguno","  Leve","  Moderado","  Severo"
  ),
  `Pentax AWS` = c(
    " ", pentax_aws_stats_tiem, " ", pentax_aws_stats_exito1, " ",
    pentax_aws_stats_exito1, pentax_aws_stats_sangrado, " ",
    pentax_aws_stats_intentos_l1, pentax_aws_stats_intentos_l2, pentax_aws_stats_intentos_l3,
    pentax_aws_stats_glotis, pentax_aws_stats_sangrado, " ",
    pentax_aws_stats_dolor_l1, pentax_aws_stats_dolor_l2,
    pentax_aws_stats_dolor_l3, pentax_aws_stats_dolor_l4
  ),
  `Macintosh` = c(
    " ", macintosh_stats_tiem, " ", macintosh_stats_exito1, " ",
    macintosh_stats_exito1, macintosh_stats_sangrado, " ",
    macintosh_stats_intentos_l1, macintosh_stats_intentos_l2, macintosh_stats_intentos_l3,
    macintosh_stats_glotis, macintosh_stats_sangrado, " ",
    macintosh_stats_dolor_l1, macintosh_stats_dolor_l2,
    macintosh_stats_dolor_l3, macintosh_stats_dolor_l4
  ),
  `Efecto (IC 95%)` = c(
    "Hazard ratio", paste0(oddR_tiem," (",ConfLo_tiem,"-",ConfSu_tiem,")"),
    "Diferencia de medias", " ", "Odds ratio",
    paste0(oddR_exito1," (",ConfLo_exito1,"-",ConfSu_exito1,")"),
    "Inestimable","N/A"," "," "," ",
    paste0(oddR_glotis," (",ConfLo_glotis,"-",ConfSu_glotis,")"),
    "Inestimable",
    paste0(oddR_dolor," (",ConfLo_dolor,"-",ConfSu_dolor,")"),
    " "," "," "," "
  ),
  `Valor p` = c(
    " ", p_value_tiem, " ", p_value_nivel, " ",
    p_value_exito1, valorp_exitoGe, valorp_intentos,
    " "," "," ", p_value_glotis, valorp_sangrado, valor_p_dolorg,
    " "," "," "," "
  )
)

kbl(final_results,
    col.names = c("Variable","Pentax AWS","Macintosh","Efecto (IC 95%)","Valor p"),
    escape = FALSE) |>
  kable_styling(bootstrap_options = c("striped","hover"), full_width = FALSE) |>
  row_spec(c(1,3), bold = TRUE, background = "#f0f4f8")
```

---

## Análisis de resultados y conclusiones {#sec-laringoscopia-conclusiones}

::: {.callout-note icon=false}
### Hallazgos principales

**Tiempo de intubación (variable primaria):** El Macintosh logra la intubación en menor tiempo (mediana ~26 s) frente al Pentax AWS (~38 s). El modelo de Cox estima HR ≈ 0.34 (IC 95%: 0.23–0.55, $p < 0.001$): el Pentax AWS tiene un 66% menos de probabilidad de lograr la intubación en cualquier instante dado.

**Dificultad de intubación:** El grupo Pentax AWS reportó mayor dificultad (media ~53 vs ~35 del Macintosh; $p = 0.02$), en línea con los valores del artículo original (52 vs 40).

**Éxito global:** Con Macintosh todos los pacientes fueron intubados exitosamente; con Pentax AWS hubo 4 fracasos. La diferencia no es estadísticamente significativa ($p$ inestimable por celda vacía con Fisher).

**Variables secundarias:** No se encontraron diferencias estadísticamente significativas en número de intentos ($p = 0.48$), sangrado ($p = 0.49$) ni dolor de garganta ($p = 0.07$), concordando con el artículo original.

:::

La reproducción de los resultados del artículo fue exitosa: las cifras son similares y las tendencias y conclusiones se mantienen. El laringoscopio Macintosh resultó ser más rápido y más fácil de usar que el Pentax AWS en pacientes con obesidad mórbida, en manos de anestesiólogos con experiencia limitada con el videolaringoscopio.

El software R demostró ser una herramienta suficiente y valiosa para el análisis estadístico en ciencias de la salud, con una amplia variedad de paquetes especializados (`survival`, `gtsummary`, `survminer`).

---

## Referencias {.unnumbered}

- Abdallah, R. et al. (2011). A Randomized Comparison Between the Pentax AWS Video Laryngoscope and the Macintosh Laryngoscope in Morbidly Obese Patients. *Anesthesia & Analgesia*, 113(5), 1082–1087.
- Higgins, J. (2021). *medicaldata: Data Package for Medical Datasets*. R package version 0.2.0.
- Sjoberg, D. D. et al. (2021). Reproducible Summary Tables with the gtsummary Package. *The R Journal*, 13(1), 570.

