# Introducción a la Inferencia Estadística {#cap-inferencia}


La inferencia estadística es el proceso de usar datos para inferir la distribución que genera los datos. Una observación $x$ obtenida de un experimento aleatorio se considera un valor de una variable aleatoria $X$ cuya distribución es al menos parcialmente desconocida; los métodos de inferencia utilizan esa observación para obtener información sobre dicha distribución.

## Objetivos de aprendizaje

Al finalizar este capítulo el estudiante será capaz de:

- Definir y distinguir población, muestra aleatoria, parámetro y estadístico.
- Derivar la distribución muestral de la media y la varianza bajo normalidad.
- Enunciar y aplicar el Teorema del Límite Central.
- Obtener estimadores por el método de momentos y de máxima verosimilitud.
- Construir y evaluar la función de distribución empírica.
- Calcular probabilidades para la diferencia de medias de dos muestras independientes.

---

## Muestras aleatorias {#sec-muestras-aleatorias}


A menudo la recolección de datos en un experimento consiste en varias observaciones de la variable de interés. El **modelo de muestreo aleatorio** asigna una distribución de probabilidad $f(x)$ a la variable de interés. Si se realizan $n>1$ observaciones repetidas de la variable, la primera es $X_1$, la segunda $X_2$, y así sucesivamente. Como resultado del muestreo aleatorio, cada $X_i$ tiene la misma distribución marginal $f(x)$ y el valor de una observación no afecta a ninguna otra; es decir, $X_1,\ldots,X_n$ son mutuamente independientes.

::: {#def-muestra-aleatoria .definition}
### Muestra aleatoria

Las variables aleatorias $X_1,\ldots,X_n$ se llaman **muestra aleatoria de tamaño $n$ de la población $f(x)$** si son mutuamente independientes e idénticamente distribuidas (iid): la fdp o fmp marginal de cada $X_i$ es la misma función $f(x)$.
:::

De la definición anterior, la fdp o fmp conjunta de $X_1,\ldots,X_n$ es:

$$f(x_1,\ldots,x_n)=\prod_{i=1}^n f(x_i)$$

Si la población pertenece a una familia paramétrica con fdp $f(x|\theta)$, la fdp conjunta es:

$$f(x_1,\ldots,x_n|\theta)=\prod_{i=1}^n f(x_i|\theta)$$

donde el mismo valor del parámetro $\theta$ aparece en cada factor del producto.

::: {#exm-muestra-exponencial .example}
### Muestra aleatoria exponencial

Sea $X_1,\ldots,X_n$ una muestra aleatoria de una distribución exponencial con parámetro $\beta$ (tiempos hasta el fallo de $n$ placas de circuito). La densidad conjunta de la muestra es:

$$f(x_1,\ldots,x_n)=\prod_{i=1}^n \frac{1}{\beta}e^{-x_i/\beta}=\frac{1}{\beta^n}\,e^{-(x_1+\cdots+x_n)/\beta}$$

Esta densidad puede utilizarse para responder preguntas como: ¿cuál es la probabilidad de que todas las placas duren más de dos años? Aprovechando la independencia:

$$P(X_1>2,\ldots,X_n>2)=[P(X_1>2)]^n=\left(e^{-2/\beta}\right)^n=e^{-2n/\beta}$$
:::

---

## Estadísticos y distribuciones muestrales {#sec-estadisticos}


Un investigador usa la información contenida en $X_1,\ldots,X_n$ para obtener conclusiones sobre la población. Con frecuencia se resumen los datos calculando **estadísticos**: funciones de la muestra.

::: {#def-estadistico .definition}
### Estadístico

Sea $X_1,\ldots,X_n$ una muestra aleatoria de tamaño $n$ y sea $T(x_1,\ldots,x_n)$ una función real o vectorial con dominio en el espacio muestral de $(X_1,\ldots,X_n)$. Entonces $Y=T(X_1,\ldots,X_n)$ recibe el nombre de **estadístico**. La distribución de probabilidad de $Y$ se llama **distribución muestral de $Y$**.
:::

Las tres estadísticas más comunes son:

**Media muestral:**
$$\bar{X}=\frac{X_1+\cdots+X_n}{n}=\frac{1}{n}\sum_{i=1}^n X_i$$

**Varianza muestral:**
$$S^2=\frac{1}{n-1}\sum_{i=1}^n(X_i-\bar{X})^2$$

**Desviación estándar muestral:** $S=\sqrt{S^2}$.

### Propiedades de $\bar{X}$ y $S^2$

::: {#thm-propiedades-xbar .theorem}
### Esperanza y varianza de $\bar{X}$ y $S^2$

Sea $X_1,\ldots,X_n$ una muestra aleatoria de una población con media $\mu$ y varianza $\sigma^2<\infty$. Entonces:

a. $E[\bar{X}]=\mu$
b. $\operatorname{Var}(\bar{X})=\dfrac{\sigma^2}{n}$
c. $E[S^2]=\sigma^2$
:::

::: {.proof}
**Parte (a).** $E[\bar{X}]=E\!\left[\tfrac{1}{n}\sum X_i\right]=\tfrac{1}{n}\cdot n\,\mu=\mu$.

**Parte (b).** Por independencia, $\operatorname{Var}(\bar{X})=\tfrac{1}{n^2}\cdot n\,\sigma^2=\tfrac{\sigma^2}{n}$.

**Parte (c).** Usando la descomposición $\sum(X_i-\bar{X})^2=\sum X_i^2 - n\bar{X}^2$:
$$E[S^2]=\frac{1}{n-1}\!\left(n(\sigma^2+\mu^2)-n\!\left(\frac{\sigma^2}{n}+\mu^2\right)\right)=\sigma^2. \qquad\square$$
:::

---

## Parámetros y estimadores {#sec-parametros-estimadores}


### Modelo estadístico

Una observación $x$ se considera un valor de una variable aleatoria $X$ cuya distribución es al menos parcialmente desconocida. El punto de inicio del análisis estadístico no es una medida de probabilidad fija, sino una **clase de posibles medidas de probabilidad** $\mathcal{P}$, indexadas por un parámetro $\theta$:

$$\mathcal{P}=\{P_\theta:\theta\in\Theta\}$$

::: {#def-modelo-estadistico .definition}
### Modelo estadístico

Un **modelo estadístico** es una familia $\{P_\theta:\theta\in\Theta\}$ de distribuciones de probabilidad. Si $\Theta\subseteq\mathbb{R}^k$ para algún $k$ finito, el modelo es **paramétrico**; en caso contrario es **no paramétrico**.
:::

**Ejemplos:**

- *Modelo normal:* $\mathcal{P}=\{N(\mu,\sigma^2):\mu\in\mathbb{R},\,\sigma^2>0\}$ — paramétrico con $\theta=(\mu,\sigma^2)$.
- *Color de flores:* una sola Bernoulli$(p)$ con $p\in(0,1)$ — paramétrico con $\theta=p$.
- *Crecimiento de soja:* si solo se sabe que la distribución es continua — no paramétrico.

### Estimadores

::: {#def-estimador .definition}
### Estimador

Sea $X_1,\ldots,X_n$ una muestra aleatoria de $P_\theta$. Un **estimador** de $\theta$ es cualquier estadístico $T(X_1,\ldots,X_n)$ que no depende del parámetro desconocido. Una **estimación puntual** es el valor observado $T(x_1,\ldots,x_n)$.
:::

### Propiedades de estimadores

::: {#def-insesgado .definition}
### Estimador insesgado

$T(X_1,\ldots,X_n)$ es un estimador **insesgado** de $\theta$ si $E[T]=\theta$. El **sesgo** de $T$ se define como $\operatorname{Sesgo}(T)=E[T]-\theta$.
:::

::: {#def-cme .definition}
### Cuadrado medio del error

$$\operatorname{CME}(T,\theta)=E_\theta[(T-\theta)^2]=\operatorname{Var}(T)+[\operatorname{Sesgo}(T)]^2$$
:::

La descomposición varianza-sesgo muestra que un estimador sesgado puede tener menor CME que uno insesgado si su varianza es suficientemente pequeña.

::: {#def-consistente .definition}
### Estimador consistente

$\hat\theta_n$ es **consistente** para $\theta$ si $\lim_{n\to\infty}P(|\hat\theta_n-\theta|>\varepsilon)=0$ para todo $\varepsilon>0$.
:::

::: {#thm-criterio-consistencia .theorem}
### Criterio de consistencia

Si $\lim_{n\to\infty}E[\hat\theta_n]=\theta$ y $\lim_{n\to\infty}\operatorname{Var}(\hat\theta_n)=0$, entonces $\hat\theta_n$ es consistente para $\theta$.
:::

---

## Métodos de estimación {#sec-cap05-metodos}


### Método de momentos

A finales del siglo XIX e inicios del XX, **Karl Pearson** introdujo el método de momentos (1902).

::: {#def-momentos .definition}
### Momentos poblacionales y muestrales

Sea $X_i\sim f(x,\theta)$, $i=1,\ldots,n$.

- **Momento poblacional de orden $k$:** $\mu_k=E[X_i^k]$ (si existe).
- **Momento muestral de orden $k$:** $m_k=\dfrac{1}{n}\sum_{i=1}^n X_i^k$.
:::

El **método de momentos** iguala momentos muestrales con momentos poblacionales y resuelve para $\theta$:

$$\frac{1}{n}\sum_{i=1}^n X_i^k = E[X_i^k]=g_k(\theta), \quad k=1,\ldots,p$$

El estimador de momentos del $k$-ésimo parámetro es $\hat\theta_k=g_k^{-1}(m_1,\ldots,m_k)$.

::: {#exm-momentos-bernoulli .example}
### Estimador de momentos — Bernoulli$(p)$

Para $X_1,\ldots,X_n$ iid Bernoulli$(p)$: $E[X_i]=p$. Igualando:
$$\frac{1}{n}\sum_{i=1}^n X_i = p \implies \hat{p}_{EM}=\bar{X}$$
:::

::: {#exm-momentos-normal .example}
### Estimador de momentos — $N(\mu,\sigma^2)$

Para $X_1,\ldots,X_n$ iid $N(\mu,\sigma^2)$:

$$\frac{1}{n}\sum X_i=\mu \implies \hat\mu_{EM}=\bar{X}$$
$$\frac{1}{n}\sum X_i^2=\sigma^2+\mu^2 \implies \hat\sigma^2_{EM}=\frac{1}{n}\sum X_i^2-\bar{X}^2$$
:::

::: {#thm-em-asint .theorem}
### Propiedades asintóticas del estimador de momentos

Bajo condiciones de regularidad:

1. $\hat\theta_{EM}$ existe con probabilidad que converge a 1 conforme $n\to\infty$.
2. Es consistente: $\hat\theta_{EM}\xrightarrow{P}\theta$.
3. Es asintóticamente normal: $\sqrt{n}(\hat\theta_{EM}-\theta)\xrightarrow{d}N(0,\Sigma)$.
:::

### Máxima verosimilitud

**Ronald Fisher** propuso el método de máxima verosimilitud (MV) entre 1912 y 1922. A diferencia del método de momentos, se basa en encontrar los valores del parámetro que hacen **máxima la probabilidad de los datos observados**.

::: {#def-verosimilitud .definition}
### Función de verosimilitud

Sea $x_1,\ldots,x_n$ una realización de $X_1,\ldots,X_n$ con $X_i\sim f(x_i;\theta)$. La **función de verosimilitud** es:

$$L(\theta\mid x_1,\ldots,x_n)=\prod_{i=1}^n f(x_i;\theta), \quad \theta\in\Theta$$

La **log-verosimilitud** es $\ell(\theta)=\log L(\theta\mid x_1,\ldots,x_n)$.
:::

::: {#def-emv .definition}
### Estimador de máxima verosimilitud (EMV)

El **EMV** $\hat\theta_{MV}$ es el valor de $\theta$ que maximiza $L(\theta)$ (equivalentemente $\ell(\theta)$):

$$L(\hat\theta_{MV})=\sup_{\theta\in\Theta}L(\theta)$$
:::

::: {#exm-emv-exponencial .example}
### EMV — distribución exponencial

Para $X_1,\ldots,X_n$ iid $\operatorname{Exp}(\theta)$ con $f(x;\theta)=\theta e^{-\theta x}$:

$$L(\theta)=\theta^n e^{-\theta\sum x_i}$$
$$\ell(\theta)=n\log\theta - \theta\sum x_i$$
$$\frac{d\ell}{d\theta}=\frac{n}{\theta}-\sum x_i=0 \implies \hat\theta_{MV}=\frac{n}{\sum x_i}=\frac{1}{\bar{X}}$$
:::

::: {#exm-emv-uniforme .example}
### EMV — Distribución Uniforme

Para $X_1,\ldots,X_n$ iid $U[0,\theta]$:

$$L(\theta)=\frac{1}{\theta^n}\,I_{[\max_i x_i,\,\infty)}(\theta)$$

Como $1/\theta^n$ es decreciente en $\theta$, el máximo se alcanza en el valor más pequeño posible de $\theta$, que es $\max_i x_i$. Por lo tanto:

$$\hat\theta_{MV}=\max(X_1,\ldots,X_n)=X_{(n)}$$
:::

::: {#thm-invarianza-emv .theorem}
### Propiedad de invarianza del EMV

Si $\hat\theta$ es el EMV de $\theta$, entonces para cualquier función $g(\theta)$, el EMV de $g(\theta)$ es $g(\hat\theta)$.
:::

---

## Distribución de probabilidad empírica {#sec-dist-empirica}

Cuando no se conoce la distribución de la población, la **función de distribución empírica** (FDE) proporciona un estimador no paramétrico de la CDF a partir de los datos.

::: {#def-fde .definition}
### Función de distribución empírica

Dada una muestra $x_1,\ldots,x_n$, la **función de distribución empírica** es:

$$\hat{F}_n(x)=\frac{\#\{i:x_i\le x\}}{n}=\frac{1}{n}\sum_{i=1}^n I(x_i\le x)$$

donde $I(\cdot)$ es la función indicadora.
:::

$\hat{F}_n(x)$ es una función escalonada que aumenta en $1/n$ en cada observación. Por la Ley de los Grandes Números, $\hat{F}_n(x)\xrightarrow{P}F(x)$ para cada $x$ fijo.

::: {#thm-glivenko-cantelli .theorem}
### Teorema de Glivenko-Cantelli

$$\sup_x|\hat{F}_n(x)-F(x)|\xrightarrow{c.s.}0 \quad \text{cuando } n\to\infty$$

Es decir, la FDE converge casi seguramente a la CDF verdadera de manera uniforme en $x$.
:::

### Estadístico de Kolmogórov-Smirnov

El estadístico KS mide la discrepancia máxima entre la FDE y una distribución de referencia $F_0$:

$$D_n=\sup_x|\hat{F}_n(x)-F_0(x)|$$

Se rechaza $H_0: F=F_0$ cuando $D_n$ supera el valor crítico correspondiente al nivel de significancia.

```{r empirica-ejemplo}
set.seed(42)
n <- 100
x <- rnorm(n, mean = 0, sd = 1)

# Función de distribución empírica
Fn <- ecdf(x)

# Prueba KS contra N(0,1)
ks_result <- ks.test(x, "pnorm", mean = 0, sd = 1)
print(ks_result)
```

```{r empirica-grafica, fig.align='center', fig.width=7, fig.height=4}
library(ggplot2)

x_seq <- seq(-4, 4, length.out = 400)
df_ecdf <- data.frame(
  x = x_seq,
  FDE = Fn(x_seq),
  Teorica = pnorm(x_seq)
)

ggplot(df_ecdf, aes(x = x)) +
  geom_step(aes(y = FDE, color = "FDE empírica"), linewidth = 0.8) +
  geom_line(aes(y = Teorica, color = "N(0,1) teórica"), linewidth = 1, linetype = "dashed") +
  scale_color_manual(values = c("FDE empírica" = "#1A5276", "N(0,1) teórica" = "#B03A2E")) +
  labs(title = "Función de distribución empírica vs. CDF teórica",
       x = "x", y = "F(x)", color = "") +
  theme_minimal() +
  theme(legend.position = "bottom")
```

---

## Distribución muestral para la media {#sec-dist-muestral-media}


### Muestreo de una población normal

Cuando la población es normal, se obtienen distribuciones muestrales exactas (no solo aproximadas) para $\bar{X}$ y $S^2$.

::: {#thm-xbar-normal .theorem}
### Distribución de $\bar{X}$ bajo normalidad

Si $X_1,\ldots,X_n$ es una muestra aleatoria de $N(\mu,\sigma^2)$, entonces:

$$\bar{X}\sim N\!\left(\mu,\,\frac{\sigma^2}{n}\right)$$

Equivalentemente, $Z=\dfrac{\bar{X}-\mu}{\sigma/\sqrt{n}}\sim N(0,1)$.
:::

### Distribución Chi-cuadrada

::: {#def-chi2 .definition}
### Distribución $\chi^2$

Sea $Z_1,\ldots,Z_n$ variables iid $N(0,1)$. La variable:

$$Y=\sum_{i=1}^n Z_i^2\sim\chi^2_n$$

tiene distribución **chi-cuadrada** con $n$ **grados de libertad**. Sus propiedades son: $E[Y]=n$ y $\operatorname{Var}(Y)=2n$.
:::

::: {#thm-s2-chi2 .theorem}
### Distribución de $S^2$

Si $X_1,\ldots,X_n$ es una muestra aleatoria de $N(\mu,\sigma^2)$, entonces:

$$\frac{(n-1)S^2}{\sigma^2}\sim\chi^2_{n-1}$$

y además $\bar{X}$ y $S^2$ son independientes.
:::

### Distribución $t$ de Student

La distribución $t$ surge al estimar $\mu$ cuando $\sigma$ es desconocida y debe estimarse con $S$.

::: {#def-t-student .definition}
### Distribución $t$ de Student

Sean $Z\sim N(0,1)$ y $U\sim\chi^2_\nu$ independientes. La variable:

$$T=\frac{Z}{\sqrt{U/\nu}}\sim t_\nu$$

tiene distribución $t$ de Student con $\nu$ grados de libertad.
:::

Aplicando esto a la media muestral:

$$T=\frac{\bar{X}-\mu}{S/\sqrt{n}}\sim t_{n-1}$$

La distribución $t_\nu$ es simétrica alrededor de cero, con colas más pesadas que la Normal; a medida que $\nu\to\infty$, converge a $N(0,1)$.

### Distribución $F$ de Fisher

La distribución $F$ se usa para comparar varianzas de dos poblaciones.

::: {#def-f-fisher .definition}
### Distribución $F$

Sean $U\sim\chi^2_{v_1}$ y $W\sim\chi^2_{v_2}$ independientes. La variable:

$$F=\frac{U/v_1}{W/v_2}\sim F_{v_1,v_2}$$

tiene distribución $F$ de Fisher con $v_1$ y $v_2$ grados de libertad.
:::

Si $X_1,\ldots,X_{n_1}$ y $Y_1,\ldots,Y_{n_2}$ son muestras independientes de $N(\mu_1,\sigma_1^2)$ y $N(\mu_2,\sigma_2^2)$, entonces:

$$\frac{S_1^2/\sigma_1^2}{S_2^2/\sigma_2^2}\sim F_{n_1-1,\,n_2-1}$$

### Cálculo de probabilidades con R

```{r dist-muestrales-ejemplos}
# --- Chi-cuadrada: P(5.23 <= X <= 14.8) con 12 g.l. ---
prob_chi <- pchisq(14.8, df = 12) - pchisq(5.23, df = 12)
cat("P(5.23 <= chi2_12 <= 14.8) =", round(prob_chi, 4), "\n")

# --- t-Student: P(T_19 <= -2.80) ---
prob_t <- pt(-2.80, df = 19)
cat("P(T_19 <= -2.80) =", round(prob_t, 4), "\n")

# --- F de Fisher: P(F_14,24 > 2) ---
prob_f <- 1 - pf(2, df1 = 14, df2 = 24)
cat("P(F_14,24 > 2) =", round(prob_f, 4), "\n")
```

::: {#exm-ci-media .example}
### Distribución muestral de $\bar{X}$

El CI de los alumnos de un centro escolar sigue $N(80, 100)$. Se extrae una muestra de $n=25$ alumnos. ¿Cuál es la probabilidad de que el CI promedio sea mayor a 75 puntos?

Como la población es normal: $\bar{X}\sim N(80,\, 100/25)=N(80,4)$, con error estándar $\sqrt{4}=2$.

```{r exm-ci}
prob_mayor_75 <- 1 - pnorm(75, mean = 80, sd = 2)
cat("P(Xbar > 75) =", round(prob_mayor_75, 4))
```
:::

---

## Teorema del Límite Central {#sec-tlc}


Esta sección aborda el comportamiento de $\bar{X}_n$ cuando $n\to\infty$. La convergencia en probabilidad y la Ley Débil de los Grandes Números se estudiaron en detalle en la @sec-48-lgn-debil — en particular, $\bar{X}_n\xrightarrow{P}\mu$ bajo la sola condición $\operatorname{Var}(X_i)<\infty$. Aquí damos un paso más y caracterizamos la **distribución límite** de $\bar{X}_n$ estandarizada.

### Teorema Central del Límite

El **TLC** es uno de los resultados más importantes de la probabilidad y la estadística: establece que la media muestral estandarizada sigue aproximadamente una distribución normal para $n$ grande, *independientemente* de la distribución de la población.

::: {#thm-tlc .theorem}
### Teorema Central del Límite (TLC)

Sea $X_1,X_2,\ldots$ una sucesión de variables iid con $E[X_i]=\mu$ y $\operatorname{Var}(X_i)=\sigma^2>0$ finitas. Defina $\bar{X}_n=(1/n)\sum_{i=1}^n X_i$ y sea $G_n(x)$ la CDF de $\sqrt{n}(\bar{X}_n-\mu)/\sigma$. Entonces para todo $x\in\mathbb{R}$:

$$\lim_{n\to\infty}G_n(x)=\Phi(x)=\int_{-\infty}^x\frac{1}{\sqrt{2\pi}}e^{-y^2/2}\,dy$$

Es decir, $\dfrac{\sqrt{n}(\bar{X}_n-\mu)}{\sigma}\xrightarrow{d}N(0,1)$.
:::

**Interpretación práctica:** para $n$ suficientemente grande (en general $n\ge 30$):

$$\bar{X}_n\approx N\!\left(\mu,\,\frac{\sigma^2}{n}\right)$$

independientemente de la forma de la distribución original.

```{r tlc-simulacion, fig.align='center', fig.width=8, fig.height=5}
library(ggplot2)

set.seed(123)
mu <- 2;  sigma <- 1.5  # Parámetros de Exp(1/mu)
n_sizes <- c(5, 15, 30, 100)
n_rep   <- 2000

par(mfrow = c(2, 2))

resultados <- lapply(n_sizes, function(n) {
  medias <- replicate(n_rep, mean(rexp(n, rate = 1/mu)))
  data.frame(n = n, media = medias)
})

df_tlc <- do.call(rbind, resultados)
df_tlc$n_label <- paste0("n = ", df_tlc$n)
df_tlc$n_label <- factor(df_tlc$n_label, levels = paste0("n = ", n_sizes))

ggplot(df_tlc, aes(x = media)) +
  geom_histogram(aes(y = after_stat(density)), bins = 40,
                 fill = "#1A5276", alpha = 0.6, color = "white") +
  stat_function(fun = dnorm,
                args = list(mean = mu, sd = sigma / sqrt(df_tlc$n[1])),
                color = "#B03A2E", linewidth = 1) +
  facet_wrap(~ n_label, scales = "free_y") +
  labs(title = "TLC: distribución de X̄ para muestras de Exp(1/2)",
       subtitle = "La curva roja es la N(μ, σ²/n) aproximada",
       x = "Media muestral", y = "Densidad") +
  theme_minimal()
```

::: {#exm-tlc-aplicacion .example}
### Aplicación del TLC

El tiempo de atención en una ventanilla sigue una distribución con $\mu=4$ min y $\sigma=1.9$ min. En una muestra de $n=50$ clientes, ¿cuál es la probabilidad de que el tiempo promedio esté entre 3.8 y 4.2 minutos?

Por el TLC: $\bar{X}\approx N(4,\,1.9^2/50)$.

```{r tlc-ejemplo-ventanilla}
mu_bar <- 4
se <- 1.9 / sqrt(50)

prob_intervalo <- pnorm(4.2, mu_bar, se) - pnorm(3.8, mu_bar, se)
cat("P(3.8 <= Xbar <= 4.2) =", round(prob_intervalo, 4))
```
:::

---

## Distribución muestral para la diferencia de medias {#sec-diferencia-medias}

En muchas aplicaciones se quiere comparar las medias de **dos poblaciones independientes**: $\mu_1$ y $\mu_2$.

### Caso 1: varianzas conocidas

Si $X_1,\ldots,X_{n_1}$ y $Y_1,\ldots,Y_{n_2}$ son muestras independientes con varianzas poblacionales $\sigma_1^2$ y $\sigma_2^2$ conocidas, entonces:

$$\bar{X}-\bar{Y}\sim N\!\left(\mu_1-\mu_2,\,\frac{\sigma_1^2}{n_1}+\frac{\sigma_2^2}{n_2}\right)$$

y el estadístico estandarizado es:

$$Z=\frac{(\bar{X}-\bar{Y})-(\mu_1-\mu_2)}{\sqrt{\sigma_1^2/n_1+\sigma_2^2/n_2}}\sim N(0,1)$$

### Caso 2: varianzas desconocidas iguales ($\sigma_1^2=\sigma_2^2=\sigma^2$)

Se estima la varianza común con el **estimador combinado**:

$$S_p^2=\frac{(n_1-1)S_1^2+(n_2-1)S_2^2}{n_1+n_2-2}$$

El estadístico de prueba es:

::: {#thm-t-dos-muestras .theorem}
### Estadístico $t$ para la diferencia de medias (varianzas iguales)

$$T=\frac{(\bar{X}-\bar{Y})-(\mu_1-\mu_2)}{S_p\sqrt{1/n_1+1/n_2}}\sim t_{n_1+n_2-2}$$
:::

### Caso 3: varianzas desconocidas distintas (solución de Welch)

Cuando $\sigma_1^2\neq\sigma_2^2$, se usa el **estadístico de Welch**:

$$T=\frac{(\bar{X}-\bar{Y})-(\mu_1-\mu_2)}{\sqrt{S_1^2/n_1+S_2^2/n_2}}\approx t_\nu$$

donde los grados de libertad aproximados son:

$$\nu=\frac{\left(S_1^2/n_1+S_2^2/n_2\right)^2}{\dfrac{(S_1^2/n_1)^2}{n_1-1}+\dfrac{(S_2^2/n_2)^2}{n_2-1}}$$

```{r dif-medias-ejemplo}
# Datos simulados de dos grupos
set.seed(2024)
grupo1 <- rnorm(20, mean = 10, sd = 2)
grupo2 <- rnorm(25, mean = 8,  sd = 2)

# t-test con varianzas iguales
t_result <- t.test(grupo1, grupo2, var.equal = TRUE)
cat("t =", round(t_result$statistic, 3),
    "| g.l. =", t_result$parameter,
    "| p-valor =", round(t_result$p.value, 4), "\n")

# Intervalo de confianza al 95%
cat("IC 95%: [", round(t_result$conf.int[1], 3), ",",
    round(t_result$conf.int[2], 3), "]\n")
```

---

## Aplicación {#sec-aplicacion-inferencia}

En esta sección ilustramos los conceptos del capítulo con un ejemplo completo usando datos reales.

### Ejemplo: tiempos de respuesta de servidores

Suponga que se tienen registros de tiempos de respuesta (en ms) de dos servidores y se desea determinar si existe diferencia significativa en sus tiempos medios.

```{r aplicacion-datos}
set.seed(99)
servidor_A <- round(rnorm(30, mean = 120, sd = 15), 1)
servidor_B <- round(rnorm(35, mean = 130, sd = 18), 1)

cat("Servidor A: media =", round(mean(servidor_A), 2),
    "| sd =", round(sd(servidor_A), 2), "| n =", length(servidor_A), "\n")
cat("Servidor B: media =", round(mean(servidor_B), 2),
    "| sd =", round(sd(servidor_B), 2), "| n =", length(servidor_B), "\n")
```

```{r aplicacion-ks-test}
# Verificar normalidad con prueba KS
ks_A <- ks.test(servidor_A, "pnorm", mean(servidor_A), sd(servidor_A))
ks_B <- ks.test(servidor_B, "pnorm", mean(servidor_B), sd(servidor_B))
cat("KS Servidor A: D =", round(ks_A$statistic, 4), "| p-valor =", round(ks_A$p.value, 4), "\n")
cat("KS Servidor B: D =", round(ks_B$statistic, 4), "| p-valor =", round(ks_B$p.value, 4), "\n")
```

```{r aplicacion-welch}
# Prueba de Welch (varianzas posiblemente distintas)
resultado <- t.test(servidor_A, servidor_B, var.equal = FALSE)
cat("\nPrueba Welch:\n")
cat("  t =", round(resultado$statistic, 3), "\n")
cat("  g.l. (Welch) =", round(resultado$parameter, 1), "\n")
cat("  p-valor =", round(resultado$p.value, 4), "\n")
cat("  IC 95%: [", round(resultado$conf.int[1], 2),
    ",", round(resultado$conf.int[2], 2), "]\n")
```

```{r aplicacion-grafica, fig.align='center', fig.width=7, fig.height=4}
library(ggplot2)

df_serv <- data.frame(
  tiempo = c(servidor_A, servidor_B),
  servidor = rep(c("Servidor A", "Servidor B"),
                 c(length(servidor_A), length(servidor_B)))
)

ggplot(df_serv, aes(x = servidor, y = tiempo, fill = servidor)) +
  geom_boxplot(alpha = 0.7, outlier.shape = 21, outlier.size = 2) +
  geom_jitter(width = 0.1, alpha = 0.4, size = 1) +
  scale_fill_manual(values = c("#1A5276", "#1E8449")) +
  labs(title = "Comparación de tiempos de respuesta",
       subtitle = "Prueba de Welch para la diferencia de medias",
       x = "", y = "Tiempo (ms)") +
  theme_minimal() +
  theme(legend.position = "none")
```

**Conclusión:** con un nivel de significancia del 5%, el p-valor obtenido indica si se rechaza o no la hipótesis de igualdad de medias. Un intervalo de confianza que no incluya el cero sugiere que la diferencia es estadísticamente significativa.

---

## Resumen del capítulo

| Concepto | Definición clave |
|---|---|
| Muestra aleatoria | $n$ variables iid con distribución $f(x)$ |
| Estadístico | Función $T(X_1,\ldots,X_n)$ sin parámetros desconocidos |
| Estimador insesgado | $E[T]=\theta$ |
| Consistencia | $\hat\theta_n\xrightarrow{P}\theta$ |
| Método de momentos | Igualar $m_k=\mu_k$ y resolver para $\theta$ |
| EMV | $\hat\theta=\arg\max L(\theta\mid\mathbf{x})$ |
| FDE | $\hat{F}_n(x)=\frac{1}{n}\sum I(x_i\le x)$ |
| TLC | $\sqrt{n}(\bar{X}-\mu)/\sigma\xrightarrow{d}N(0,1)$ |
| $t$ dos muestras | $T=(\bar{X}-\bar{Y}-\delta_0)/(S_p\sqrt{1/n_1+1/n_2})\sim t_{n_1+n_2-2}$ |

: Resumen de conceptos principales del capítulo {#tbl-resumen-cap05}
