# Distribución conjunta y esperanza {#cap-conjunta-esperanza}

## Independencia de variables aleatorias {#sec-41-independencia}

::: {.content-visible when-format="html"}
[📖 Magín Zúñiga Estrada]{.fuente-badge .fuente-magin}
:::

::: {#def-cap04-independencia-va}
### Independencia de variables aleatorias

Las variables aleatorias $X$ y $Y$ con función de distribución conjunta $F(x,y)$ son **independientes** si:

$$F(x,y) = F_X(x)\, F_Y(y).$$

**Formulaciones equivalentes:**

| Tipo | Condición de independencia |
|------|---------------------------|
| Discreta | $p(x_i, y_j) = p_X(x_i)\, p_Y(y_j)$ para todo $(x_i, y_j)$ |
| Continua | $f(x,y) = f_X(x)\, f_Y(y)$ para todo $(x,y)$ |

De manera general, $X_1, X_2, \ldots, X_n$ son **independientes** si para todos los valores $x_1, \ldots, x_n$:

$$F(x_1, \ldots, x_n) = F_{X_1}(x_1)\, F_{X_2}(x_2) \cdots F_{X_n}(x_n).$$
:::

::: {.callout-note icon=false}
### Comentarios

- Para variables **discretas**, independencia significa que la probabilidad en cada celda $(x_i, y_j)$ debe ser el producto de sus marginales.
- Para variables **continuas**, independencia significa que la función de densidad conjunta (pdf) o acumulada (cdf) se puede factorizar como el producto de una función solo de $x$ y otra solo de $y$.
:::

::: {#thm-cap04-ind-vs-cov}
### Independencia implica no correlación

Si $X$ e $Y$ son independientes y $E[|X|], E[|Y|] < \infty$, entonces:

$$E[XY] = E[X]\, E[Y], \quad \text{y por tanto} \quad \text{Cov}(X,Y) = 0.$$

*Demostración (caso discreto):*
$$E[XY] = \sum_i \sum_j a_i b_j\, p(a_i, b_j) = \sum_i \sum_j a_i b_j\, p(a_i) p(b_j) = E[X]\, E[Y]. \quad \square$$

::: {.callout-caution icon=false}
**El recíproco no vale:** $\text{Cov}(X,Y)=0$ (no correlación) **no implica** independencia en general.
:::
:::

::: {#exm-cap04-independencia-continua}
### Ejemplos de independencia — caso continuo

- $f(x,y) = 96x^2 y^3$ con $x \in [0, 1/2]$, $y \in [0,1]$: $X$ e $Y$ **son independientes** (factoriza).
- $f(x,y) = 1.5(x^2 + y^2)$ en el cuadrado unitario: $X$ e $Y$ **no son independientes** (no factoriza).
- $F(x,y) = \tfrac{1}{2}(x^3 y + x y^3)$ en el cuadrado unitario: **no independientes** (la FDA no factoriza).
:::

::: {#exr-cap04-independencia}
### Ejercicios — Independencia

**Básicos:**

1. Sea $f(x,y) = 6x$ para $0 < x < y < 1$. Determine si $X$ e $Y$ son independientes.
2. Sea $p(x,y) = \tfrac{1}{36}$ para $x,y \in \{1,\ldots,6\}$ (dos dados). Verifique la independencia.

**De mayor nivel:**

3. Construya un ejemplo de dos variables aleatorias con $\text{Cov}(X,Y)=0$ que **no** sean independientes.
4. Sean $X,Y$ independientes con $X \sim \text{Bin}(n,p)$ e $Y \sim \text{Bin}(m,p)$. Pruebe que $X+Y \sim \text{Bin}(n+m,p)$.
:::

## Densidad conjunta {#sec-42-densidad-conjunta}

::: {.content-visible when-format="html"}
[📖 Magín Zúñiga Estrada]{.fuente-badge .fuente-magin}
:::


:::: {.content-visible when-format="html"}
[📖 Magín Zúñiga Estrada]{.fuente-badge .fuente-magin}

::::

Cuando se estudian **dos o más variables aleatorias simultáneamente**, necesitamos herramientas que describan su comportamiento conjunto. Esta sección presenta la función de distribución acumulada conjunta, las funciones de masa/densidad conjunta, las distribuciones marginales y el concepto de independencia.

#### Función de distribución conjunta

::: {#def-cap03-cdf-conjunta}
### CDF conjunta

Sean $X$ e $Y$ dos variables aleatorias. La **función de distribución acumulada conjunta** se define como:

$$F_{X,Y}(x,y) = P(X \leq x,\; Y \leq y) \quad \text{para todo } (x,y) \in \mathbb{R}^2$$

**Propiedades:**

1. $F(x,y)$ es no decreciente en cada argumento.
2. $\lim_{x,y \to -\infty} F(x,y) = 0$.
3. $\lim_{x,y \to +\infty} F(x,y) = 1$.

Las **funciones de distribución marginales** se recuperan como:

$$F_X(x) = F_{X,Y}(x, +\infty), \qquad F_Y(y) = F_{X,Y}(+\infty, y)$$

:::

::: {#exm-cap03-dos-tetraedros-magin-zuniga}
### dos tetraedros (Magín Zúñiga)

Se lanzan dos tetraedros de cuatro caras. Sea $X$ la cara invertida del primer tetraedro e $Y$ el **mayor** de los dos valores. Los 16 resultados son equiprobables ($P = 1/16$ cada uno).

Calcular $F_{X,Y}(2,3) = P(X \leq 2,\; Y \leq 3)$: los pares que satisfacen la condición son $(1,1),(1,2),(1,3),(2,1),(2,2),(2,3)$ — un total de 6 puntos, por lo que:

$$F(2,3) = \frac{6}{16} = 0.375$$

La tabla completa de la cdf conjunta:

| $x \backslash y$ | 1 | 2 | 3 | 4 |
|:-:|:-:|:-:|:-:|:-:|
| 1 | 1/16 | 2/16 | 3/16 | 4/16 |
| 2 | 0 | 4/16 | 6/16 | 8/16 |
| 3 | 0 | 0 | 9/16 | 12/16 |
| 4 | 0 | 0 | 0 | 16/16 |

:::

#### Función de masa de probabilidad conjunta (caso discreto)

::: {#def-cap03-pmf-conjunta-discreta}
### PMF conjunta discreta

Si $X$ e $Y$ son discretas con valores $\{x_1,\ldots,x_n\}$ y $\{y_1,\ldots,y_m\}$, la **función masa de probabilidad conjunta** es:

$$p(x_i, y_j) = P(X = x_i,\; Y = y_j)$$

**Propiedades:**

1. $0 \leq p(x_i, y_j) \leq 1$ para toda $i,j$.
2. $\displaystyle\sum_{i}\sum_{j} p(x_i, y_j) = 1$.

Las **pmf marginales** se obtienen sumando sobre la otra variable:

$$p_X(x) = \sum_j p(x, y_j), \qquad p_Y(y) = \sum_i p(x_i, y)$$

:::

::: {#exm-cap03-dos-dados-magin-zuniga}
### dos dados (Magín Zúñiga)

Sea $X$ el valor del primer dado e $Y$ el del segundo. La pmf conjunta es $p(i,j) = 1/36$ para $i,j \in \{1,\ldots,6\}$.

```{r conjunta-dados, message=FALSE}
# PMF conjunta: dos dados independientes
vals <- 1:6
pmf_joint <- matrix(1/36, nrow=6, ncol=6,
                    dimnames=list(paste0("X=",vals), paste0("Y=",vals)))
# Marginales
cat("Marginal X:", rowSums(pmf_joint), "\n")
cat("Marginal Y:", colSums(pmf_joint), "\n")
cat("Suma total:", sum(pmf_joint), "\n")
```

Ahora sea $Y$ la **suma** de ambos dados. La distribución marginal de $Y$ (suma de dos dados):

```{r conjunta-suma, message=FALSE}
S_vals <- 2:12
pS <- c(1,2,3,4,5,6,5,4,3,2,1)/36
cat("P(Y=k) para k=2,...,12:\n")
for(i in seq_along(S_vals))
  cat(sprintf("  P(Y=%2d) = %d/36 ≈ %.4f\n", S_vals[i], c(1,2,3,4,5,6,5,4,3,2,1)[i], pS[i]))
```

:::

#### Función de densidad de probabilidad conjunta (caso continuo)

::: {#def-cap03-pdf-conjunta-continua}
### PDF conjunta continua

Si $X$ e $Y$ son continuas, la **función de densidad de probabilidad conjunta** $f(x,y)$ satisface:

$$P(X \leq x,\; Y \leq y) = \int_{-\infty}^{x}\int_{-\infty}^{y} f(u,v)\,dv\,du$$

**Propiedades:**

1. $f(x,y) \geq 0$ para todo $(x,y)$.
2. $\displaystyle\int_{-\infty}^{\infty}\int_{-\infty}^{\infty} f(x,y)\,dy\,dx = 1$.

Las **densidades marginales** son:

$$f_X(x) = \int_{-\infty}^{\infty} f(x,y)\,dy, \qquad f_Y(y) = \int_{-\infty}^{\infty} f(x,y)\,dx$$

:::

::: {#exm-cap03-marginales-continuas-magin-zuniga}
### marginales continuas (Magín Zúñiga)

Sea $(X,Y)$ con densidad conjunta $f(x,y) = \frac{8}{3}x^3 y$ en $[0,1]\times[1,2]$.

**Marginal de $X$:**

$$f_X(x) = \int_1^2 \frac{8}{3}x^3 y\,dy = \frac{8}{3}x^3\left[\frac{y^2}{2}\right]_1^2 = \frac{8}{3}x^3 \cdot \frac{3}{2} = 4x^3$$

**Marginal de $Y$:**

$$f_Y(y) = \int_0^1 \frac{8}{3}x^3 y\,dx = \frac{8}{3}y\left[\frac{x^4}{4}\right]_0^1 = \frac{2}{3}y$$

```{r marginales-continuas, message=FALSE}
# Verificación numérica
integrate(function(y) 8/3 * 0.5^3 * y, 1, 2)$value  # f_X(0.5)
cat("f_X(0.5) = 4*(0.5)^3 =", 4*0.5^3, "\n")
cat("f_Y(1.5) = (2/3)*1.5 =", 2/3*1.5, "\n")
```

:::

::: {#exr-cap03-marginales-continuas}
### marginales continuas

Sea $(X,Y)$ con densidad conjunta $f(x,y) = \frac{3}{2}(x^2 + y^2)$ en $[0,1]\times[0,1]$.

a. Encuentra $f_X(x)$ y calcula $P(X < 0.5)$.
b. ¿Son $X$ e $Y$ independientes? Justifica.

**Solución (a):**

$$f_X(x) = \int_0^1 \frac{3}{2}(x^2+y^2)\,dy = \frac{3}{2}x^2 + \frac{1}{2}$$

$$P(X < 0.5) = \int_0^{0.5}\left(\frac{3}{2}x^2 + \frac{1}{2}\right)dx = \frac{5}{16}$$

:::

#### Independencia de variables aleatorias

::: {#def-cap03-independencia}
### independencia

Las variables aleatorias $X$ e $Y$ son **independientes** si y solo si:

$$F_{X,Y}(x,y) = F_X(x)\,F_Y(y) \quad \text{para todo } (x,y)$$

Equivalentemente:

- **Caso discreto:** $p(x_i, y_j) = p_X(x_i)\,p_Y(y_j)$ para todo $i,j$.
- **Caso continuo:** $f(x,y) = f_X(x)\,f_Y(y)$ para todo $(x,y)$.

Para $n$ variables, son mutuamente independientes si:

$$F(x_1,\ldots,x_n) = \prod_{i=1}^n F_{X_i}(x_i)$$

:::

::: {#exm-cap03-s-de-independencia-dependencia-magin-zuniga}
### s de independencia/dependencia (Magín Zúñiga)

- **Independientes:** $f(x,y) = 96x^2 y^3$ en $[0,1/2]\times[0,1]$ — se factoriza como $f_X(x)\cdot f_Y(y)$.
- **Dependientes:** $f(x,y) = 1.5(x^2+y^2)$ en $[0,1]^2$ — no se puede factorizar.
- **Dependientes:** $F(x,y) = \frac{1}{2}(x^3 y + x y^3)$ en $[0,1]^2$ — la cdf conjunta no es producto de marginales.

**Interpretación discreta:** en una tabla $p(x_i, y_j)$, independencia significa que cada celda es el producto de su marginal de fila por su marginal de columna.

:::


## Esperanza de la suma de variables aleatorias {#sec-43-esp-suma}

::: {.content-visible when-format="html"}
[📖 Magín Zúñiga Estrada]{.fuente-badge .fuente-magin}
:::


::: {.callout-tip icon=false}
### Fuente: Apuntes del curso (Prof. Magín Zúñiga Estrada)

El desarrollo teórico de esta sección sigue el texto del Dr. Magín
Zúñiga Estrada, que presenta la teoría de esperanza de forma unificada
para variables discretas y continuas.

:::

#### Valor esperado

El **valor esperado** (o esperanza matemática) de una variable aleatoria
$X$ es la media ponderada de todos los valores posibles de $X$, donde el
peso de cada valor es su probabilidad.

- **Caso discreto.** Si $X$ toma valores $x_1, x_2, \ldots$ con pmf $p(x_i)$:
$$E[X] = \sum_i x_i\, p(x_i).$$

- **Caso continuo.** Si $X$ tiene función de densidad $f_X(x)$:
$$E[X] = \int_{-\infty}^{\infty} x\, f_X(x)\, dx.$$

::: {.callout-note icon=false}
### Comentarios

- El valor esperado también se llama **media** o **promedio** de $X$ y se denota $\mu$.
- No necesariamente coincide con un valor posible de $X$; es un promedio ponderado.
- Proporciona una medida de **tendencia central** de la distribución.

:::

**Propiedades de la esperanza** (linealidad):

1. $E[X + Y] = E[X] + E[Y]$ para cualquier par de v.a. $X, Y$.
2. $E[aX + b] = a\,E[X] + b$ para constantes $a, b$.

**Esperanza de funciones.** Si $h$ es una función, la esperanza de $h(X)$
es:

- Caso discreto: $E[h(X)] = \sum_i h(x_i)\, p(x_i)$.
- Caso continuo: $E[h(X)] = \int_{-\infty}^{\infty} h(x)\, f_X(x)\, dx$.

La idea se extiende naturalmente a dos variables. Sean $X$ e $Y$ con pmf/pdf conjunta y $g:\mathbb{R}^2\to\mathbb{R}$:

- **Caso discreto:** $E[g(X,Y)] = \displaystyle\sum_i\sum_j g(x_i,y_j)\,p(x_i,y_j)$.
- **Caso continuo:** $E[g(X,Y)] = \displaystyle\int_{-\infty}^{\infty}\int_{-\infty}^{\infty} g(x,y)\,f(x,y)\,dy\,dx$.

::: {#exm-cap03-funcion-de-ganancia-en-dados-magin-zuniga}
### función de ganancia en dados (Magín Zúñiga)

Sea $X$ la suma de puntos al lanzar dos dados y $Y = X^2 - 6X + 1$ la función de ganancia.

$$E[Y] = \sum_{x=2}^{12}(x^2 - 6x + 1)\,p(x)$$

```{r ganancia-dados, message=FALSE}
x_vals <- 2:12
p_vals <- c(1,2,3,4,5,6,5,4,3,2,1)/36
g_vals <- x_vals^2 - 6*x_vals + 1
E_Y <- sum(g_vals * p_vals)
cat("E[Y] = E[X^2 - 6X + 1] =", round(E_Y, 4), "\n")
cat("Con E[X] =", sum(x_vals*p_vals), "y E[X^2] =", sum(x_vals^2*p_vals), "\n")
cat("Por linealidad: E[X^2] - 6*E[X] + 1 =", sum(x_vals^2*p_vals) - 6*sum(x_vals*p_vals) + 1, "\n")
```

Si $E[Y] < 0$, el juego es desfavorable para el jugador.

:::

```{r esp-ejemplos, message=FALSE, warning=FALSE}
# Esperanza de un dado (uniforme discreta en {1,...,6})
valores <- 1:6
pmf     <- rep(1/6, 6)
E_dado  <- sum(valores * pmf)
cat("E[dado] =", E_dado, "\n")

# Esperanza de X ~ Exp(lambda=2): E[X] = 1/lambda
lambda <- 2
cat("E[Exp(2)] = 1/lambda =", 1/lambda, "\n")

# Verificación numérica
E_exp <- integrate(function(x) x * dexp(x, lambda), 0, Inf)$value
cat("Verificación numérica:", round(E_exp, 6), "\n")
```

**Tabla resumen de esperanzas** de las distribuciones principales:

| Distribución | Parámetros | $E[X]$ | $\text{Var}(X)$ |
|:-------------|:-----------|:------:|:---------------:|
| Bernoulli | $p$ | $p$ | $p(1-p)$ |
| Binomial | $n, p$ | $np$ | $np(1-p)$ |
| Geométrica | $p$ | $(1-p)/p$ | $(1-p)/p^2$ |
| Poisson | $\lambda$ | $\lambda$ | $\lambda$ |
| Uniforme $[a,b]$ | $a, b$ | $(a+b)/2$ | $(b-a)^2/12$ |
| Exponencial | $\lambda$ | $1/\lambda$ | $1/\lambda^2$ |
| Normal | $\mu, \sigma^2$ | $\mu$ | $\sigma^2$ |
| Gamma | $\alpha, \beta$ | $\alpha\beta$ | $\alpha\beta^2$ |

#### Varianza y desviación estándar

Aunque la media proporciona el "centro" de la distribución, no es
suficiente para caracterizarla. La **varianza** mide cuánto se dispersa
la probabilidad alrededor de la media.

::: {#def-cap03-varianza}
### Varianza

Si $X$ es una variable aleatoria con $E[X] = \mu$, entonces:
$$\text{Var}(X) = E[(X-\mu)^2].$$

La **desviación estándar** es $\sigma = \sqrt{\text{Var}(X)}$.

:::

**Fórmula computacional** (frecuentemente más práctica):
$$\text{Var}(X) = E[X^2] - (E[X])^2.$$

**Propiedades de la varianza:**

1. Si $X$ y $Y$ son **independientes**: $\text{Var}(X+Y) = \text{Var}(X) + \text{Var}(Y)$.
2. Para constantes $a$ y $b$: $\text{Var}(aX+b) = a^2\,\text{Var}(X)$.
3. $\text{Var}(X) = E[X^2] - \mu^2$.

:::: {.content-visible when-format="html"}
[📖 Magín Zúñiga Estrada]{.fuente-badge .fuente-magin}

::::

::: {.callout-tip icon=false}
### Aplicaciones de las propiedades de varianza

**Varianza de Bernoulli($p$).** Sea $X \sim \text{Ber}(p)$. Como $X \in \{0,1\}$, tenemos $X^2 = X$, luego $E[X^2] = p$, y:

$$\text{Var}(X) = E[X^2] - \mu^2 = p - p^2 = p(1-p)$$

**Varianza de Binomial($n,p$).** Como $X = \sum_{i=1}^n X_i$ con $X_i \sim \text{Ber}(p)$ independientes:

$$\text{Var}(X) = \sum_{i=1}^n \text{Var}(X_i) = n\,p(1-p)$$

**Varianza de Uniforme($[0,1]$).** Con $\mu = 1/2$:

$$\text{Var}(X) = \int_0^1 \left(x - \tfrac{1}{2}\right)^2 dx = \left[\frac{(x-1/2)^3}{3}\right]_0^1 = \frac{1}{12}$$

**Varianza de Exponencial($\lambda$).** Usando $E[X^2] = 2/\lambda^2$ y $\mu = 1/\lambda$:

$$\text{Var}(X) = \frac{2}{\lambda^2} - \frac{1}{\lambda^2} = \frac{1}{\lambda^2}$$

```{r var-propiedades, message=FALSE}
# Verificación numérica de las varianzas
cat("Var(Ber(0.3)) =", 0.3*0.7, "\n")
cat("Var(Bin(10,0.3)) =", 10*0.3*0.7, "\n")
cat("Var(Unif[0,1]) =", 1/12, "\n")
cat("Var(Exp(2)) = 1/lambda^2 =", 1/4, "\n")
# Verificación con var() de R
set.seed(42)
cat("Monte Carlo Var(Exp(2)):", round(var(rexp(1e6, 2)), 4), "\n")
```

:::

```{r varianza-ejemplos, fig.align='center', fig.width=8, fig.height=4}
library(ggplot2)
library(gridExtra)

set.seed(42)
# Comparar cuatro distribuciones con misma media pero diferente varianza
n <- 10000
df_comp <- data.frame(
  x    = c(runif(n, 1, 5),     # Uniforme[1,5], mu=3
            rnorm(n, 3, 0.5),  # Normal(3, 0.5^2), mu=3
            rnorm(n, 3, 1.5),  # Normal(3, 1.5^2), mu=3
            c(rep(1,n/2), rep(5,n/2))),  # Bimodal, mu=3
  dist = rep(c("Uniforme[1,5]","Normal(3,0.25)","Normal(3,2.25)","Bimodal"),
             each=n)
)

ggplot(df_comp, aes(x=x, fill=dist)) +
  geom_density(alpha=0.5) +
  geom_vline(xintercept=3, color="black", linewidth=1, linetype="dashed") +
  facet_wrap(~dist, ncol=4) +
  theme_minimal() +
  theme(legend.position="none") +
  labs(title="Distribuciones con la misma media (μ=3) pero diferente varianza",
       x="x", y="Densidad")
```


## Covarianza, varianza de sumas y correlaciones {#sec-44-covarianza}

::: {.content-visible when-format="html"}
[📖 Magín Zúñiga Estrada]{.fuente-badge .fuente-magin}
:::


Cuando se trabaja con dos o más variables aleatorias, es natural preguntar
si estas se "mueven juntas" o de manera independiente.

#### Covarianza

::: {#def-cap03-covarianza}
### Covarianza

Sean $X$ y $Y$ dos variables aleatorias. La **covarianza** entre $X$ y $Y$
se define como:
$$\text{Cov}(X,Y) = E[(X - E[X])(Y - E[Y])].$$

Equivalentemente: $\text{Cov}(X,Y) = E[XY] - E[X]\,E[Y]$.

:::

**Interpretación:**

- $\text{Cov}(X,Y) > 0$: cuando $X$ supera su media, $Y$ tiende a superar
  la suya también (correlación positiva).
- $\text{Cov}(X,Y) < 0$: cuando $X$ supera su media, $Y$ tiende a estar
  por debajo (correlación negativa).
- $\text{Cov}(X,Y) = 0$: $X$ y $Y$ **no están correlacionadas**
  (aunque no implica independencia en general).

**Consecuencia para la varianza de la suma:**
$$\text{Var}(X+Y) = \text{Var}(X) + \text{Var}(Y) + 2\,\text{Cov}(X,Y).$$

**Independencia implica no correlación** (pero no al revés): si $X$ e $Y$
son independientes, entonces $\text{Cov}(X,Y) = 0$.

#### Coeficiente de correlación

La covarianza tiene unidades (producto de las unidades de $X$ y $Y$), lo
que dificulta comparaciones. El **coeficiente de correlación de Pearson**
es una versión estandarizada e **adimensional**:

::: {#def-cap03-correlacion-de-pearson}
### Correlación de Pearson

$$\rho(X,Y) = \frac{\text{Cov}(X,Y)}{\sqrt{\text{Var}(X)\,\text{Var}(Y)}}.$$

Se cumple que $-1 \leq \rho(X,Y) \leq 1$.

:::

| Valor de $\rho$ | Interpretación |
|:----------------|:---------------|
| $\rho \approx 1$ | Relación lineal positiva casi perfecta |
| $\rho \approx -1$ | Relación lineal negativa casi perfecta |
| $\rho \approx 0$ | Sin relación lineal (pueden existir relaciones no lineales) |

```{r covarianza-demo, fig.align='center', fig.width=9, fig.height=3, message=FALSE}
library(ggplot2)
library(gridExtra)
set.seed(123)
n <- 200

genera_par <- function(rho, n) {
  x <- rnorm(n)
  y <- rho * x + sqrt(1 - rho^2) * rnorm(n)
  data.frame(x=x, y=y, rho=paste0("ρ = ", rho))
}

df_rho <- rbind(genera_par(-0.9, n), genera_par(0, n), genera_par(0.9, n))

ggplot(df_rho, aes(x=x, y=y)) +
  geom_point(alpha=0.4, color="#006341") +
  geom_smooth(method="lm", se=FALSE, color="#C8962E", linewidth=1) +
  facet_wrap(~rho, ncol=3) +
  theme_minimal() +
  labs(title="Efecto del coeficiente de correlación ρ",
       x="X", y="Y")
```


## Esperanza condicional y varianza condicional {#sec-45-esp-condicional}

::: {.content-visible when-format="html"}
[📖 Magín Zúñiga Estrada]{.fuente-badge .fuente-magin}
:::


La **esperanza condicional** $E[Y \mid X = x]$ es el valor esperado de
$Y$ dado que $X$ toma el valor $x$. Es en sí misma una función de $x$,
y por tanto una nueva variable aleatoria cuando $X$ es aleatoria.

::: {.callout-note icon=false}
### Ley de la esperanza total (ley de las esperanzas iteradas)

Para cualesquiera variables aleatorias $X$ y $Y$:
$$E[Y] = E[E[Y \mid X]].$$

Análogamente, la **ley de la varianza total**:
$$\text{Var}(Y) = E[\text{Var}(Y \mid X)] + \text{Var}(E[Y \mid X]).$$

:::

**Ejemplo.** Sea $X \sim \text{Poisson}(\lambda)$ el número de accidentes
en un día, y dado $X=n$, el costo total $Y \mid X=n \sim \text{Binomial}(n, p)$
(cada accidente es grave con prob. $p$). Entonces $E[Y] = \lambda p$.

```{r esp-condicional}
# Simulación: E[Y] = lambda * p
lambda <- 5; p <- 0.3; N <- 100000
x <- rpois(N, lambda)
y <- rbinom(N, size=x, prob=p)
cat("E[Y] teórico  :", lambda * p, "\n")
cat("E[Y] simulado :", round(mean(y), 4), "\n")
```


## Teorema de Bayes para densidades {#sec-46-bayes}

El Teorema de Bayes permite actualizar la distribución de una cantidad desconocida $\Theta$ al incorporar nueva información proveniente de una observación $X$.

::: {#thm-cap04-bayes-densidades}
## Teorema de Bayes — versión de densidades

Sean $X$ y $\Theta$ variables aleatorias con densidad conjunta $f(x,\theta)$. La **densidad posterior** de $\Theta$ dado $X=x$ es:

$$f_{\Theta|X}(\theta \mid x) = \frac{f_{X|\Theta}(x \mid \theta)\; f_\Theta(\theta)}{f_X(x)},$$

donde la **densidad marginal** de $X$ satisface:
$$f_X(x) = \int_{-\infty}^{\infty} f_{X|\Theta}(x \mid \theta)\; f_\Theta(\theta)\, d\theta.$$

| Término | Nombre | Papel |
|---------|--------|-------|
| $f_\Theta(\theta)$ | **A priori** | Conocimiento previo sobre $\Theta$ |
| $f_{X|\Theta}(x|\theta)$ | **Verosimilitud** | Información del dato |
| $f_X(x)$ | **Evidencia** | Constante normalizadora |
| $f_{\Theta|X}(\theta|x)$ | **A posteriori** | Conocimiento actualizado |
:::

::: {#exm-cap04-bayes-normal}
## Actualización bayesiana — media normal

Sea $X | \mu \sim N(\mu, \sigma^2)$ con $\sigma^2$ conocida y $\mu \sim N(\mu_0, \tau^2)$ (priori conjugada). Entonces:

$$\mu \mid X = x \;\sim\; N\!\left(\frac{\sigma^2 \mu_0 + \tau^2 x}{\sigma^2 + \tau^2},\; \frac{\sigma^2 \tau^2}{\sigma^2 + \tau^2}\right).$$

La media posterior es un **promedio ponderado** entre la media a priori $\mu_0$ y el dato $x$, con pesos inversamente proporcionales a las varianzas.
:::

::: {#exm-cap04-bayes-poisson}
## Actualización bayesiana — tasa Poisson

Sea $X_1,\ldots,X_n \mid \lambda \sim \text{Poisson}(\lambda)$ i.i.d. y $\lambda \sim \text{Gamma}(\alpha, \beta)$. Entonces:

$$\lambda \mid X_1,\ldots,X_n \;\sim\; \text{Gamma}\!\left(\alpha + \sum_{i=1}^n X_i,\; \beta + n\right).$$

Este es el caso del **par conjugado** Poisson–Gamma.
:::

::: {#exr-cap04-bayes}
## Ejercicios — Teorema de Bayes para densidades

**Básicos:**

1. Sea $X | p \sim \text{Bin}(n, p)$ y $p \sim \text{Beta}(\alpha, \beta)$. Encuentre la distribución posterior $p | X = x$.
2. Calcule la distribución marginal $f_X(x)$ en el modelo Normal–Normal del ejemplo anterior.

**De mayor nivel:**

3. Demuestre que si la distribución a priori es conjugada para la verosimilitud, la posterior pertenece a la misma familia paramétrica que la a priori. Use el ejemplo Poisson–Gamma.
4. Sea $\Theta \sim \text{Exp}(\lambda_0)$ y $X | \Theta = \theta \sim \text{Exp}(\theta)$. Encuentre $f_{\Theta|X}(\theta|x)$ e identifique su familia.
:::

## Función generatriz de momentos {#sec-47-fgm}

::: {.content-visible when-format="html"}
[📖 Magín Zúñiga Estrada]{.fuente-badge .fuente-magin}
:::


La **función generatriz de momentos (FGM)** de una variable aleatoria $X$
es:
$$M_X(t) = E[e^{tX}], \quad t \in \mathbb{R} \text{ (en una vecindad del 0)}.$$

Su importancia radica en que:

1. **Genera momentos**: $E[X^k] = M_X^{(k)}(0)$ (la $k$-ésima derivada
   evaluada en $t=0$).
2. **Caracteriza la distribución**: si dos v.a. tienen la misma FGM en
   una vecindad del 0, tienen la misma distribución.
3. **Facilita el análisis de sumas**: si $X_1, \ldots, X_n$ son
   independientes, $M_{X_1+\cdots+X_n}(t) = \prod_i M_{X_i}(t)$.

| Distribución | FGM $M_X(t)$ |
|:-------------|:------------|
| Bernoulli$(p)$ | $1-p+pe^t$ |
| Binomial$(n,p)$ | $(1-p+pe^t)^n$ |
| Poisson$(\lambda)$ | $e^{\lambda(e^t-1)}$ |
| Exponencial$(\lambda)$ | $\lambda/(\lambda-t),\ t<\lambda$ |
| Normal$(\mu,\sigma^2)$ | $e^{\mu t + \sigma^2 t^2/2}$ |

```{r fgm-ejemplo}
# Verificación: momentos de Normal(2, 9) usando FGM
mu <- 2; sigma2 <- 9

# E[X] = derivada 1era en t=0 → mu
# E[X^2] = derivada 2da en t=0 → sigma2 + mu^2
cat("E[X]   teórico:", mu, "\n")
cat("E[X^2] teórico:", sigma2 + mu^2, "\n")

# Verificación simulada
set.seed(1)
X <- rnorm(1e6, mu, sqrt(sigma2))
cat("E[X]   simulado:", round(mean(X), 4), "\n")
cat("E[X^2] simulado:", round(mean(X^2), 4), "\n")
```

### Importancia en estadística

La LGN justifica el uso de **promedios muestrales** como estimadores de
medias poblacionales: con suficientes datos, el promedio muestral estará
tan cerca de $\mu$ como se quiera. Esta es la base filosófica de la
**estimación puntual** que se estudiará en el capítulo de inferencia.




## Ley débil de los grandes números {#sec-48-lgn-debil}

::: {.content-visible when-format="html"}
[📖 Magín Zúñiga Estrada]{.fuente-badge .fuente-magin}
:::


::: {.content-visible when-format="html"}
[📖 Magín Zúñiga Estrada]{.fuente-badge .fuente-magin}

:::


::: {.callout-tip icon=false}
### Fuente: Apuntes del curso (Prof. Magín Zúñiga Estrada)

:::

Esta sección aborda, desde un enfoque teórico, el comportamiento de
estadísticos muestrales cuando el tamaño de muestra $n \to \infty$.

#### Convergencia en probabilidad

::: {#def-cap03-convergencia-en-probabilidad}
### Convergencia en probabilidad

Una secuencia de variables aleatorias $X_1, X_2, \ldots$ **converge en
probabilidad** a una variable aleatoria $X$ (se escribe
$X_n \xrightarrow{p} X$) si, para todo $\varepsilon > 0$:
$$\lim_{n \to \infty} P(|X_n - X| \geq \varepsilon) = 0,$$
o equivalentemente,
$\lim_{n \to \infty} P(|X_n - X| < \varepsilon) = 1.$

:::

::: {.callout-note icon=false}
### Teorema: Ley débil de los grandes números (con prueba)

Sea $X_1, X_2, \ldots$ iid con $E[X_i] = \mu$ y
$\text{Var}(X_i) = \sigma^2 < \infty$. Entonces
$\bar{X}_n \xrightarrow{p} \mu$.

**Prueba** (via desigualdad de Chebyshev): Para todo $\varepsilon > 0$,
$$P(|\bar{X}_n - \mu| \geq \varepsilon) \leq
  \frac{\text{Var}(\bar{X}_n)}{\varepsilon^2} =
  \frac{\sigma^2}{n\varepsilon^2} \xrightarrow{n\to\infty} 0.$$

:::

::: {#exm-cap03-consistencia-de-s-2}
### Consistencia de $S^2$

Si $X_1, X_2, \ldots$ son iid con $E[X_i] = \mu$,
$\text{Var}(X_i) = \sigma^2 < \infty$, entonces por Chebyshev:
$$P(|S_n^2 - \sigma^2| \geq \varepsilon) \leq
  \frac{\text{Var}(S_n^2)}{\varepsilon^2} \to 0,$$
ya que $\text{Var}(S_n^2) \to 0$ cuando $n \to \infty$. Por tanto
$S_n^2 \xrightarrow{p} \sigma^2$.

:::

#### Teorema Central del Límite

::: {.callout-note icon=false}

## Ley fuerte de los grandes números {#sec-49-lgn-fuerte}

La Ley fuerte de Kolmogórov garantiza convergencia **casi segura** (con probabilidad 1), más fuerte que la convergencia en probabilidad de la ley débil.

::: {#thm-cap04-lgn-fuerte}
## Ley fuerte de los grandes números (Kolmogórov, 1933)

Sea $X_1, X_2, \ldots$ una sucesión de variables aleatorias i.i.d. con $E[|X_i|] = \mu < \infty$. Entonces:

$$P\!\left(\lim_{n \to \infty} \bar{X}_n = \mu\right) = 1, \qquad \bar{X}_n = \frac{1}{n}\sum_{i=1}^n X_i.$$

Se escribe $\bar{X}_n \xrightarrow{\text{c.s.}} \mu$.
:::

::: {.callout-note collapse=true icon=false}
### Ley débil vs. ley fuerte

| | Ley débil | Ley fuerte |
|---|---|---|
| Convergencia | En probabilidad | Casi segura |
| Condición mínima | $E[X_i] = \mu < \infty$ | $E[X_i] = \mu < \infty$ |
| Enunciado | $P(|\bar{X}_n - \mu| > \varepsilon) \to 0$ | $P(\lim_{n} \bar{X}_n = \mu) = 1$ |
| Implicación | ← fuerte implica débil | No implica la otra dirección en general |

La ley fuerte es estrictamente más poderosa: toda secuencia que converge c.s. también converge en probabilidad, pero no al revés.
:::

::: {#exm-cap04-lgn-fuerte-simulacion}
## Simulación — trayectorias del promedio

Para $X_i \sim \text{Ber}(0.4)$ i.i.d., la ley fuerte garantiza que **todas** las trayectorias de $\bar{X}_n$ convergen al valor $\mu = 0.4$.

```{r lgn-fuerte-sim, message=FALSE}
set.seed(42)
n_total <- 1000; n_traj <- 6; mu <- 0.4
plot(NULL, xlim=c(1, n_total), ylim=c(0.1, 0.8),
     xlab="n", ylab=expression(bar(X)[n]),
     main="Ley fuerte — Ber(0.4): todas las trayectorias convergen a 0.4")
abline(h=mu, col="red", lwd=2, lty=2)
for (i in seq_len(n_traj)) {
  x <- rbinom(n_total, 1, mu)
  lines(cumsum(x) / seq_along(x), col=i)
}
legend("topright", c(paste0("Trayectorias (k=",n_traj,")"),"μ = 0.4"),
       col=c(1,"red"), lty=c(1,2), lwd=c(1,2), cex=0.85)
```
:::

::: {#exr-cap04-lgn-fuerte}
## Ejercicios — Ley fuerte de los grandes números

**Básicos:**

1. Sea $X_i \sim \text{Exp}(\lambda)$ i.i.d. ¿Hacia qué valor converge $\bar{X}_n$ casi seguramente?
2. Explique con sus propias palabras la diferencia entre convergencia en probabilidad y convergencia casi segura.

**De mayor nivel:**

3. Sea $X_i \sim N(\mu, \sigma^2)$ i.i.d. ¿Qué garantiza la ley fuerte sobre $\bar{X}_n$ y $S_n^2 = \frac{1}{n}\sum(X_i-\bar{X})^2$?
4. La ley fuerte implica la ley débil. Pruebe esta afirmación usando las definiciones.
:::

:::

### Resumen del capítulo

| Distribución | Parámetros | $E[X]$ | $\text{Var}(X)$ | Propiedad clave |
|:-------------|:----------:|:------:|:---------------:|:----------------|
| Uniforme continua | $a, b$ | $\frac{a+b}{2}$ | $\frac{(b-a)^2}{12}$ | Densidad constante en $[a,b]$ |
| Normal | $\mu, \sigma^2$ | $\mu$ | $\sigma^2$ | Simétrica, campana de Gauss |
| Exponencial | $\lambda$ | $\frac{1}{\lambda}$ | $\frac{1}{\lambda^2}$ | Falta de memoria |
| Gamma | $\alpha, \lambda$ | $\frac{\alpha}{\lambda}$ | $\frac{\alpha}{\lambda^2}$ | Suma de $\alpha$ Exp($\lambda$) |
| Weibull | $k, \lambda$ | $\lambda\,\Gamma(1+1/k)$ | $\lambda^2[\Gamma(1+2/k)-\Gamma(1+1/k)^2]$ | Tasa de fallo variable |

::: {.callout-note icon=false}
### Criterio de selección del modelo continuo

- Valor en un intervalo sin preferencia: **Uniforme** continua.
- Fenómeno gobernado por muchos factores aditivos: **Normal**.
- Tiempo hasta el primer evento, sin memoria: **Exponencial**.
- Suma de $k$ tiempos exponenciales independientes: **Gamma**.
- Tiempo de vida con tasa de fallo creciente/decreciente: **Weibull**.

:::

::: {.callout-tip icon=false}
### Ideas clave del capítulo

- Para una VA continua $X$, $P(X = x) = 0$ siempre; las probabilidades son áreas bajo $f(x)$.
- La **estandarización** $Z = (X - \mu)/\sigma$ transforma cualquier $N(\mu,\sigma^2)$ en $N(0,1)$.
- **Distribuciones conjuntas**: $f_{X,Y}(x,y)$ describe el comportamiento simultáneo; las marginales se obtienen integrando sobre la otra variable.
- **Independencia**: $X$ e $Y$ son independientes si y solo si $f_{X,Y}(x,y) = f_X(x)\,f_Y(y)$.
- **TCL**: para muestras grandes, $\bar{X} \approx N(\mu, \sigma^2/n)$ sin importar la distribución original.

:::

### Ejercicios propuestos {#sec-ejercicios-esp-cov}

Los siguientes ejercicios cubren esperanza, varianza, covarianza, distribuciones conjuntas y el TCL.

1. Sea $X \sim \text{Poisson}(\lambda)$. Use el TCL para aproximar $P(\bar{X}_n > 5.2)$
   cuando $\lambda = 5$ y $n = 100$.
2. Demuestre que si $X_n \xrightarrow{p} c$ (constante), entonces $X_n^2 \xrightarrow{p} c^2$.
3. ¿Por qué el TCL no aplica directamente cuando $\text{Var}(X_i) = \infty$?
   Dé un ejemplo de distribución con varianza infinita.

1. Sea $X \sim \text{Poisson}(3)$. Calcule $E[X]$, $\text{Var}(X)$ y
   $E[X(X-1)]$.

2. Sean $X$ y $Y$ v.a. con $E[X]=2$, $E[Y]=5$, $\text{Var}(X)=4$,
   $\text{Var}(Y)=9$ y $\text{Cov}(X,Y) = -3$. Calcule:
   a) $E[2X - Y + 1]$.
   b) $\text{Var}(X + Y)$ y $\text{Var}(3X - 2Y)$.
   c) $\rho(X,Y)$.

3. Demuestre que si $X$ e $Y$ son independientes, entonces
   $\text{Cov}(X,Y) = 0$. ¿Es cierto el recíproco? Construya un
   contraejemplo.

4. Sea $X \sim N(\mu, \sigma^2)$. Demuestre que $\text{Cov}(X, X) = \text{Var}(X)$.

5. Si $X$ e $Y$ son independientes con $E[X]=3$, $E[Y]=4$, $\text{Var}(X)=2$, $\text{Var}(Y)=5$, calcule $E[XY]$, $\text{Cov}(X,Y)$ y $\text{Var}(2X-3Y+1)$.

### Conexión con el siguiente capítulo

Hasta aquí hemos trabajado con distribuciones teóricas conocidas: sabíamos exactamente qué distribución seguía $X$ y cuáles eran sus parámetros. En la práctica, los parámetros $\mu$, $\sigma^2$ o $p$ son *desconocidos*: solo tenemos una muestra. En el siguiente capítulo estudiaremos cómo estimarlos a partir de datos y cómo cuantificar la incertidumbre de esas estimaciones mediante distribuciones muestrales — en particular, la $\chi^2$, la $t$ de Student y la $F$ de Fisher, que son directamente derivadas de la distribución Normal que acabas de aprender.
