# Estadística Descriptiva {#cap-estadistica-descriptiva}

La estadística es la ciencia de recolectar, organizar, analizar e interpretar datos para tomar decisiones bajo incertidumbre. Antes de construir modelos o hacer inferencias, es indispensable conocer y resumir los datos disponibles: ese es el objetivo de la **estadística descriptiva**.

::: {.callout-note icon=false}
## ¿Por qué empezar aquí?

Ante una mala planeación del experimento, una toma de datos sesgada o la no validación de supuestos, **ninguna técnica estadística puede corregir resultados incorrectos**. La estadística descriptiva es el primer filtro: permite detectar errores, valores atípicos y patrones antes de aplicar cualquier modelo.

La estadística descriptiva y la probabilidad son complementarias. Con los datos en mano, la **estadística** resume lo observado; con un modelo probabilístico, la **probabilidad** cuantifica lo que podría ocurrir. Este capítulo cubre las herramientas descriptivas; el siguiente introduce la probabilidad.
:::

## Estadística descriptiva {#sec-estadistica-descriptiva}

::: {.content-visible when-format="html"}
[📖 Humberto Martínez Bautista]{.fuente-badge .fuente-humberto}
:::

La estadística descriptiva se ocupa de organizar, resumir y presentar la información contenida en un conjunto de datos sin ir más allá de lo que los datos mismos muestran. Es el punto de partida de todo análisis: antes de modelar o inferir, es indispensable conocer la distribución y el comportamiento de las variables de interés.

### Medidas de localización (tendencia central)

Las medidas de tendencia central describen el valor "típico" o representativo de un conjunto de observaciones $x_1, x_2, \ldots, x_n$.

::: {#def-cap01a-media}
## Media aritmética

Para un conjunto de $n$ observaciones $x_1, x_2, \ldots, x_n$, la **media aritmética** es:

$$\bar{x} = \frac{1}{n}\sum_{i=1}^n x_i$$

Es la medida más usada, pero **sensible a valores atípicos**: un dato extremo puede desplazarla considerablemente.
:::

::: {#def-cap01a-mediana}
## Mediana

Ordenados los datos de menor a mayor, la **mediana** $Me$ es el valor central:

$$Me = \begin{cases} x_{(m+1)} & \text{si } n = 2m+1 \text{ (impar)} \\ \dfrac{x_{(m)} + x_{(m+1)}}{2} & \text{si } n = 2m \text{ (par)} \end{cases}$$

Es **robusta frente a valores atípicos**: los datos extremos no la afectan.
:::

::: {#def-cap01a-moda}
## Moda

La **moda** es el valor (o valores) que aparecen con mayor frecuencia en el conjunto de datos. Una distribución puede ser **unimodal**, **bimodal** o **multimodal**.
:::

| Medida | Úsala cuando… | Evítala si… |
|:---|:---|:---|
| **Media** | Los datos son simétricos, sin atípicos | Hay valores extremos o datos asimétricos |
| **Mediana** | Hay atípicos o distribución asimétrica | Necesitas propiedades algebraicas |
| **Moda** | Datos categóricos o distribuciones multimodales | La distribución es continua y uniforme |

::: {.callout-note icon=false}
## Relación entre media, mediana y asimetría

- Distribución **simétrica**: $\bar{x} \approx Me$
- Asimetría **positiva** (cola derecha): $\bar{x} > Me$
- Asimetría **negativa** (cola izquierda): $\bar{x} < Me$
:::

::: {#exm-cap01a-tendencia-central}
## Tendencia central — precio de casas

Aplicamos las tres medidas de localización a los precios del dataset de casas del curso.

```{r est-desc-central, message=FALSE, warning=FALSE, fig.align='center', fig.width=9, fig.height=4}
library(modelEstCIMAT)
library(ggplot2)
library(gridExtra)

x <- readRDS(system.file("data", "casas.rds",
                         package = "modelEstCIMAT"))$PRECIO

moda_aprox <- as.numeric(names(which.max(table(round(x, -2)))))

cat("=== Medidas de tendencia central: Precio de casas ===\n")
cat(sprintf("Media   : %8.2f  miles de pesos\n", mean(x)))
cat(sprintf("Mediana : %8.2f  miles de pesos\n", median(x)))
cat(sprintf("Moda    : %8.2f  miles de pesos (aprox.)\n", moda_aprox))
cat(sprintf("\nMedia > Mediana → asimetría positiva (cola a la derecha)\n"))

df <- data.frame(precio = x)
p1 <- ggplot(df, aes(x = precio)) +
  geom_histogram(aes(y = after_stat(density)), bins = 12,
                 fill = "#006341", color = "white", alpha = 0.75) +
  geom_vline(xintercept = mean(x),    color = "#C8962E", linewidth = 1.2) +
  geom_vline(xintercept = median(x),  color = "#1F618D", linewidth = 1.2,
             linetype = "dashed") +
  geom_vline(xintercept = moda_aprox, color = "#922B21", linewidth = 1.2,
             linetype = "dotted") +
  annotate("text", x = mean(x)     + 40, y = Inf, vjust = 2,
           label = "Media",   color = "#C8962E", fontface = "bold", size = 3.2) +
  annotate("text", x = median(x)   - 40, y = Inf, vjust = 3.5,
           label = "Mediana", color = "#1F618D", fontface = "bold", size = 3.2) +
  annotate("text", x = moda_aprox  - 40, y = Inf, vjust = 5,
           label = "Moda",    color = "#922B21", fontface = "bold", size = 3.2) +
  theme_minimal() +
  labs(title = "Medidas de tendencia central",
       x = "Precio (miles de pesos)", y = "Densidad")

set.seed(7)
sin_atip <- rnorm(50, 500, 80)
con_atip <- c(sin_atip, 2000, 2200, 2500)

df2 <- data.frame(
  medida = rep(c("Media", "Mediana"), 2),
  valor  = c(mean(sin_atip), median(sin_atip),
             mean(con_atip), median(con_atip)),
  grupo  = rep(c("Sin atípicos", "Con atípicos"), each = 2)
)
p2 <- ggplot(df2, aes(x = grupo, y = valor, fill = medida)) +
  geom_bar(stat = "identity", position = "dodge", alpha = 0.85, width = 0.6) +
  scale_fill_manual(values = c("Media" = "#C8962E", "Mediana" = "#1F618D")) +
  theme_minimal() +
  theme(legend.position = "bottom") +
  labs(title = "Efecto de valores atípicos",
       x = NULL, y = "Valor estimado", fill = NULL)

gridExtra::grid.arrange(p1, p2, ncol = 2)
```
:::

### Medidas de dispersión

Las medidas de dispersión cuantifican cuánto se alejan los datos del centro. Dos conjuntos con la misma media pueden tener comportamientos muy distintos si su dispersión difiere.

::: {#def-cap01a-varianza}
## Varianza muestral y desviación estándar

La **varianza muestral** mide la dispersión promedio al cuadrado respecto a la media:

$$s^2 = \frac{1}{n-1}\sum_{i=1}^n (x_i - \bar{x})^2$$

El divisor $n-1$ (en lugar de $n$) produce un estimador **insesgado** de la varianza poblacional $\sigma^2$.

La **desviación estándar** es la raíz cuadrada de la varianza:

$$s = \sqrt{s^2}$$

Está en las mismas unidades que los datos, lo que facilita su interpretación directa.
:::

::: {#def-cap01a-iqr}
## Rango y rango intercuartílico (IQR)

El **rango** es la diferencia entre el valor máximo y el mínimo:
$$R = x_{(n)} - x_{(1)}$$

El **rango intercuartílico** mide la dispersión del 50% central:
$$IQR = Q_3 - Q_1$$

Es **robusto frente a atípicos** porque no depende de los valores extremos.
:::

::: {#def-cap01a-cv}
## Coeficiente de variación

$$CV = \frac{s}{\bar{x}} \times 100\%$$

Expresa la dispersión como porcentaje de la media. Permite **comparar variabilidad entre variables con distintas unidades o magnitudes**.
:::

| Medida | Fórmula | Robustez | Uso principal |
|:---|:---:|:---:|:---|
| Rango | $x_{(n)}-x_{(1)}$ | Baja | Vista rápida del recorrido |
| Varianza | $s^2$ | Media | Base de otros estadísticos |
| Desv. estándar | $s$ | Media | Interpretación directa |
| IQR | $Q_3-Q_1$ | **Alta** | Datos con atípicos |
| CV | $s/\bar{x}$ | Media | Comparar variables distintas |

::: {#exm-cap01a-dispersion}
## Dispersión — precio de casas

```{r est-desc-dispersion, fig.align='center', fig.width=9, fig.height=4, message=FALSE, warning=FALSE}
Q1  <- quantile(x, 0.25)
Q3  <- quantile(x, 0.75)
IQR_val <- IQR(x)

cat("=== Medidas de dispersión: Precio de casas ===\n")
cat(sprintf("Rango   : %8.2f  miles de pesos\n", diff(range(x))))
cat(sprintf("Varianza: %8.2f  (miles)²\n",        var(x)))
cat(sprintf("DE      : %8.2f  miles de pesos\n",  sd(x)))
cat(sprintf("IQR     : %8.2f  miles de pesos  [Q1=%.1f, Q3=%.1f]\n",
            IQR_val, Q1, Q3))
cat(sprintf("CV      : %8.1f%%\n", sd(x)/mean(x)*100))

set.seed(42)
baja <- rnorm(80, mean(x), sd(x)*0.4)
alta <- rnorm(80, mean(x), sd(x)*1.6)
df_comp <- data.frame(
  valor = c(baja, alta),
  grupo = rep(c(sprintf("Baja dispersión\nDE=%.0f", sd(baja)),
                sprintf("Alta dispersión\nDE=%.0f", sd(alta))), each = 80)
)
p1 <- ggplot(df_comp, aes(x = valor, fill = grupo)) +
  geom_density(alpha = 0.55, color = NA) +
  geom_vline(xintercept = mean(x), color = "#333", linetype = "dashed") +
  scale_fill_manual(values = c("#006341", "#C8962E")) +
  theme_minimal() +
  theme(legend.position = "bottom", legend.title = element_blank()) +
  labs(title = "Misma media, distinta dispersión",
       x = "Valor", y = "Densidad")

df2 <- data.frame(precio = x)
p2 <- ggplot(df2, aes(y = precio)) +
  geom_boxplot(fill = "#006341", alpha = 0.7,
               outlier.color = "#C8962E", outlier.size = 2) +
  annotate("segment", x = 0.35, xend = 0.35,
           y = Q1, yend = Q3, color = "#1F618D", linewidth = 1.2,
           arrow = arrow(ends = "both", length = unit(0.12, "cm"))) +
  annotate("text", x = 0.5, y = (Q1+Q3)/2,
           label = sprintf("IQR\n= %.0f", IQR_val),
           color = "#1F618D", size = 3, fontface = "bold") +
  theme_minimal() +
  labs(title = "Diagrama de caja con IQR",
       y = "Precio (miles de pesos)", x = NULL)

gridExtra::grid.arrange(p1, p2, ncol = 2)
```
:::

### Medidas de forma

Las medidas de forma describen cómo se distribuyen los datos alrededor del centro, más allá de su promedio y dispersión.

::: {#def-cap01a-asimetria}
## Asimetría (sesgo)

La **asimetría** mide si la distribución tiene una cola más pronunciada hacia alguno de los lados:

$$g_1 = \frac{1}{n}\sum_{i=1}^n \left(\frac{x_i - \bar{x}}{s}\right)^3$$

| Valor de $g_1$ | Interpretación |
|:---:|:---|
| $g_1 \approx 0$ | Distribución simétrica |
| $g_1 > 0$ | Asimetría positiva: cola larga hacia la **derecha** |
| $g_1 < 0$ | Asimetría negativa: cola larga hacia la **izquierda** |

En distribuciones con sesgo positivo la media suele ser mayor que la mediana; en sesgo negativo, menor.
:::

::: {#def-cap01a-curtosis}
## Curtosis (exceso)

La **curtosis** mide el peso de las colas y la altura del pico central en comparación con la distribución normal:

$$g_2 = \frac{1}{n}\sum_{i=1}^n \left(\frac{x_i - \bar{x}}{s}\right)^4 - 3$$

El término $-3$ centra la escala en la distribución normal (curtosis de exceso $= 0$).

| Valor de $g_2$ | Tipo | Interpretación |
|:---:|:---:|:---|
| $g_2 = 0$ | **Mesocúrtica** | Igual que la distribución normal |
| $g_2 > 0$ | **Leptocúrtica** | Pico alto y colas pesadas: mayor probabilidad de extremos |
| $g_2 < 0$ | **Platocúrtica** | Pico bajo y colas ligeras: valores más uniformes |
:::

::: {#exm-cap01a-forma}
## Forma de la distribución — precio de casas

```{r est-desc-forma, message=FALSE, warning=FALSE, fig.align='center', fig.width=10, fig.height=4}
skewness_val <- mean((x - mean(x))^3) / sd(x)^3
kurtosis_val <- mean((x - mean(x))^4) / sd(x)^4 - 3

cat("=== Medidas de forma: Precio de casas ===\n")
cat(sprintf("Sesgo (g1)    : %+.3f  → %s\n",
    skewness_val,
    ifelse(abs(skewness_val) < 0.5, "aproximadamente simétrica",
    ifelse(skewness_val > 0, "asimetría positiva (cola derecha)", "asimetría negativa (cola izquierda)"))))
cat(sprintf("Curtosis (g2) : %+.3f  → %s\n",
    kurtosis_val,
    ifelse(abs(kurtosis_val) < 0.5, "mesocúrtica (similar a normal)",
    ifelse(kurtosis_val > 0, "leptocúrtica (colas pesadas)", "platocúrtica (colas ligeras)"))))

df_f <- data.frame(precio = x)
mu <- mean(x); sg <- sd(x)

p_asim <- ggplot(df_f, aes(x = precio)) +
  geom_histogram(aes(y = after_stat(density)), bins = 10,
                 fill = "#006341", color = "white", alpha = 0.75) +
  stat_function(fun = dnorm, args = list(mean = mu, sd = sg),
                color = "#C8962E", linewidth = 1.2, linetype = "dashed") +
  geom_vline(xintercept = mu,       color = "#C8962E", linewidth = 0.8) +
  geom_vline(xintercept = median(x), color = "#1F618D", linewidth = 0.8) +
  annotate("text", x = mu + sg*0.3, y = Inf, vjust = 1.5,
           label = "media", color = "#C8962E", size = 3) +
  annotate("text", x = median(x) - sg*0.3, y = Inf, vjust = 1.5,
           label = "mediana", color = "#1F618D", size = 3) +
  theme_minimal() +
  labs(title = sprintf("Asimetría g₁ = %.3f", skewness_val),
       subtitle = "Curva normal teórica superpuesta (línea naranja)",
       x = "Precio (miles de pesos)", y = "Densidad")

set.seed(42)
df_kurt <- data.frame(
  valor = c(rnorm(500), rt(500, df=3), runif(500, -3, 3)),
  tipo  = rep(c("Normal (g₂=0)", "t(3) leptocúrtica (g₂>0)",
                 "Uniforme platocúrtica (g₂<0)"), each = 500)
)
p_kurt <- ggplot(df_kurt, aes(x = valor, color = tipo, fill = tipo)) +
  geom_density(alpha = 0.15, linewidth = 1) +
  scale_color_manual(values = c("#006341", "#C8962E", "#1F618D")) +
  scale_fill_manual(values  = c("#006341", "#C8962E", "#1F618D")) +
  theme_minimal() +
  theme(legend.position = "bottom", legend.title = element_blank(),
        legend.text = element_text(size = 8)) +
  labs(title = "Tipos de curtosis", x = "Valor estandarizado", y = "Densidad")

gridExtra::grid.arrange(p_asim, p_kurt, ncol = 2)
```
:::

### Representaciones gráficas

Las gráficas permiten ver de un vistazo todo lo estudiado en estadística descriptiva: dónde se concentran los datos, cuánto varían y qué forma tiene su distribución.

::: {#exm-cap01a-panel-completo}
## Panel integrado de estadística descriptiva

El siguiente panel reúne en cuatro gráficas todas las medidas estudiadas, aplicadas al dataset de precios de casas.

```{r est-desc-graficas, fig.align='center', fig.width=11, fig.height=9, message=FALSE, warning=FALSE}
library(grid)

mu   <- mean(x);    med  <- median(x)
sg   <- sd(x);      vr   <- var(x)
Q1   <- quantile(x, 0.25); Q3 <- quantile(x, 0.75)
IQR_v <- IQR(x)
g1   <- mean((x - mu)^3) / sg^3
g2   <- mean((x - mu)^4) / sg^4 - 3
moda_aprox <- as.numeric(names(which.max(table(round(x, -2)))))
df   <- data.frame(precio = x)

p1 <- ggplot(df, aes(x = precio)) +
  geom_histogram(aes(y = after_stat(density)), bins = 12,
                 fill = "#006341", color = "white", alpha = 0.7) +
  geom_density(color = "#004D31", linewidth = 0.8) +
  annotate("rect", xmin = mu - sg,   xmax = mu + sg,
           ymin = -Inf, ymax = Inf, fill = "#C8962E", alpha = 0.08) +
  annotate("rect", xmin = mu - 2*sg, xmax = mu + 2*sg,
           ymin = -Inf, ymax = Inf, fill = "#C8962E", alpha = 0.05) +
  geom_vline(xintercept = mu,         color = "#C8962E", linewidth = 1.3) +
  geom_vline(xintercept = med,        color = "#1F618D", linewidth = 1.3,
             linetype = "dashed") +
  geom_vline(xintercept = moda_aprox, color = "#922B21", linewidth = 1.0,
             linetype = "dotted") +
  annotate("text", x = mu + 15,        y = Inf, vjust = 1.8,
           label = sprintf("Media\n%.0f", mu),
           color = "#C8962E", fontface = "bold", size = 3) +
  annotate("text", x = med - 15,       y = Inf, vjust = 3.5,
           label = sprintf("Mediana\n%.0f", med),
           color = "#1F618D", fontface = "bold", size = 3, hjust = 1) +
  annotate("text", x = moda_aprox + 15, y = Inf, vjust = 5.5,
           label = sprintf("Moda\n%.0f", moda_aprox),
           color = "#922B21", fontface = "bold", size = 3) +
  theme_minimal(base_size = 10) +
  labs(title = "① Histograma + tendencia central",
       subtitle = sprintf("Bandas naranjas: ±1s = [%.0f, %.0f]  y  ±2s", mu-sg, mu+sg),
       x = "Precio (miles de pesos)", y = "Densidad")

atip_lim_sup <- Q3 + 1.5 * IQR_v
p2 <- ggplot(df, aes(y = precio, x = "")) +
  geom_boxplot(fill = "#006341", alpha = 0.6,
               outlier.color = "#C8962E", outlier.size = 2.5, width = 0.4) +
  annotate("segment", x = 1.32, xend = 1.32, y = Q1, yend = Q3,
           color = "#1F618D", linewidth = 1.5,
           arrow = arrow(ends = "both", length = unit(0.1, "cm"))) +
  annotate("text", x = 1.42, y = (Q1+Q3)/2,
           label = sprintf("IQR\n= %.0f", IQR_v),
           color = "#1F618D", fontface = "bold", size = 3) +
  annotate("text", x = 0.58, y = Q1,  label = sprintf("Q1 = %.0f", Q1),
           color = "#333", size = 2.8, hjust = 1) +
  annotate("text", x = 0.58, y = med, label = sprintf("Me = %.0f", med),
           color = "#1F618D", size = 2.8, hjust = 1, fontface = "bold") +
  annotate("text", x = 0.58, y = Q3,  label = sprintf("Q3 = %.0f", Q3),
           color = "#333", size = 2.8, hjust = 1) +
  geom_hline(yintercept = atip_lim_sup, color = "#C8962E",
             linetype = "dotted", linewidth = 0.8) +
  annotate("text", x = 1.28, y = atip_lim_sup + 20,
           label = sprintf("Límite\natípicos\n%.0f", atip_lim_sup),
           color = "#C8962E", size = 2.5, hjust = 0) +
  theme_minimal(base_size = 10) +
  theme(axis.title.x = element_blank(), axis.text.x = element_blank()) +
  labs(title = "② Diagrama de caja (dispersión)",
       subtitle = sprintf("Rango: [%.0f, %.0f]  |  DE = %.0f  |  CV = %.1f%%",
                          min(x), max(x), sg, sg/mu*100),
       y = "Precio (miles de pesos)")

p3 <- ggplot(df, aes(x = precio)) +
  geom_density(fill = "#006341", alpha = 0.3, color = "#004D31", linewidth = 1) +
  stat_function(fun = dnorm, args = list(mean = mu, sd = sg),
                color = "#C8962E", linewidth = 1, linetype = "dashed") +
  geom_vline(xintercept = c(mu - sg, mu + sg),
             color = "#C8962E", linetype = "dashed", linewidth = 0.6) +
  geom_vline(xintercept = c(mu - 2*sg, mu + 2*sg),
             color = "#922B21", linetype = "dotted", linewidth = 0.6) +
  annotate("text", x = mu, y = Inf, vjust = 1.5,
           label = sprintf("g1 = %.2f  (asimetría +)\ng2 = %.2f  (leptocúrtica)", g1, g2),
           size = 3, color = "#333", fontface = "italic") +
  theme_minimal(base_size = 10) +
  labs(title = "③ Densidad + forma de la distribución",
       subtitle = "Curva naranja = normal teórica  |  líneas = ±1s y ±2s",
       x = "Precio (miles de pesos)", y = "Densidad")

resumen <- data.frame(
  Medida    = c("Media (x̄)", "Mediana", "Moda (aprox.)",
                "Desv. estándar (s)", "Varianza (s²)",
                "Rango", "IQR", "CV", "Q1 / Q3",
                "Asimetría (g1)", "Curtosis (g2)"),
  Valor     = c(sprintf("%.2f", mu), sprintf("%.2f", med),
                sprintf("%.0f", moda_aprox), sprintf("%.2f", sg),
                sprintf("%.2f", vr), sprintf("%.0f", diff(range(x))),
                sprintf("%.2f", IQR_v), sprintf("%.1f%%", sg/mu*100),
                sprintf("%.0f / %.0f", Q1, Q3),
                sprintf("%.3f", g1), sprintf("%.3f", g2)),
  Categoría = c("Localización","Localización","Localización",
                "Dispersión","Dispersión","Dispersión","Dispersión","Dispersión",
                "Posición","Forma","Forma")
)
colores_cat <- c("Localización"="#1F618D","Dispersión"="#006341",
                 "Posición"="#7D3C98","Forma"="#C8962E")

p4 <- ggplot(resumen, aes(x = 1, y = rev(seq_along(Medida)))) +
  geom_tile(aes(fill = Categoría), width = 2.8, height = 0.85, alpha = 0.15) +
  geom_text(aes(x = 0.22, label = Medida, color = Categoría),
            fontface = "bold", size = 3.1, hjust = 0) +
  geom_text(aes(x = 1.72, label = Valor),
            size = 3.1, hjust = 1, color = "#1A1A1A") +
  scale_fill_manual(values  = colores_cat) +
  scale_color_manual(values = colores_cat) +
  scale_x_continuous(limits = c(0.1, 1.8)) +
  scale_y_continuous(limits = c(0.3, length(resumen$Medida) + 0.5)) +
  theme_void(base_size = 10) +
  theme(legend.position = "right",
        legend.title = element_text(size = 8, face = "bold"),
        legend.text  = element_text(size = 7),
        plot.title   = element_text(size = 11, face = "bold", hjust = 0.5),
        plot.subtitle= element_text(size = 8, hjust = 0.5, color = "#555")) +
  labs(title = "④ Resumen estadístico completo",
       subtitle = "Precio de casas (miles de pesos)",
       fill = "Categoría", color = "Categoría")

gridExtra::grid.arrange(p1, p2, p3, p4, ncol = 2, nrow = 2,
  top = textGrob("Panel de estadística descriptiva — Precio de casas",
                 gp = gpar(fontsize = 13, fontface = "bold")))
```

::: {.callout-note icon=false}
## Lectura del panel

- **① Histograma**: muestra media (naranja), mediana (azul) y moda (rojo). Las bandas naranjas corresponden a $\bar{x} \pm s$ y $\bar{x} \pm 2s$. Como media > mediana, la distribución tiene asimetría positiva.
- **② Diagrama de caja**: los bigotes llegan hasta $Q_1 - 1.5\,IQR$ y $Q_3 + 1.5\,IQR$; los puntos fuera son **valores atípicos**.
- **③ Densidad**: la curva naranja punteada es la normal teórica. La diferencia refleja la asimetría ($g_1$) y la curtosis ($g_2$) de los datos reales.
- **④ Resumen**: concentra todos los estadísticos descriptivos codificados por categoría.
:::
:::

## Errores comunes en estadística descriptiva

::: {.callout-warning icon=false}
## Errores frecuentes

- **Usar la media con datos asimétricos o con atípicos**: la mediana es más adecuada en estos casos (ej. ingresos, precios de bienes raíces).
- **Confundir varianza y desviación estándar**: la varianza está en unidades al cuadrado; para comparar con los datos originales, usar $s$.
- **Ignorar el IQR**: el rango es sensible a un solo valor extremo; el IQR describe mejor la dispersión central.
- **Interpretar $g_1 \approx 0$ como normalidad**: la simetría es necesaria pero no suficiente para que una distribución sea normal.
:::

## Ejercicios propuestos {#sec-cap01a-ejercicios}

::: {#exr-cap01a-medidas}
## Cálculo de medidas descriptivas

Para el conjunto de datos $\{4, 7, 7, 9, 11, 13, 13, 13, 18, 25\}$:

a. Calcula la media, mediana y moda.
b. Calcula la varianza muestral, desviación estándar e IQR.
c. Calcula el coeficiente de variación e interpreta si la dispersión es alta o baja.
d. Calcula $g_1$ y $g_2$. ¿La distribución es simétrica?
:::

::: {#exr-cap01a-interpretacion}
## Interpretación de medidas

Dos grupos de estudiantes obtienen las siguientes calificaciones:

- **Grupo A**: $\{70, 72, 74, 75, 76, 78, 80\}$
- **Grupo B**: $\{50, 60, 70, 75, 80, 90, 100\}$

Ambos grupos tienen la misma media ($\approx 75$). Sin calcular, predice cuál tiene mayor desviación estándar y cuál tiene mayor IQR. Luego verifica calculando.
:::

::: {#exr-cap01a-eleccion-medida}
## Elección de medida apropiada

Para cada situación, justifica qué medida de tendencia central y qué medida de dispersión son más apropiadas:

a. Salarios mensuales en una empresa donde el director gana 10 veces más que los empleados.
b. Tallas de zapatos vendidas en una tienda.
c. Temperaturas diarias en una ciudad durante un mes.
d. Tiempo de respuesta de un servidor web (con algunos picos muy altos ocasionales).
:::
