# Estadística Descriptiva {#cap-estadistica-descriptiva}


La estadística es la ciencia de recolectar, organizar, analizar e interpretar datos para tomar decisiones bajo incertidumbre. Antes de construir modelos o hacer inferencias, es indispensable conocer y resumir los datos disponibles: ese es el objetivo de la **estadística descriptiva**.

::: {.callout-note icon=false}
## ¿Por qué empezar aquí?

Ante una mala planeación del experimento, una toma de datos sesgada o la no validación de supuestos, **ninguna técnica estadística puede corregir resultados incorrectos**. La estadística descriptiva es el primer filtro: permite detectar errores, valores atípicos y patrones antes de aplicar cualquier modelo.

La estadística descriptiva y la probabilidad son complementarias. Con los datos en mano, la **estadística** resume lo observado; con un modelo probabilístico, la **probabilidad** cuantifica lo que podría ocurrir. Este capítulo cubre las herramientas descriptivas; el siguiente introduce la probabilidad.
:::



## Estadística descriptiva {#sec-estadistica-descriptiva}
::: {.content-visible when-format="html"}
[📖 Humberto Martínez Bautista]{.fuente-badge .fuente-humberto}
:::


La estadística descriptiva se ocupa de organizar, resumir y presentar la
información contenida en un conjunto de datos sin ir más allá de lo que
los datos mismos muestran. Es el punto de partida de todo análisis:
antes de modelar o inferir, es indispensable conocer la distribución
y el comportamiento de las variables de interés.

En este curso se asume familiaridad con los conceptos básicos de
estadística descriptiva. Esta sección resume las herramientas más
utilizadas como referencia.

### Medidas de localización (tendencia central)

Las medidas de tendencia central describen el valor "típico" o
representativo de un conjunto de observaciones $x_1, x_2, \ldots, x_n$.

#### Media aritmética

El promedio aritmético pondera igual cada observación:

$$\bar{x} = \frac{1}{n}\sum_{i=1}^n x_i$$

Es la medida más usada, pero **sensible a valores atípicos**: un dato
extremo puede desplazarla considerablemente.

#### Mediana

Ordenados los datos de menor a mayor, la mediana $Me$ es el valor central:

$$Me = \begin{cases} x_{(m+1)} & \text{si } n = 2m+1 \text{ (impar)} \\ \dfrac{x_{(m)} + x_{(m+1)}}{2} & \text{si } n = 2m \text{ (par)} \end{cases}$$

Es **robusta frente a valores atípicos**: los datos extremos no la afectan.

#### Moda

El valor (o valores) que aparecen con mayor frecuencia. Una distribución
puede ser **unimodal**, **bimodal** o **multimodal**.

#### ¿Cuándo usar cada una?

| Medida | Úsala cuando… | Evítala si… |
|:---|:---|:---|
| **Media** | Los datos son simétricos, sin atípicos | Hay valores extremos o datos asimétricos |
| **Mediana** | Hay atípicos o distribución asimétrica | Necesitas propiedades algebraicas |
| **Moda** | Datos categóricos o distribuciones multimodales | La distribución es continua y uniforme |

::: {.callout-note icon=false}
## Relación entre media, mediana y asimetría

- Distribución **simétrica**: $\bar{x} \approx Me$
- Asimetría **positiva** (cola derecha): $\bar{x} > Me$
- Asimetría **negativa** (cola izquierda): $\bar{x} < Me$
:::

```{r est-desc-central, message=FALSE, warning=FALSE, fig.align='center', fig.width=9, fig.height=4}
library(modelEstCIMAT)
library(ggplot2)
library(gridExtra)

x <- readRDS(system.file("data", "casas.rds",
                         package = "modelEstCIMAT"))$PRECIO

# Moda aproximada (bin de 100 más frecuente)
moda_aprox <- as.numeric(names(which.max(table(round(x, -2)))))

cat("=== Medidas de tendencia central: Precio de casas ===\n")
cat(sprintf("Media   : %8.2f  miles de pesos\n", mean(x)))
cat(sprintf("Mediana : %8.2f  miles de pesos\n", median(x)))
cat(sprintf("Moda    : %8.2f  miles de pesos (aprox.)\n", moda_aprox))
cat(sprintf("\nMedia > Mediana → asimetría positiva (cola a la derecha)\n"))

# Visualización comparativa
df <- data.frame(precio = x)
p1 <- ggplot(df, aes(x = precio)) +
  geom_histogram(aes(y = after_stat(density)), bins = 12,
                 fill = "#006341", color = "white", alpha = 0.75) +
  geom_vline(xintercept = mean(x),   color = "#C8962E", linewidth = 1.2,
             linetype = "solid")   +
  geom_vline(xintercept = median(x), color = "#1F618D", linewidth = 1.2,
             linetype = "dashed")  +
  geom_vline(xintercept = moda_aprox, color = "#922B21", linewidth = 1.2,
             linetype = "dotted")  +
  annotate("text", x = mean(x)    + 40, y = Inf, vjust = 2,
           label = "Media",   color = "#C8962E", fontface = "bold", size = 3.2) +
  annotate("text", x = median(x)  - 40, y = Inf, vjust = 3.5,
           label = "Mediana", color = "#1F618D", fontface = "bold", size = 3.2) +
  annotate("text", x = moda_aprox - 40, y = Inf, vjust = 5,
           label = "Moda",    color = "#922B21", fontface = "bold", size = 3.2) +
  theme_minimal() +
  labs(title = "Medidas de tendencia central",
       x = "Precio (miles de pesos)", y = "Densidad")

# Comparar comportamiento ante atípicos
set.seed(7)
sin_atip <- c(rnorm(50, 500, 80))
con_atip <- c(sin_atip, 2000, 2200, 2500)   # 3 valores extremos

df2 <- data.frame(
  medida = rep(c("Media", "Mediana"), 2),
  valor  = c(mean(sin_atip), median(sin_atip),
             mean(con_atip), median(con_atip)),
  grupo  = rep(c("Sin atípicos", "Con atípicos"), each = 2)
)
p2 <- ggplot(df2, aes(x = grupo, y = valor, fill = medida)) +
  geom_bar(stat = "identity", position = "dodge", alpha = 0.85, width = 0.6) +
  scale_fill_manual(values = c("Media" = "#C8962E", "Mediana" = "#1F618D")) +
  theme_minimal() +
  theme(legend.position = "bottom") +
  labs(title = "Efecto de valores atípicos",
       x = NULL, y = "Valor estimado", fill = NULL)

gridExtra::grid.arrange(p1, p2, ncol = 2)
```

### Medidas de dispersión

Las medidas de dispersión cuantifican cuánto se alejan los datos del
centro. Dos conjuntos con la misma media pueden tener comportamientos
muy distintos si su dispersión difiere.

#### Rango

$$R = x_{(n)} - x_{(1)}$$

La diferencia entre el valor máximo y el mínimo. Fácil de calcular pero
muy sensible a valores extremos.

#### Varianza muestral

$$s^2 = \frac{1}{n-1}\sum_{i=1}^n (x_i - \bar{x})^2$$

El divisor $n-1$ (en lugar de $n$) produce un estimador **insesgado** de
la varianza poblacional $\sigma^2$. Las unidades son el cuadrado de las
unidades originales.

#### Desviación estándar

$$s = \sqrt{s^2}$$

Está en las mismas unidades que los datos, lo que facilita su
interpretación directa.

#### Rango intercuartílico (IQR)

$$IQR = Q_3 - Q_1$$

Mide la dispersión del 50% central de los datos. Es **robusto frente a
atípicos** (no depende de los valores extremos).

#### Coeficiente de variación

$$CV = \frac{s}{\bar{x}} \times 100\%$$

Expresa la dispersión como porcentaje de la media. Permite **comparar
variabilidad entre variables con distintas unidades o magnitudes**.

| Medida | Fórmula | Robustez | Uso principal |
|:---|:---:|:---:|:---|
| Rango | $x_{(n)}-x_{(1)}$ | Baja | Vista rápida del recorrido |
| Varianza | $s^2$ | Media | Base de otros estadísticos |
| Desv. estándar | $s$ | Media | Interpretación directa |
| IQR | $Q_3-Q_1$ | **Alta** | Datos con atípicos |
| CV | $s/\bar{x}$ | Media | Comparar variables distintas |

```{r est-desc-dispersion, fig.align='center', fig.width=9, fig.height=4, message=FALSE, warning=FALSE}
library(ggplot2)
library(gridExtra)

Q1  <- quantile(x, 0.25)
Q3  <- quantile(x, 0.75)
IQR_val <- IQR(x)

cat("=== Medidas de dispersión: Precio de casas ===\n")
cat(sprintf("Rango   : %8.2f  miles de pesos\n", diff(range(x))))
cat(sprintf("Varianza: %8.2f  (miles)²\n",        var(x)))
cat(sprintf("DE      : %8.2f  miles de pesos\n",  sd(x)))
cat(sprintf("IQR     : %8.2f  miles de pesos  [Q1=%.1f, Q3=%.1f]\n",
            IQR_val, Q1, Q3))
cat(sprintf("CV      : %8.1f%%\n", sd(x)/mean(x)*100))

# Gráfica 1: dispersión comparada con y sin atípicos
set.seed(42)
baja <- rnorm(80, mean(x), sd(x)*0.4)
alta <- rnorm(80, mean(x), sd(x)*1.6)
df_comp <- data.frame(
  valor = c(baja, alta),
  grupo = rep(c(sprintf("Baja dispersión\nDE=%.0f", sd(baja)),
                sprintf("Alta dispersión\nDE=%.0f", sd(alta))), each = 80)
)
p1 <- ggplot(df_comp, aes(x = valor, fill = grupo)) +
  geom_density(alpha = 0.55, color = NA) +
  geom_vline(xintercept = mean(x), color = "#333", linetype = "dashed") +
  scale_fill_manual(values = c("#006341", "#C8962E")) +
  theme_minimal() +
  theme(legend.position = "bottom", legend.title = element_blank()) +
  labs(title = "Misma media, distinta dispersión",
       x = "Valor", y = "Densidad")

# Gráfica 2: box plot anotado con IQR
df2 <- data.frame(precio = x)
p2 <- ggplot(df2, aes(y = precio)) +
  geom_boxplot(fill = "#006341", alpha = 0.7,
               outlier.color = "#C8962E", outlier.size = 2) +
  annotate("segment", x = 0.35, xend = 0.35,
           y = Q1, yend = Q3, color = "#1F618D", linewidth = 1.2,
           arrow = arrow(ends = "both", length = unit(0.12, "cm"))) +
  annotate("text", x = 0.5, y = (Q1+Q3)/2,
           label = sprintf("IQR\n= %.0f", IQR_val),
           color = "#1F618D", size = 3, fontface = "bold") +
  theme_minimal() +
  labs(title = "Diagrama de caja con IQR",
       y = "Precio (miles de pesos)", x = NULL)

gridExtra::grid.arrange(p1, p2, ncol = 2)
```

### Medidas de forma

Las medidas de forma describen cómo se distribuyen los datos alrededor
del centro, más allá de su promedio y dispersión.

#### Asimetría (sesgo)

La asimetría mide si la distribución es simétrica o si tiene una cola
más pronunciada hacia alguno de los lados.

$$g_1 = \frac{1}{n}\sum_{i=1}^n \left(\frac{x_i - \bar{x}}{s}\right)^3$$

| Valor de $g_1$ | Interpretación |
|:---:|:---|
| $g_1 \approx 0$ | Distribución simétrica |
| $g_1 > 0$ | Asimetría positiva: cola larga hacia la **derecha** (datos concentrados a la izquierda, pocos valores muy altos) |
| $g_1 < 0$ | Asimetría negativa: cola larga hacia la **izquierda** (datos concentrados a la derecha, pocos valores muy bajos) |

En distribuciones con sesgo positivo la media suele ser mayor que la mediana; en sesgo negativo, menor.

#### Curtosis (exceso)

La curtosis mide el "peso" de las colas y la altura del pico central
en comparación con la distribución normal.

$$g_2 = \frac{1}{n}\sum_{i=1}^n \left(\frac{x_i - \bar{x}}{s}\right)^4 - 3$$

El valor $-3$ centra la escala en la distribución normal (curtosis de exceso = 0).

| Valor de $g_2$ | Tipo | Interpretación |
|:---:|:---:|:---|
| $g_2 = 0$ | **Mesocúrtica** | Igual que la normal (distribución normal) |
| $g_2 > 0$ | **Leptocúrtica** | Pico más alto y colas más pesadas: mayor probabilidad de valores extremos |
| $g_2 < 0$ | **Platocúrtica** | Pico más bajo y colas más ligeras: valores más uniformemente distribuidos |

```{r est-desc-forma, message=FALSE, warning=FALSE, fig.align='center', fig.width=10, fig.height=4}
library(ggplot2)
library(gridExtra)

# Calcular estadísticos de forma sobre datos reales
skewness_val <- mean((x - mean(x))^3) / sd(x)^3
kurtosis_val <- mean((x - mean(x))^4) / sd(x)^4 - 3

cat("=== Medidas de forma: Precio de casas ===\n")
cat(sprintf("Sesgo (g1)    : %+.3f  → %s\n",
    skewness_val,
    ifelse(abs(skewness_val) < 0.5, "aproximadamente simétrica",
    ifelse(skewness_val > 0, "asimetría positiva (cola derecha)", "asimetría negativa (cola izquierda)"))))
cat(sprintf("Curtosis (g2) : %+.3f  → %s\n",
    kurtosis_val,
    ifelse(abs(kurtosis_val) < 0.5, "mesocúrtica (similar a normal)",
    ifelse(kurtosis_val > 0, "leptocúrtica (colas pesadas)", "platocúrtica (colas ligeras)"))))

# Gráfica: histograma con curva normal superpuesta para visualizar asimetría
df_f <- data.frame(precio = x)
mu <- mean(x); sg <- sd(x)

p_asim <- ggplot(df_f, aes(x = precio)) +
  geom_histogram(aes(y = after_stat(density)), bins = 10,
                 fill = "#006341", color = "white", alpha = 0.75) +
  stat_function(fun = dnorm, args = list(mean = mu, sd = sg),
                color = "#C8962E", linewidth = 1.2, linetype = "dashed") +
  geom_vline(xintercept = mu, color = "#C8962E", linewidth = 0.8) +
  geom_vline(xintercept = median(x), color = "#1F618D", linewidth = 0.8) +
  annotate("text", x = mu + sg*0.3, y = Inf, vjust = 1.5,
           label = "media", color = "#C8962E", size = 3) +
  annotate("text", x = median(x) - sg*0.3, y = Inf, vjust = 1.5,
           label = "mediana", color = "#1F618D", size = 3) +
  theme_minimal() +
  labs(title = sprintf("Asimetría g₁ = %.3f", skewness_val),
       subtitle = "Curva normal teórica superpuesta (línea naranja)",
       x = "Precio (miles de pesos)", y = "Densidad")

# Gráfica: comparación de distribuciones con distinta curtosis
set.seed(42)
df_kurt <- data.frame(
  valor = c(rnorm(500), rt(500, df=3), runif(500, -3, 3)),
  tipo  = rep(c("Normal (g₂=0)", "t(3) leptocúrtica (g₂>0)",
                 "Uniforme platocúrtica (g₂<0)"), each = 500)
)
p_kurt <- ggplot(df_kurt, aes(x = valor, color = tipo, fill = tipo)) +
  geom_density(alpha = 0.15, linewidth = 1) +
  scale_color_manual(values = c("#006341", "#C8962E", "#1F618D")) +
  scale_fill_manual(values  = c("#006341", "#C8962E", "#1F618D")) +
  theme_minimal() +
  theme(legend.position = "bottom", legend.title = element_blank(),
        legend.text = element_text(size = 8)) +
  labs(title = "Tipos de curtosis", x = "Valor estandarizado", y = "Densidad")

gridExtra::grid.arrange(p_asim, p_kurt, ncol = 2)
```

### Representaciones gráficas

Las gráficas permiten detectar patrones, valores atípicos y la forma de
la distribución de manera inmediata.

```{r est-desc-graficas, fig.align='center', fig.width=9, fig.height=4, message=FALSE, warning=FALSE}
library(ggplot2)
library(gridExtra)

df <- data.frame(precio = x)

p1 <- ggplot(df, aes(x = precio)) +
  geom_histogram(bins = 8, fill = "#006341", color = "white", alpha = 0.8) +
  geom_vline(xintercept = mean(x), color = "#C8962E",
             linewidth = 1.2, linetype = "dashed") +
  theme_minimal() +
  labs(title = "Histograma — Precio de casas",
       x = "Precio (miles de pesos)", y = "Frecuencia")

p2 <- ggplot(df, aes(y = precio)) +
  geom_boxplot(fill = "#006341", alpha = 0.7, outlier.color = "red") +
  theme_minimal() +
  labs(title = "Diagrama de caja", y = "Precio (miles de pesos)")

gridExtra::grid.arrange(p1, p2, ncol = 2)
```

::: {.callout-note icon=false}
## Cuartiles y diagrama de caja

El diagrama de caja (box plot) resume cinco estadísticos:
mínimo, $Q_1$ (percentil 25), mediana ($Q_2$), $Q_3$ (percentil 75) y
máximo. Los puntos fuera de los "bigotes" ($\pm 1.5 \times IQR$)
se consideran valores atípicos candidatos.
:::


