# Introducción a la Probabilidad {#cap-probabilidad}

La probabilidad es la base matemática de la estadística: nos permite cuantificar la incertidumbre y razonar sobre experimentos cuyos resultados no podemos predecir con certeza. Sin las leyes de la probabilidad, la inferencia estadística no sería posible.


::: {.callout-tip icon=false}
## Objetivos de aprendizaje

Al finalizar este capítulo, el estudiante será capaz de:

- Aplicar los principios de conteo (multiplicativo, permutaciones y combinaciones) para determinar el tamaño de espacios muestrales y calcular probabilidades clásicas.
- Definir un experimento aleatorio, identificar su espacio muestral y describir eventos mediante operaciones de conjuntos (unión, intersección, complemento).
- Calcular probabilidades usando las tres definiciones (clásica, frecuentista y axiomática) y verificar que se cumplen los axiomas de Kolmogorov.
- Calcular probabilidades condicionales e identificar cuándo dos eventos son independientes.
- Aplicar el Teorema de Probabilidad Total y el Teorema de Bayes en problemas de diagnóstico y toma de decisiones.

:::

::: {.callout-note icon=false}
## Relación entre probabilidad y estadística

Una forma de intuir la diferencia: imagine una caja con 15 fichas (5 azules, 5 negras y 5 rojas). Desde la **probabilidad** respondemos *¿cuál es la probabilidad de sacar una ficha roja?* — conocemos la composición y calculamos chances. Desde la **estadística**, tomamos una muestra y con ella *inferimos* la composición desconocida de la caja.

Este capítulo desarrolla la teoría de probabilidad que sustenta todo el curso: combinatoria, experimentos aleatorios, axiomas, probabilidad condicional, independencia, probabilidad total y el Teorema de Bayes.

:::


## Espacio muestral y eventos {#sec-espacio-muestral}

::: {#def-cap01b-experimento-aleatorio}
## Experimento aleatorio

Un **experimento aleatorio** es un procedimiento o fenómeno cuyo resultado exacto no puede determinarse de antemano, aunque sí puede describirse el conjunto de resultados posibles.

Ejemplos: lanzar una moneda, lanzar un dado, seleccionar un objeto al azar de una urna, medir el tiempo de falla de un componente electrónico.
:::

::: {#def-cap01b-espacio-muestral}
## Espacio muestral

El **espacio muestral** $\Omega$ (también denotado $S$) es el conjunto de todos los resultados posibles de un experimento aleatorio. Cada elemento $\omega \in \Omega$ se llama **punto muestral** o resultado elemental.

| Experimento | Espacio muestral |
|:---|:---|
| Una moneda | $\Omega = \{C, S\}$ |
| Un dado | $\Omega = \{1,2,3,4,5,6\}$ |
| Dos lanzamientos de moneda | $\Omega = \{HH, HT, TH, TT\}$ |
| Tiempo de vida de una lámpara | $\Omega = (0, \infty)$ |

El espacio muestral puede ser **finito**, **infinito numerable** o **continuo** (no numerable).
:::

::: {#def-cap01b-evento}
## Evento

Un **evento** es un subconjunto $A \subseteq \Omega$. Decimos que **ocurre el evento $A$** cuando el resultado observado satisface $\omega \in A$.

Un **evento simple** contiene un único punto muestral: $\{\omega\}$. El **evento seguro** es $\Omega$ y el **evento imposible** es $\varnothing$.

En el marco riguroso de la teoría de la medida, los eventos forman una **$\sigma$-álgebra** $\mathcal{F} \subseteq \mathcal{P}(\Omega)$, lo que permite extender la probabilidad a espacios continuos.
:::

::: {#def-cap01b-operaciones-eventos}
## Operaciones con eventos

Sean $A$ y $B$ eventos sobre $\Omega$:

| Operación | Notación | Ocurre cuando… |
|:---|:---:|:---|
| **Unión** | $A \cup B$ | ocurre $A$, o $B$, o ambos |
| **Intersección** | $A \cap B$ | ocurren simultáneamente $A$ y $B$ |
| **Complemento** | $A^c = \Omega \setminus A$ | $A$ no ocurre |
| **Diferencia** | $A \setminus B$ | ocurre $A$ pero no $B$ |
| **Mutuamente excluyentes** | $A \cap B = \varnothing$ | no pueden ocurrir al mismo tiempo |
:::

::: {.callout-note icon=false}
### Modelo probabilístico formal

Un modelo probabilístico completo se expresa como una **terna** $(\Omega, \mathcal{F}, P)$, donde $\Omega$ es el espacio muestral, $\mathcal{F}$ es una $\sigma$-álgebra de eventos y $P$ es la medida de probabilidad (definida en la siguiente sección). Este marco permite tratar de manera uniforme espacios finitos, infinitos numerables y continuos.
:::

::: {#exm-cap01b-operaciones-dado}
## Operaciones con eventos — lanzamiento de un dado

Al lanzar un dado equilibrado, $\Omega = \{1,2,3,4,5,6\}$. Definamos:

- $A = \{2,4,6\}$ ("cara par")
- $B = \{4,5,6\}$ ("cara mayor que 3")

Entonces:

$$A \cup B = \{2,4,5,6\}, \quad A \cap B = \{4,6\}, \quad A^c = \{1,3,5\}, \quad A \setminus B = \{2\}$$

Los eventos $\{2\}$ y $\{3\}$ son **mutuamente excluyentes** porque $\{2\} \cap \{3\} = \varnothing$.
:::

## Axiomas de probabilidad {#sec-axiomas-prob}

**Probabilidad**

De manera intuitiva, la **probabilidad** representa una medida numérica que cuantifica la **frecuencia con la que ocurre un evento** dentro de un experimento aleatorio.  
La probabilidad de un evento $A$ se denota por $P(A)$.

En este apartado se presentan **los enfoques clásicos de la probabilidad**, comenzando con el enfoque clásico.



### Probabilidad clásica

::: {#def-cap01b-probabilidad-clasica}
## Probabilidad clásica (Laplace)

Si todos los resultados del espacio muestral son **igualmente posibles**, la probabilidad de un evento $A$ es:

$$P(A) = \frac{\text{número de resultados favorables a } A}{\text{número total de resultados}} = \frac{m}{n}$$

Este enfoque requiere explícitamente que cada resultado del espacio muestral tenga la misma probabilidad de ocurrir.
:::


**Ejemplo 1: Lanzamiento de un dado**

**Pregunta:**  
¿Cuál es la probabilidad de obtener la cara con el número seis al lanzar un dado equilibrado?

Sea:
- $A$: el evento de obtener un seis,
- $n = 6$: número total de caras del dado,
- $m = 1$: número de caras que muestran el seis.

Entonces:

$$
P(A) = \frac{1}{6}
$$

::: {.callout-note icon=false}
## Observación
Cada una de las caras del dado tiene la misma probabilidad de ser seleccionada, lo que justifica el uso del enfoque clásico.

:::


**Ejemplo 2: Formación de un comité sindical**

Supóngase que en una empresa trabajan:
- 30 hombres,
- 25 mujeres.

Los nombres de todos los empleados se escriben en papelitos y se colocan en una urna.  
Se seleccionan **10 personas al azar** para formar un comité sindical.

**Pregunta:**  
¿Cuál es la probabilidad de que el comité esté compuesto por **5 hombres y 5 mujeres**?


**Solución**

Sea:
- $A$: el evento de que el comité esté formado por 5 hombres y 5 mujeres.

El número total de empleados es $55$, por lo que el número total de formas de elegir 10 personas es:

$$
n = \binom{55}{10}
$$

El número de formas favorables al evento $A$ es:
- elegir 5 hombres de 30,
- y elegir 5 mujeres de 25,

es decir:

$$
m = \binom{30}{5} \binom{25}{5}
$$

Por lo tanto, la probabilidad es:

$$
P(A) = \frac{\binom{30}{5} \binom{25}{5}}{\binom{55}{10}} \approx 0.2588
$$


**Anotaciones:**

- $\binom{55}{10}$ expresa **todas las configuraciones posibles** para formar un comité de 10 personas a partir de los 55 empleados.
- $\binom{30}{5} \binom{25}{5}$ expresa **todas las configuraciones posibles** que cumplen la condición de 5 hombres y 5 mujeres.
- En este experimento, **todas las configuraciones del comité tienen la misma probabilidad de ocurrir**, lo que valida el uso de la probabilidad clásica.



```{r}
# Valores combinatorios
total <- choose(55, 10)
favorables <- choose(30, 5) * choose(25, 5)

# Crear data frame
datos <- data.frame(
  Tipo = c("Favorables", "Otras"),
  Cantidad = c(favorables, total - favorables)
)

# Visualización
barplot(
  datos$Cantidad,
  names.arg = datos$Tipo,
  col = c("steelblue", "gray80"),
  main = "Probabilidad de formar un comité con 5 hombres y 5 mujeres",
  ylab = "Número de configuraciones",
  las = 2
)
```

### Probabilidad frecuentista

En muchas situaciones prácticas no es posible aplicar la noción clásica de probabilidad basada en un número finito de **casos igualmente probables**.  
Por ejemplo, al lanzar una **moneda no perfecta**, la probabilidad de obtener *cara* puede no ser igual a $\frac{1}{2}$, ya que los dos resultados posibles no tienen la misma probabilidad de ocurrencia.

En este tipo de situaciones resulta más adecuado utilizar la **teoría frecuentista de la probabilidad**, propuesta por **Von Mises**.



La idea central es la siguiente:

> Si un experimento aleatorio se repite un número grande de veces, aunque los resultados individuales sean irregulares, el **comportamiento global** muestra una **regularidad estadística**.

Por ejemplo, si se lanza una moneda $n$ veces (por ejemplo, $n = 100$), al finalizar el experimento se puede estimar la probabilidad de obtener *cara* como:

- el **número de veces** que apareció *cara*, dividido entre
- el **número total de lanzamientos**.


#### Definición de probabilidad frecuentista

Supóngase que se realiza $n$ veces un experimento aleatorio $E$ y sea $A$ un evento cualquiera.  
Denotemos por $n(A)$ el número de veces que ocurre el evento $A$ en las $n$ repeticiones del experimento.

La **probabilidad frecuentista** del evento $A$ se define como:

$$
P(A) = \frac{n(A)}{n}
\tag{1}
$$

Diremos que $P(A)$ es la probabilidad del evento $A$ en el experimento $E$.

::: {.callout-note icon=false}
## Observación
La frecuencia relativa $\frac{n(A)}{n}$ tiende a **estabilizarse** cuando el número de repeticiones $n$ es suficientemente grande.

:::


**Ejemplo 3: Lanzamiento de un dado**

Consideremos el experimento aleatorio $E$ de lanzar un dado y definamos el evento:

$$
A = \{\text{ocurre un número par}\} = \{2,4,6\}
$$

Se lanza el dado **20 veces** y se registra, después de cada lanzamiento, si ocurrió el evento $A$.


```{r}
set.seed(123)

# Número de lanzamientos
n <- 20

# Simulación de lanzamientos del dado
lanzamientos <- sample(1:6, n, replace = TRUE)

# Evento A: número par
evento_A <- lanzamientos %% 2 == 0

# Frecuencia acumulada
n_A <- cumsum(evento_A)
frecuencia_relativa <- n_A / seq_len(n)

# Gráfica
plot(
  frecuencia_relativa,
  type = "o",
  pch = 19,
  ylim = c(0, 1),
  xlab = "Número de lanzamientos",
  ylab = "Frecuencia relativa de A",
  main = "Estabilización de la frecuencia relativa\nEvento A = número par"
)

abline(h = 0.5, col = "red", lty = 2)
```

### Probabilidad axiomática

Una vez definido el espacio muestral y la colección de eventos, el siguiente paso consiste en asignar a cada evento un número que mida su posibilidad de ocurrencia. La formulación axiomática de Kolmogorov proporciona un marco riguroso y general para tratar tanto modelos discretos como continuos.

::: {#def-cap01b-espacio-probabilidad}
## Espacio de probabilidad

Un **espacio de probabilidad** es una terna $(\Omega, \mathcal{F}, P)$ donde:

- $\Omega$ es el espacio muestral.
- $\mathcal{F}$ es una $\sigma$-álgebra de subconjuntos de $\Omega$, cuyos elementos se llaman **eventos**.
- $P : \mathcal{F} \to [0,1]$ es una **medida de probabilidad**.

La función $P$ asigna a cada evento $A \in \mathcal{F}$ un número real $P(A)$ interpretado como la probabilidad de que ocurra $A$.
:::

::: {#def-cap01b-axiomas-kolmogorov}
## Axiomas de Kolmogorov

Sea $(\Omega, \mathcal{F}, P)$ un espacio de probabilidad. La medida $P$ satisface los siguientes axiomas:

**Axioma 1 (no negatividad):** Para todo $A \in \mathcal{F}$,
$$P(A) \geq 0.$$

**Axioma 2 (normalización):**
$$P(\Omega) = 1.$$

**Axioma 3 (aditividad numerable):** Si $\{A_i\}_{i=1}^\infty$ es una colección de eventos mutuamente disjuntos ($A_i \cap A_j = \varnothing$ para $i \neq j$), entonces
$$P\!\left(\bigcup_{i=1}^{\infty} A_i\right) = \sum_{i=1}^{\infty} P(A_i).$$

Estos axiomas constituyen la base formal de la teoría moderna de la probabilidad.
:::


**Ejemplo 4: Lanzamiento de una moneda**

Consideremos el experimento aleatorio de **lanzar una moneda al aire**.

El espacio muestral es:

$$
S = \{\text{águila}, \text{sol}\}
$$

Definimos la variable aleatoria $X$ como el resultado del lanzamiento de la moneda.  
Los posibles eventos asociados a este experimento son:

$$
X = \{\text{águila}\}, \quad X = \{\text{sol}\}, \quad X = \{\text{águila}, \text{sol}\}
$$

Desde el punto de vista de la **probabilidad clásica**, se asignan probabilidades iguales a cada resultado:

$$
P(X=\text{águila}) = P(X=\text{sol}) = \frac{1}{2} \tag{2}
$$

**Anotación:**  
En la ecuación (2) se verifica el **axioma 1**, ya que las probabilidades asignadas pertenecen al intervalo $[0,1]$.

Además,

$$
P(X=\text{águila} \cup X=\text{sol}) = \frac{1}{2} + \frac{1}{2} = 1 = P(S) \tag{3}
$$

**Anotación:**  
La ecuación (3) confirma el **axioma 2**, pues la probabilidad del espacio muestral es igual a uno.

```{r grafica_moneda_basica, fig.align='center', fig.width=6, fig.height=4}
library(ggplot2)

# 1. Definir los datos del espacio muestral y sus probabilidades
df_moneda <- data.frame(
  Resultado = c("Águila", "Sol"),
  Probabilidad = c(0.5, 0.5)
)

# 2. Crear el gráfico de barras
ggplot(df_moneda, aes(x = Resultado, y = Probabilidad, fill = Resultado)) +
  geom_bar(stat = "identity", color = "black", width = 0.6, alpha = 0.8) +
  # Añadir etiquetas de texto con la probabilidad
  geom_text(aes(label = Probabilidad), vjust = -0.5, fontface = "bold", size = 5) +
  # Configuración de colores
  scale_fill_manual(values = c("Águila" = "gold3", "Sol" = "gray70")) +
  # Estética y títulos
  theme_minimal() +
  labs(
    title = "Distribución de Probabilidad: Lanzamiento de Moneda",
    subtitle = "Cumplimiento de Axiomas: P(S) = 0.5 + 0.5 = 1",
    x = "Resultado (Variable Aleatoria X)",
    y = "Probabilidad P(X = x)"
  ) +
  # Ajustar límites del eje Y para ver bien las etiquetas
  scale_y_continuous(limits = c(0, 0.6), breaks = seq(0, 1, 0.1)) +
  theme(
    plot.title = element_text(face = "bold", hjust = 0.5),
    plot.subtitle = element_text(hjust = 0.5),
    legend.position = "none"
  )
```


### Propiedades derivadas de los axiomas

::: {#thm-cap01b-propiedades-prob}
## Propiedades de la medida de probabilidad

Sea $(\Omega, \mathcal{F}, P)$ un espacio de probabilidad. Se cumplen las siguientes propiedades:

1. **Evento imposible:** $P(\varnothing) = 0.$
2. **Complemento:** $P(A^c) = 1 - P(A).$
3. **Monotonía:** Si $A \subseteq B$, entonces $P(A) \leq P(B).$
4. **Aditividad finita:** Si $A \cap B = \varnothing$, entonces $P(A \cup B) = P(A) + P(B).$
5. **Fórmula de la unión:** Para cualesquiera $A, B \in \mathcal{F}$,
$$P(A \cup B) = P(A) + P(B) - P(A \cap B).$$
:::

::: {.callout-note collapse=true icon=false}
### Demostraciones

**$P(\varnothing) = 0$:** Como $\Omega \cup \varnothing = \Omega$ con $\Omega \cap \varnothing = \varnothing$, por aditividad: $P(\Omega) = P(\Omega) + P(\varnothing)$, luego $P(\varnothing) = 0$.

**Complemento:** Como $A \cup A^c = \Omega$ y $A \cap A^c = \varnothing$, por aditividad: $1 = P(A) + P(A^c)$, luego $P(A^c) = 1 - P(A)$.

**Fórmula de la unión:** $A \cup B = A \cup (B \setminus A)$ con $A \cap (B \setminus A) = \varnothing$, y $P(B) = P(B \setminus A) + P(A \cap B)$. Por aditividad:
$$P(A \cup B) = P(A) + P(B \setminus A) = P(A) + P(B) - P(A \cap B).$$
:::


::: {#exm-cap01b-dado-equiprobable}
## Espacio equiprobable — lanzamiento de un dado

Al lanzar un dado justo, $\Omega = \{1,2,3,4,5,6\}$. Si todos los resultados son equiprobables:
$$P(\{i\}) = \frac{1}{6}, \qquad i = 1,\ldots,6.$$

Para $A = \{2,4,6\}$ ("cara par"):
$$P(A) = P(\{2\}) + P(\{4\}) + P(\{6\}) = \frac{3}{6} = \frac{1}{2}.$$
:::

::: {#exm-cap01b-formula-union-dado}
## Fórmula de la unión — lanzamiento de un dado

Con $\Omega = \{1,2,3,4,5,6\}$, $A = \{2,4,6\}$ y $B = \{4,5,6\}$:
$$P(A) = \frac{1}{2}, \quad P(B) = \frac{1}{2}, \quad P(A \cap B) = P(\{4,6\}) = \frac{1}{3}.$$

Por la fórmula de la unión:
$$P(A \cup B) = \frac{1}{2} + \frac{1}{2} - \frac{1}{3} = \frac{2}{3}.$$
:::

Retomemos el ejemplo de una empresa que cuenta con un archivo que registra **todos los reclamos de garantía realizados por los clientes durante un año**.

Se desea calcular:

> **¿Cuál es la probabilidad de que se presenten reclamos por fallas de tipo mayor o serio?**


**Anotaciones**

Definimos los siguientes eventos:

- $A$: Evento que denota reclamos por **fallas de tipo serio**  
- $B$: Evento que denota reclamos por **fallas de tipo mayor**

De acuerdo con la información proporcionada en la **Tabla 8**, columna de **frecuencia relativa**, se tiene que:

$$
P(A) = 0.11, \quad P(B) = 0.06
$$

Además, se asume que los eventos **no se traslapan**, es decir:

$$
P(A \cap B) = 0
$$


**Cálculo de la probabilidad**

Aplicando la regla de la unión de dos eventos:

$$
P(A \cup B) = P(A) + P(B)
$$

$$
P(A \cup B) = 0.11 + 0.06 = 0.17
$$

**Interpretación:**  
La probabilidad de que un reclamo corresponda a una falla de tipo **mayor o serio** es de **0.17**, es decir, **17%**.


```{r}
# Crear tabla de probabilidades
probabilidades <- data.frame(
  Tipo = c("Falla seria", "Falla mayor"),
  Probabilidad = c(0.11, 0.06)
)

# Visualización con gráfico de barras
barplot(
  probabilidades$Probabilidad,
  names.arg = probabilidades$Tipo,
  ylim = c(0, 0.15),
  col = c("steelblue", "tomato"),
  main = "Probabilidad de reclamos por tipo de falla",
  ylab = "Probabilidad"
)

# Agregar etiquetas numéricas
text(
  x = c(0.7, 1.9),
  y = probabilidades$Probabilidad,
  labels = probabilidades$Probabilidad,
  pos = 3
)
```

::: {#exr-cap01b-propuestos-3}
## Ejercicios propuestos — Axiomas de probabilidad

**Básicos:**

1. Sea $\Omega = \{1,2,3,4,5,6\}$ con probabilidad uniforme. Calcula la probabilidad de obtener un número primo, un número $\geq 4$ y un número impar.

2. Una urna contiene 8 bolas rojas y 12 azules. Se extrae una bola al azar. Calcule $P(\text{roja})$.

3. Sean $A$ y $B$ eventos con $P(A) = 0.4$, $P(B) = 0.5$ y $P(A \cap B) = 0.2$. Calcule $P(A \cup B)$ y $P(A^c)$.

4. Verifica que para cualquier evento $A$ se cumple $P(A) + P(A^c) = 1$.

**De mayor nivel:**

5. Demuestra que si $A \subseteq B$, entonces $P(A) \leq P(B)$.

6. Demuestra que $P(A \cup B) = P(A) + P(B) - P(A \cap B)$ para cualesquiera $A, B \in \mathcal{F}$.

7. Sea $\{A_i\}_{i=1}^\infty$ una sucesión de eventos mutuamente disjuntos. Demuestra que $P\!\left(\bigcup_{i=1}^{\infty} A_i\right) = \sum_{i=1}^{\infty} P(A_i)$.

8. En un espacio de probabilidad finito, define una asignación no uniforme y verifica los tres axiomas de Kolmogorov.

:::


## Análisis combinatorio {#sec-combinatoria}

El análisis combinatorio proporciona las herramientas para contar configuraciones posibles sin enumerarlas explícitamente. En probabilidad, permite determinar el número de casos favorables y el total de casos en experimentos discretos con resultados equiprobables.

### Principios básicos de conteo

::: {#def-cap01b-principio-aditivo}
## Principio aditivo

Si una tarea puede realizarse de $m$ maneras y otra tarea, **mutuamente excluyente**, puede realizarse de $n$ maneras, entonces una de las dos puede realizarse de
$$m + n$$
maneras.
:::

::: {#def-cap01b-principio-multiplicativo}
## Principio multiplicativo

Si un procedimiento consta de dos etapas, donde la primera puede realizarse de $m$ maneras y, para cada una de ellas, la segunda de $n$ maneras, entonces el procedimiento completo puede realizarse de
$$m \times n$$
maneras. En general, si hay $k$ etapas con $n_1, n_2, \ldots, n_k$ maneras respectivamente:
$$n_1 \times n_2 \times \cdots \times n_k.$$
:::

### Permutaciones

::: {#def-cap01b-permutaciones}
## Permutaciones

Una **permutación** es una ordenación de todos los elementos de un conjunto. Si hay $n$ elementos distintos, el número de permutaciones es
$$P_n = n!$$

*Ejemplo:* el número de formas de ordenar 3 libros distintos es $3! = 6$.
:::

::: {#def-cap01b-permutaciones-repeticion}
## Permutaciones con repetición

Si entre los $n$ elementos existen grupos de elementos indistinguibles de tamaños $n_1, n_2, \ldots, n_r$, con $n_1 + n_2 + \cdots + n_r = n$, entonces el número de permutaciones distintas es
$$\frac{n!}{n_1!\, n_2!\cdots n_r!}.$$

*Ejemplo:* la palabra *MAMA* ($n=4$, $M$ repetida 2 veces, $A$ repetida 2 veces) tiene $\dfrac{4!}{2!\,2!} = 6$ ordenaciones distintas.
:::

### Variaciones

::: {#def-cap01b-variaciones}
## Variaciones

Una **variación** es una selección **ordenada** de $r$ elementos tomados de un conjunto de $n$ elementos.

**Sin repetición:**
$$V(n,r) = \frac{n!}{(n-r)!}.$$
*Ejemplo:* elegir presidente, vicepresidente y secretario entre 5 personas: $V(5,3) = \dfrac{5!}{2!} = 60$.

**Con repetición:** si se permite repetir elementos,
$$n^r.$$
*Ejemplo:* claves de 3 dígitos con dígitos 0–9: $10^3 = 1000$ claves posibles.
:::

### Combinaciones

::: {#def-cap01b-combinaciones}
## Combinaciones

Una **combinación** es una selección de $r$ elementos tomados de un conjunto de $n$ elementos donde el **orden no importa**. El número de combinaciones sin repetición es
$$\binom{n}{r} = \frac{n!}{r!\,(n-r)!}.$$

*Ejemplo:* elegir 3 estudiantes de un grupo de 10: $\dbinom{10}{3} = 120$.
:::

::: {#def-cap01b-combinaciones-repeticion}
## Combinaciones con repetición

Si se pueden elegir $r$ elementos de un conjunto de $n$ tipos con repetición y sin importar el orden:
$$\binom{n+r-1}{r}.$$

*Ejemplo:* elegir 4 sabores de helado entre 3 opciones con repetición: $\dbinom{6}{4} = 15$.
:::

::: {.callout-note icon=false}
### Relación con probabilidad

En un espacio equiprobable finito,
$$P(A) = \frac{\#A}{\#\Omega},$$
donde $\#A$ es el número de casos favorables y $\#\Omega$ el total. El análisis combinatorio es la herramienta para calcular ambos.
:::

::: {#exm-cap01b-comite-12}
## Formación de un comité de 4 personas

¿Cuántas maneras hay de elegir un comité de 4 personas de un grupo de 12?

Como el orden no importa, usamos combinaciones:
$$\binom{12}{4} = \frac{12!}{4!\,8!} = 495.$$
:::

::: {#exm-cap01b-probabilidad-anagrama}
## Anagramas de PROBABILIDAD

¿Cuántas palabras distintas se pueden formar con las letras de *PROBABILIDAD*?

La palabra tiene 12 letras con $B$ repetida 2 veces, $I$ repetida 2 veces y $A$ repetida 2 veces:
$$\frac{12!}{2!\,2!\,2!} = 59\,875\,200.$$
:::

::: {#exm-cap01b-numeros-5cifras}
## Números de 5 cifras sin repetición

¿Cuántos números de 5 cifras se pueden formar con los dígitos $1,2,3,4,5$ sin repetir?

Se trata de una variación sin repetición:
$$V(5,5) = 5! = 120.$$
:::

::: {#exr-cap01b-combinatoria}
## Ejercicios propuestos — Análisis combinatorio

**Básicos:**

1. Calcula cuántas formas hay de ordenar 7 libros distintos.
2. ¿Cuántas combinaciones de 3 elementos pueden formarse a partir de un conjunto de 8 elementos?
3. ¿Cuántas contraseñas de 4 caracteres se pueden formar usando letras mayúsculas del alfabeto inglés si se permite repetición?
4. ¿Cuántas maneras hay de elegir 2 estudiantes de un grupo de 15?
5. Determina cuántas permutaciones distintas tiene la palabra *MATEMATICAS*.

**De mayor nivel:**

6. Demuestra la identidad $\dbinom{n}{r} = \dbinom{n}{n-r}$.
7. Prueba la identidad de Pascal: $\dbinom{n}{r} = \dbinom{n-1}{r} + \dbinom{n-1}{r-1}$.
8. Sea $S$ un conjunto con $n$ elementos. Determina cuántos subconjuntos tiene $S$.
9. Explica cómo el principio multiplicativo permite derivar la fórmula de las variaciones sin repetición.
:::

## Probabilidad condicional e independencia de eventos

### Probabilidad condicional

::: {#def-cap01b-probabilidad-condicional}
## Probabilidad condicional

Sean $A$ y $B$ dos eventos con $P(B) > 0$. La **probabilidad condicional** de $A$ dado $B$ es:
$$P(A \mid B) = \frac{P(A \cap B)}{P(B)}.$$

Intuitivamente, $P(A \mid B)$ mide la probabilidad de $A$ dentro del espacio muestral reducido al evento $B$.
:::

::: {#exm-cap01b-prob-condicional-dados}
## Probabilidad condicional — lanzamiento de dos dados

Se lanzan dos dados. Sea $A$ = "la suma de las caras es 8" y $B$ = "el primer dado muestra 3".

$$B = \{(3,1),(3,2),(3,3),(3,4),(3,5),(3,6)\}, \quad A \cap B = \{(3,5)\}.$$

Entonces:
$$P(A \mid B) = \frac{P(A \cap B)}{P(B)} = \frac{1/36}{6/36} = \frac{1}{6}.$$
:::

### Regla de la multiplicación

::: {#thm-cap01b-regla-multiplicacion}
## Regla de la multiplicación

Sean $A_1, A_2, \ldots, A_n$ eventos. Entonces:
$$P(A_1 \cap A_2 \cap \cdots \cap A_n) = P(A_1)\,P(A_2 \mid A_1)\,P(A_3 \mid A_1 \cap A_2)\cdots P(A_n \mid A_1 \cap \cdots \cap A_{n-1}).$$

En particular, para dos eventos: $P(A \cap B) = P(A)\,P(B \mid A)$.
:::

::: {#exm-cap01b-multiplicacion-rifa}
## Regla de la multiplicación — rifa sin reemplazo

Una urna contiene 50 boletos numerados. Se extraen 3 sin reemplazo. Sea $L_i$ = "el boleto 20 no sale en la extracción $i$". La probabilidad de que el boleto 20 salga exactamente en la tercera extracción es:

$$P(L_1 \cap L_2 \cap L_3^c) = P(L_1)\,P(L_2 \mid L_1)\,P(L_3^c \mid L_1 \cap L_2) = \frac{49}{50}\cdot\frac{48}{49}\cdot\frac{1}{48} = \frac{1}{50}.$$
:::

### Independencia de eventos

::: {#def-cap01b-independencia}
## Eventos independientes

Dos eventos $A$ y $B$ son **independientes** si y solo si:
$$P(A \cap B) = P(A)\,P(B).$$

Equivalentemente (cuando $P(B) > 0$): $P(A \mid B) = P(A)$, es decir, conocer que ocurrió $B$ no modifica la probabilidad de $A$.
:::

::: {.callout-caution icon=false}
## Errores comunes: independencia

**Error 1 — Confundir independencia con mutua exclusión.**
Si $A \cap B = \varnothing$ con $P(A), P(B) > 0$, entonces $P(A \cap B) = 0 \neq P(A)P(B)$: son *dependientes*, no independientes.

**Error 2 — Confundir $P(A \mid B)$ con $P(B \mid A)$.**
En diagnóstico médico: $P(\text{enf} \mid +)$ (probabilidad de tener la enfermedad dado un positivo) es muy diferente de $P(+ \mid \text{enf})$ (sensibilidad de la prueba).
:::

::: {#exm-cap01b-independencia-monedas}
## Independencia — lanzamiento de dos monedas

$\Omega = \{(a,a),(a,c),(c,a),(c,c)\}$. Sea $E$ = "primera moneda cae sol" y $F$ = "segunda moneda cae águila".

$$P(E) = \frac{1}{2}, \quad P(F) = \frac{1}{2}, \quad P(E \cap F) = \frac{1}{4} = P(E)\,P(F).$$

Por lo tanto, $E$ y $F$ son **independientes**.
:::

::: {#exr-cap01b-propuestos-4}
## Ejercicios propuestos — Probabilidad condicional e independencia

**Básicos:**

1. En una baraja de 52 cartas se extraen dos sin reemplazo. Calcule $P(\text{ambas son ases})$ y $P(\text{segunda es as} \mid \text{primera fue as})$.
2. Sean $A$ y $B$ eventos con $P(A) = 0.3$, $P(B) = 0.4$ y $P(A \cup B) = 0.58$. Determine si $A$ y $B$ son independientes.
3. Se lanzan tres monedas. Sea $A$ = "primera cae águila" y $B$ = "exactamente dos águilas en total". ¿Son $A$ y $B$ independientes?

**De mayor nivel:**

4. Demuestra que si $A$ y $B$ son independientes, entonces $A$ y $B^c$ también lo son.
5. Sean $A$, $B$ y $C$ eventos mutuamente independientes. Demuestra que $A$ y $B \cup C$ son independientes.
6. Sea $\{B_1, B_2, B_3\}$ una partición de $\Omega$ con $P(B_i) > 0$. Verifica que $P(A) = \sum_{i=1}^{3} P(A \mid B_i)\,P(B_i)$ aplicando la regla de la multiplicación.
:::

## Probabilidad de un evento de interés en términos de probabilidades condicionales
### Probabilidad total

La regla de la probabilidad total permite calcular la probabilidad de un evento de interés descomponiéndolo a través de una **partición** del espacio muestral.

::: {#thm-cap01b-probabilidad-total}
## Teorema de Probabilidad Total

Si los eventos $A_1, A_2, \ldots, A_k$ forman una **partición** de $S$ (son mutuamente excluyentes, $A_i \cap A_j = \varnothing$, y su unión es $S$) y $P(A_i) > 0$ para todo $i$, entonces para cualquier evento $B$:

$$P(B) = \sum_{i=1}^{k} P(B \mid A_i)\,P(A_i)$$
:::


**Ejemplo 1: Consultorio médico SOLCA**
En la empresa SOLCA, se desea saber la probabilidad de que un empleado elegido al azar padezca obesidad (evento $B$). La población se divide en dos eventos excluyentes que particionan el espacio muestral por género: **Hombres ($H$)** y **Mujeres ($M$)**.

**Datos:**
* Total de empleados: $N = 150$ (90 hombres y 60 mujeres).
* $P(H) = \frac{90}{150}$, $P(M) = \frac{60}{150}$.
* Obesidad en hombres: 50 padecen $\implies P(B \mid H) = \frac{50}{90}$.
* Obesidad en mujeres: 25 padecen $\implies P(B \mid M) = \frac{25}{60}$.

**Cálculo:**
$$P(B) = P(B \mid H)P(H) + P(B \mid M)P(M)$$
$$P(B) = \left(\frac{50}{90}\right)\left(\frac{90}{150}\right) + \left(\frac{25}{60}\right)\left(\frac{60}{150}\right) = \frac{50}{150} + \frac{25}{150} = \frac{75}{150} = 0.5$$


**Ejemplo 2: Alumnos fumadores**
En un curso, el 70% son mujeres ($M^c$) y el 30% son hombres ($M$). El 10% de las mujeres fuman ($F|M^c$) y el 20% de los hombres fuman ($F|M$).

**Cálculo en R:**
Un diagrama de árbol es ideal para visualizar estas ramificaciones de probabilidad.

```{r ejemplo_fumadores}
# Definición de probabilidades
p_mujer <- 0.70
p_hombre <- 0.30
p_fuma_dado_mujer <- 0.10
p_fuma_dado_hombre <- 0.20

# Teorema de Probabilidad Total
p_total_fumador <- (p_fuma_dado_hombre * p_hombre) + (p_fuma_dado_mujer * p_mujer)
print(paste("El porcentaje total de fumadores es:", p_total_fumador * 100, "%"))
```


**Ejemplo 3: El experimento de las cajas**
Tenemos dos cajas con bolas de colores:
* **Caja 1 ($C_1$):** 3 rojas ($R$), 7 negras ($N$). Total = 10.
* **Caja 2 ($C_2$):** 6 rojas ($R$), 6 negras ($N$). Total = 12.

Se elige una caja al azar ($P(C_1) = P(C_2) = 0.5$). ¿Cuál es la probabilidad de extraer una bola roja?



**Sustitución en la fórmula:**
$$P(R) = P(R \mid C_1)P(C_1) + P(R \mid C_2)P(C_2)$$
$$P(R \mid C_1) = \frac{3}{10}, \quad P(R \mid C_2) = \frac{6}{12} = \frac{1}{2}$$

**Resultado:**
$$P(R) = \left(\frac{3}{10} \cdot \frac{1}{2}\right) + \left(\frac{1}{2} \cdot \frac{1}{2}\right) = \frac{3}{20} + \frac{1}{4} = \frac{3 + 5}{20} = \frac{8}{20} = 0.4$$

Al seleccionar una caja y elegir una bola, la probabilidad de que esta sea de color rojo es de **0.4 (40%)**.

### Teorema de Bayes

El Teorema de Bayes permite "invertir" las probabilidades: calcula la probabilidad de que haya ocurrido una **causa** específica $A_j$, dado que ya se observó el **efecto** $B$.

::: {#thm-cap01b-bayes}
## Teorema de Bayes

Si $A_1, \ldots, A_n$ forman una partición de $S$ con $P(A_i) > 0$ y $P(B) > 0$, entonces:

$$P(A_j \mid B) = \frac{P(B \mid A_j)\,P(A_j)}{\displaystyle\sum_{i=1}^{n} P(B \mid A_i)\,P(A_i)}$$

Las probabilidades $P(A_i)$ se llaman **probabilidades a priori**; las $P(A_j \mid B)$ son las **probabilidades a posteriori** (actualizadas tras observar $B$).
:::

**Ejemplo 1: Obesidad por Género**
Aplicando el teorema de Bayes al caso de estudio anterior (donde se busca la probabilidad de ser mujer dado que se padece obesidad):

$$P(\text{Mujer} \mid B) = \frac{P(B \mid \text{Mujer}) P(\text{Mujer})}{P(B \mid \text{Mujer}) P(\text{Mujer}) + P(B \mid \text{Hombre}) P(\text{Hombre})}$$

Sustituyendo los valores:
$$P(\text{Mujer} \mid B) = \frac{0.15 \cdot 0.60}{0.50} = 0.3$$

**Conclusión:** La probabilidad de que un individuo elegido al azar sea mujer, dado que tiene obesidad, es de 0.3.


**Ejemplo 2: Producción de Máquinas**
En una fábrica hay dos máquinas, $A$ y $B$. La máquina $A$ realiza el 60% de la producción total y la $B$ el 40%. La máquina $A$ produce un 3% de material defectuoso y la $B$ un 5%. Si se encuentra un material defectuoso, ¿cuál es la probabilidad de que provenga de la máquina $B$?

**Definición de eventos:**
* $A$: El material proviene de la máquina $A$. ($P(A) = 0.60$)
* $B$: El material proviene de la máquina $B$. ($P(B) = 0.40$)
* $C$: El material es defectuoso. ($P(C \mid A) = 0.03, P(C \mid B) = 0.05$)

**Cálculo:**
Lo que se busca es $P(B \mid C)$:
$$P(B \mid C) = \frac{P(C \mid B)P(B)}{P(C \mid A)P(A) + P(C \mid B)P(B)}$$

$$P(B \mid C) = \frac{0.05 \cdot 0.40}{(0.03 \cdot 0.60) + (0.05 \cdot 0.40)} = \frac{0.02}{0.018 + 0.02} = \frac{0.02}{0.038} \approx 0.5263$$

**Conclusión:** Existe un 52.63% de probabilidad de que el material defectuoso provenga de la máquina $B$.


**Ejemplo 3: Prueba de Tuberculosis**
En una campaña de salud, se aplica una prueba de tuberculina. Se sabe:
* Acierto en enfermos (Sensibilidad): 96% ($P(B \mid A) = 0.96$)
* Error en sanos (Falsos positivos): 5% ($P(B \mid A^c) = 0.05$)
* Prevalencia de la enfermedad: 0.1% ($P(A) = 0.001$)

**a) Probabilidad de estar realmente enfermo si la prueba es positiva**
$$P(A \mid B) = \frac{P(B \mid A)P(A)}{P(B \mid A)P(A) + P(B \mid A^c)P(A^c)}$$
$$P(A \mid B) = \frac{0.96 \cdot 0.001}{(0.96 \cdot 0.001) + (0.05 \cdot 0.999)} \approx 0.0188$$

**Interpretación:** La probabilidad de estar enfermo tras un resultado positivo es de solo 1.9%. Esto ocurre porque la enfermedad es muy rara (baja prevalencia), lo que hace que los falsos positivos superen a los verdaderos positivos.

**b) Probabilidad de estar sano si la prueba es negativa**
$$P(A^c \mid B^c) = \frac{P(B^c \mid A^c)P(A^c)}{P(B^c)}$$
Donde $P(B^c \mid A^c) = 1 - 0.05 = 0.95$ y $P(B^c) = 1 - P(B)$.
$$P(A^c \mid B^c) = \frac{0.95 \cdot 0.999}{1 - 0.05091} \approx 1$$

**Conclusión:** La prueba es extremadamente confiable para descartar la enfermedad (resultados negativos), pero poco confiable para confirmarla (resultados positivos) sin una segunda prueba.


Podemos visualizar este proceso de decisión mediante un diagrama de árbol de probabilidades:

```{r bayes_tree}
# Ejemplo didáctico de la estructura del Teorema de Bayes
# Árbol de decisión simple para la prueba de Tuberculosis
cat("Probabilidad Total de Positivo P(B):", (0.96 * 0.001) + (0.05 * 0.999))
```

::: {#exr-cap01b-propuestos-5}
## Ejercicios propuestos

1. Una empresa recibe componentes de tres proveedores: el 50% del proveedor
   $P_1$, el 30% del proveedor $P_2$ y el 20% del proveedor $P_3$. Las
   proporciones de piezas defectuosas son 2%, 5% y 4%, respectivamente.
   a) ¿Cuál es la probabilidad de que una pieza elegida al azar sea
   defectuosa? b) Si una pieza resulta defectuosa, ¿cuál es la probabilidad
   de que provenga del proveedor $P_2$?
2. Una prueba diagnóstica tiene sensibilidad del 90% y especificidad del
   95%. Si la prevalencia de la enfermedad en la población es del 2%,
   calcule la probabilidad de que una persona con resultado positivo
   realmente tenga la enfermedad.
3. En una caja hay 4 monedas legítimas y 1 moneda cargada que cae águila
   con probabilidad 0.8. Se elige una moneda al azar y se lanza dos veces,
   obteniéndose águila en ambas ocasiones. ¿Cuál es la probabilidad de que
   la moneda elegida sea la cargada?

:::

## Material complementario: métodos y aplicaciones

:::: {.content-visible when-format="html"}
[📖 Magín Zúñiga Estrada]{.fuente-badge .fuente-magin}

::::

Esta sección complementa la teoría anterior con material adicional tomado de las
diapositivas del curso: las leyes que rigen las operaciones de conjuntos, los
métodos clásicos para asignar probabilidades y dos aplicaciones célebres del
Teorema de Bayes. Todas las figuras se generan con código en lugar de
reutilizar las imágenes originales de las diapositivas.

### Leyes de operaciones de conjuntos

Dados tres sucesos $A$, $B$ y $C$ de un espacio muestral $S$, se cumplen las
siguientes propiedades:

$$\text{Conmutativa:} \quad A \cup B = B \cup A, \qquad A \cap B = B \cap A$$
$$\text{Asociativa:} \quad A \cup (B \cup C) = (A \cup B) \cup C, \qquad A \cap (B \cap C) = (A \cap B) \cap C$$
$$\text{Distributiva:} \quad A \cup (B \cap C) = (A \cup B) \cap (A \cup C), \qquad A \cap (B \cup C) = (A \cap B) \cup (A \cap C)$$
$$\text{Leyes de De Morgan:} \quad \overline{A \cup B} = \overline{A} \cap \overline{B}, \qquad \overline{A \cap B} = \overline{A} \cup \overline{B}$$

A continuación se recrea, mediante código, un diagrama de Venn para ilustrar la
unión y la intersección de dos eventos $A$ y $B$ dentro del espacio muestral $S$:

```{r, fig.align='center', fig.width=6, fig.height=5}
#| label: fig-venn
#| fig-cap: "Diagrama de Venn generado por código: eventos A y B en el espacio muestral S"
library(ggplot2)

circulo <- function(cx, cy, r, n = 200) {
  t <- seq(0, 2 * pi, length.out = n)
  data.frame(x = cx + r * cos(t), y = cy + r * sin(t))
}

cA <- circulo(-0.6, 0, 1.4)
cB <- circulo(0.6, 0, 1.4)

ggplot() +
  geom_polygon(data = cA, aes(x, y), fill = "#006341", alpha = 0.35, color = "#004D31", linewidth = 0.8) +
  geom_polygon(data = cB, aes(x, y), fill = "#C8962E", alpha = 0.35, color = "#8a6a1f", linewidth = 0.8) +
  annotate("text", x = -1.1, y = 0, label = "A", size = 6, fontface = "bold") +
  annotate("text", x = 1.1, y = 0, label = "B", size = 6, fontface = "bold") +
  annotate("text", x = 0, y = 0, label = expression(A ~ "∩" ~ B), size = 4.5) +
  annotate("rect", xmin = -2.3, xmax = 2.3, ymin = -1.9, ymax = 1.9, alpha = 0, color = "black") +
  annotate("text", x = -2.0, y = 1.65, label = "S", size = 6, fontface = "bold") +
  coord_equal() +
  theme_void()
```

### Métodos para asignar probabilidad

Existen tres métodos clásicos para asignar una probabilidad a un evento:

1. **Método clásico (Laplace):** supone resultados igualmente probables, $P(A) = N(A)/N$.
2. **Método de la frecuencia relativa (Von Mises, 1931):** $P(A) = \lim_{n \to \infty} n_A/n$, la proporción de veces que ocurre $A$ al repetir el experimento.
3. **Método subjetivo:** asigna un valor numérico al grado de creencia sobre la ocurrencia de un resultado (por ejemplo, la probabilidad de que un equipo gane su próximo partido).

**Ejemplo — la paradoja del cumpleaños.** Bajo el método clásico, la probabilidad
de que en un grupo de $r$ personas al menos dos compartan cumpleaños es
$P(\overline{A}) = 1 - \dfrac{365 \times 364 \times \cdots \times (365 - r + 1)}{365^r}$.
En vez de reutilizar la imagen de la diapositiva, esta probabilidad se calcula y
grafica directamente con código para distintos tamaños de grupo:

```{r, fig.align='center', fig.width=7, fig.height=4.5}
#| label: fig-cumpleanos
#| fig-cap: "Probabilidad de coincidencia de cumpleaños según el tamaño del grupo"
r <- 1:60
prob_sin_coincidencia <- sapply(r, function(n) prod((365 - 0:(n - 1)) / 365))
prob_coincidencia <- 1 - prob_sin_coincidencia

df_cumple <- data.frame(r = r, probabilidad = prob_coincidencia)

ggplot(df_cumple, aes(x = r, y = probabilidad)) +
  geom_line(color = "#006341", linewidth = 1) +
  geom_point(data = df_cumple[df_cumple$r == 25, ], color = "#C8962E", size = 3) +
  geom_hline(yintercept = 0.5, linetype = "dashed", color = "grey50") +
  labs(
    title = "Paradoja del cumpleaños",
    subtitle = "Probabilidad de que al menos dos personas compartan cumpleaños",
    x = "Número de personas en el grupo (r)",
    y = "P(al menos una coincidencia)"
  ) +
  theme_minimal()

cat("Con r = 25 personas, P(al menos una coincidencia) =",
    round(prob_coincidencia[25], 3), "\n")
```

Con apenas 23 personas la probabilidad de coincidencia ya supera el 50%, un
resultado contraintuitivo característico de este método clásico de asignación
de probabilidades.

### Aplicaciones del Teorema de Bayes

**Pruebas diagnósticas.** Si una persona porta el virus $V$, un análisis de
sangre lo detecta el 99% de las veces (sensibilidad), pero también produce un
3% de falsos positivos en personas sanas. Si solo 5 de cada 1000 personas
tienen el virus, la probabilidad de que alguien con resultado positivo ($S$)
realmente tenga el virus es:

$$P(V \mid S) = \frac{P(S \mid V) P(V)}{P(S \mid V)P(V) + P(S \mid \overline{V})P(\overline{V})} = \frac{0.99 \times 0.005}{0.99 \times 0.005 + 0.03 \times 0.995} \approx 0.142$$

Es decir, aun con una prueba muy sensible, solo el 14.2% de quienes dan
positivo están realmente enfermos, porque la prevalencia de la enfermedad es
muy baja. Esto se puede verificar simulando una población de un millón de
personas:

```{r virus_bayes}
set.seed(123)
n <- 1e6
tiene_virus <- runif(n) < 0.005
positivo <- ifelse(tiene_virus, runif(n) < 0.99, runif(n) < 0.03)

p_v_dado_s <- sum(tiene_virus & positivo) / sum(positivo)
cat("P(V | S) estimado por simulación:", round(p_v_dado_s, 3), "\n")
cat("P(V | S) teórico:", round(0.99 * 0.005 / (0.99 * 0.005 + 0.03 * 0.995), 3), "\n")
```

**El problema de Monty Hall.** En un concurso hay tres puertas; detrás de una
hay un coche y detrás de las otras dos, cabras. El concursante elige una
puerta, el presentador (que conoce el contenido) abre otra puerta distinta
mostrando una cabra, y le ofrece cambiar su elección. La intuición sugiere que
no importa cambiar, pero el Teorema de Bayes muestra que cambiar duplica la
probabilidad de ganar. En vez de mostrar el enunciado como imagen, se simula
el juego miles de veces para comparar ambas estrategias:

```{r, fig.align='center', fig.width=6, fig.height=4.5}
#| label: fig-montyhall
#| fig-cap: "Simulación de Monte Carlo: probabilidad de ganar al cambiar vs. mantener la elección"
set.seed(2024)
muestrear <- function(x, ...) if (length(x) == 1) x else sample(x, ...)

simular_monty_hall <- function(n, cambiar) {
  ganadas <- 0
  for (i in 1:n) {
    puertas <- 1:3
    premio <- sample(puertas, 1)
    eleccion <- sample(puertas, 1)
    abre <- muestrear(puertas[puertas != premio & puertas != eleccion], 1)
    if (cambiar) {
      eleccion_final <- muestrear(puertas[puertas != eleccion & puertas != abre], 1)
    } else {
      eleccion_final <- eleccion
    }
    if (eleccion_final == premio) ganadas <- ganadas + 1
  }
  ganadas / n
}

n_sim <- 10000
resultados <- data.frame(
  estrategia = c("Mantener", "Cambiar"),
  probabilidad = c(simular_monty_hall(n_sim, FALSE), simular_monty_hall(n_sim, TRUE))
)

ggplot(resultados, aes(x = estrategia, y = probabilidad, fill = estrategia)) +
  geom_col(width = 0.5) +
  geom_text(aes(label = round(probabilidad, 3)), vjust = -0.5, fontface = "bold") +
  scale_fill_manual(values = c("Mantener" = "#C8962E", "Cambiar" = "#006341")) +
  coord_cartesian(ylim = c(0, 0.8)) +
  labs(title = "Monty Hall: ¿cambiar o mantener la elección?",
       x = NULL, y = "Probabilidad de ganar (estimada por simulación)") +
  theme_minimal() +
  theme(legend.position = "none")
```

La simulación confirma la teoría: la probabilidad de ganar es de
aproximadamente $1/3$ si se mantiene la elección original y de
aproximadamente $2/3$ si se cambia, ya que al abrir una puerta con una cabra
el presentador aporta información adicional sobre la ubicación del premio.

## Ejemplos adicionales de probabilidad {#sec-ejemplos-probabilidad}

::: {.content-visible when-format="html"}
[📖 Sergio Nava Muñoz]{.fuente-badge .fuente-sergio}

:::


::: {.callout-tip icon=false}
## Fuente: Notas del curso (Prof. Sergio Nava Muñoz)

Los ejemplos de esta sección provienen de las presentaciones de clase
del Dr. Sergio Nava Muñoz. Su enfoque combina intuición geométrica y
razonamiento combinatorio para fijar los conceptos de probabilidad.

:::

### El juego del Melate

**Problema.** En el juego del Melate se seleccionan 6 números de un
conjunto $\{1, 2, 3, \ldots, 44\}$. ¿Cuántos resultados posibles existen?
¿Cuál es la probabilidad de acertar los 6 números ganadores?

**Solución.** El número de formas de elegir 6 de 44 sin importar el
orden es:
$$\binom{44}{6} = \frac{44!}{6!\,38!} = 7{,}059{,}052.$$

La probabilidad de acertar el premio mayor es:
$$P(\text{acertar los 6}) = \frac{1}{7{,}059{,}052} \approx 1.4 \times 10^{-7}.$$

```{r melate, message=FALSE}
n <- 44; k <- 6
total <- choose(n, k)
cat("Resultados posibles en Melate:", format(total, big.mark=","), "\n")
cat("P(premio mayor) =", round(1/total, 10), "\n")
```

### El problema del cumpleaños

**Problema.** En un grupo de $r = 25$ personas, ¿cuál es la probabilidad
de que al menos dos compartan el mismo día de cumpleaños? Suponga que
todos los días del año son igualmente probables.

**Solución.** Sea $A$ = "ninguna coincidencia". Entonces:
$$P(A) = \frac{365}{365} \cdot \frac{364}{365} \cdots \frac{365-r+1}{365}
       = \frac{365!/(365-r)!}{365^r}.$$

Y la probabilidad de que sí haya coincidencia es
$P(\bar{A}) = 1 - P(A)$.

```{r cumpleanos, fig.align='center', fig.width=6, fig.height=4}
prob_coincidencia <- function(r) {
  p_no_coinc <- prod(seq(365, 365 - r + 1) / 365)
  1 - p_no_coinc
}

r_vals <- 1:60
probs  <- sapply(r_vals, prob_coincidencia)
r25    <- prob_coincidencia(25)

cat("P(coincidencia | r=25) =", round(r25, 4), "\n")
cat("P(coincidencia | r=23) =", round(prob_coincidencia(23), 4),
    " — supera 0.50\n")

df_b <- data.frame(r = r_vals, p = probs)
library(ggplot2)
ggplot(df_b, aes(x = r, y = p)) +
  geom_line(color = "#006341", linewidth = 1.1) +
  geom_hline(yintercept = 0.5, linetype = "dashed", color = "#C8962E") +
  geom_point(data = data.frame(r=25, p=r25), color = "red", size = 3) +
  theme_minimal() +
  labs(title = "Problema del cumpleaños",
       subtitle = paste0("Con r=25 personas, P(coincidencia) ≈ ",
                         round(r25, 3)),
       x = "Número de personas (r)", y = "P(al menos una coincidencia)")
```

::: {.callout-note icon=false}
## Contradicción con la intuición

Con solo 23 personas la probabilidad de coincidencia ya supera el 50%.
Este resultado sorpresivo se debe a que el número de *pares posibles*
crece cuadráticamente: con $r$ personas hay $\binom{r}{2}$
pares. Con 23 personas ya existen $\binom{23}{2} = 253$ pares.

:::

### El juego de los dados: ¿conviene jugar?

**Reglas.** Elige un número del 1 al 6; se lanzan 3 dados. Si tu número
aparece 1, 2 o 3 veces, ganas \$1. Si no aparece ninguna vez, pierdes \$1.
¿Conviene jugar?

**Solución.** Sea $X$ = número de veces que aparece tu número. Entonces
$X \sim \text{Bin}(3, 1/6)$.

```{r juego-dados}
p_exito  <- 1/6
n_dados  <- 3

# P(X=0): pierdes
p_pierdes <- dbinom(0, n_dados, p_exito)
# P(X>=1): ganas
p_ganas   <- 1 - p_pierdes

ganancia_esp <- p_ganas * 1 + p_pierdes * (-1)

cat("P(no aparece, pierdes) =", round(p_pierdes, 4), "\n")
cat("P(aparece >= 1, ganas) =", round(p_ganas, 4), "\n")
cat("Ganancia esperada      =", round(ganancia_esp, 4),
    "pesos por ronda\n")
cat("Conviene jugar:", ifelse(ganancia_esp > 0, "SÍ", "NO"), "\n")
```

::: {.callout-note icon=false}
## Interpretación

La ganancia esperada es positiva ($\approx \$0.42$ por ronda), por lo que
a largo plazo *sí conviene jugar*. Este resultado es un ejemplo de cómo
el cálculo probabilístico contradice la intuición: muchos creen que con
3 dados hay mayor riesgo de no sacar el número, pero el juego está a
favor del participante.

:::

### Ejemplo: Probabilidad condicional — Osteoporosis

En una muestra de 1 000 individuos con osteoporosis, 760 son mujeres.
Se sabe que entre las mujeres el 25% fuma, y entre los hombres el 33%.

```{r osteoporosis}
P_M  <- 0.76          # P(Mujer)
P_H  <- 0.24          # P(Hombre) = 1 - P(M)
P_F_M <- 0.25         # P(Fuma | Mujer)
P_F_H <- 1/3          # P(Fuma | Hombre)

# Probabilidad total de fumadores
P_F <- P_F_M * P_M + P_F_H * P_H
# Bayes: P(H | F)
P_H_F <- (P_F_H * P_H) / P_F

cat("P(Fuma)            =", round(P_F, 4), "\n")
cat("P(Hombre | Fuma)   =", round(P_H_F, 4), "\n")
cat("P(Mujer  | Fuma)   =", round(1 - P_H_F, 4), "\n")
```

**Interpretación.** Aunque los hombres son minoría en esta población,
entre los fumadores representan una proporción mayor de lo esperado:
el teorema de Bayes actualiza la probabilidad inicial de 24% a
`r round((1/3 * 0.24)/((1/4)*0.76 + (1/3)*0.24)*100, 1)`% al
condicionar en el evento "es fumador".


## Ejercicios propuestos {#sec-ejercicios-prob-sergio}

::: {.content-visible when-format="html"}
[📖 Sergio Nava Muñoz]{.fuente-badge .fuente-sergio}
:::

Los siguientes ejercicios fueron propuestos por el Dr. Sergio Nava Muñoz. Practican probabilidad condicional, independencia, Probabilidad Total y el Teorema de Bayes.

::: {#exr-cap01b-tabla-eventos}
## Relaciones entre eventos

Usa las relaciones entre eventos ($P(A\cup B)$, $P(A\cap B)$, $P(A\mid B)$) para completar la tabla:

| $P(A)$ | $P(B)$ | Condición | $P(A\cap B)$ | $P(A\cup B)$ | $P(A\mid B)$ |
|:---:|:---:|:---|:---:|:---:|:---:|
| 0.2 | 0.5 | Mutuamente excluyentes | | | |
| 0.2 | 0.5 | Independientes | | | |
| 0.3 | 0.3 | — | | 0.6 | |
| 0.2 | 0.3 | — | 0.1 | | |
:::

::: {#exr-cap01b-sergio-perez-f1}
## Sergio Pérez en F1

La probabilidad de que Sergio Pérez gane una carrera de F1 en día **lluvioso** es 0.10, y en día **seco** es 0.25. La probabilidad de que el día de la carrera sea lluvioso es 0.35.

¿Cuál es la probabilidad de que Sergio Pérez gane la carrera?
:::

::: {#exr-cap01b-bomberos}
## Camiones de bomberos

La ciudad de Aguascalientes tiene dos camiones de bomberos que operan de forma **independiente**. La probabilidad de que cada uno esté disponible cuando se le necesita es 0.95.

¿Cuál es la probabilidad de que:

a. **Ninguno** esté disponible cuando se necesite?
b. **Al menos uno** esté disponible cuando se necesite?
:::

::: {#exr-cap01b-libreria-estantes}
## Librería con tres estanterías

Una librería tiene tres estanterías:

- **Superior:** 3 novelas y 9 cuentos.
- **Central:** 8 novelas y 6 cuentos.
- **Inferior:** 5 novelas y 9 cuentos.

Se escoge un estante al azar y se saca un libro. Si el libro es una novela, ¿cuál es la probabilidad de que provenga del estante **central**?
:::

::: {#exr-cap01b-turistas-slp}
## Turistas en San Luis Potosí

El 65% de los turistas que visitan SLP se alojan en la **capital** y el resto en **zonas rurales**. Además:

- El 70% de los que se hospedan en la capital y el 15% de los de zonas rurales se alojan en **hoteles**.
- El resto se aloja en **apartamentos turísticos**.

Se elige al azar un turista.

a. ¿Cuál es la probabilidad de que se haya hospedado en un **hotel**?
b. Si el turista se hospedó en un **apartamento**, ¿cuál es la probabilidad de que el apartamento esté en **zonas rurales**?
:::

::: {#exr-cap01b-cooperativa-jugos}
## Cooperativa de jugos

Una cooperativa envasa jugos de naranja (60%), piña (30%) y manzana (10%) en botellas de 1 L y 2 L. Se sabe que:

- Del jugo de **naranja**: 80% en botellas de 2 L.
- Del jugo de **piña**: 70% en botellas de 2 L.
- Del jugo de **manzana**: 60% en botellas de 1 L.

Se elige al azar una botella.

a. ¿Cuál es la probabilidad de que sea de **2 litros**?
b. Si la botella es de **2 litros**, ¿cuál es la probabilidad de que el jugo sea de **naranja**?
c. Si la botella es de **1 litro**, ¿cuál es la probabilidad de que el jugo sea de **manzana**?
:::

## Resumen del capítulo

- **Conteo:** principio básico del conteo ($n_1 \times n_2 \times \cdots \times n_k$),
  permutaciones ($n!$) y combinaciones ($\binom{n}{k} = \frac{n!}{(n-k)!\,k!}$).
- **Espacio muestral y eventos:** $S$ contiene todos los resultados posibles;
  un evento es cualquier subconjunto de $S$. Las operaciones básicas son
  unión, intersección y complemento.
- **Tres formas de definir la probabilidad:** clásica ($P(A) = m/n$, casos
  igualmente probables), frecuentista ($P(A) = n(A)/n$ cuando $n$ es grande)
  y axiomática (los tres axiomas de Kolmogorov, de los que se derivan todas
  las reglas operativas).
- **Probabilidad condicional:** $P(A \mid B) = \dfrac{P(A \cap B)}{P(B)}$,
  válida cuando $P(B) > 0$. Da lugar a la regla de la multiplicación
  $P(A_1 \cap \cdots \cap A_n) = P(A_1)P(A_2\mid A_1)\cdots
  P(A_n \mid A_1 \cap \cdots \cap A_{n-1})$.
- **Independencia:** $A$ y $B$ son independientes si y solo si
  $P(A \cap B) = P(A)P(B)$.
- **Probabilidad total:** si $A_1, \dots, A_k$ particionan $S$, entonces
  $P(B) = \sum_{i=1}^{k} P(B \mid A_i)P(A_i)$.
- **Teorema de Bayes:** permite "invertir" probabilidades condicionales,
  $P(A_j \mid B) = \dfrac{P(B \mid A_j)P(A_j)}{\sum_i P(B \mid A_i)P(A_i)}$,
  y es la base de la interpretación de pruebas diagnósticas.

## Conexión con el siguiente capítulo

La probabilidad que hemos desarrollado aquí asigna números entre 0 y 1 a los *eventos* de un espacio muestral. En el siguiente capítulo daremos un paso más: en lugar de trabajar directamente con eventos, definiremos una **variable aleatoria** — una función que traduce los resultados del experimento a números reales — y estudiaremos cómo distribuir la probabilidad sobre esos números. Las herramientas de conteo (combinaciones, permutaciones) que aprendiste aquí serán clave para calcular las primeras distribuciones discretas.
